ACORDAO-COMPLETO-2544058

ACÓRDÃO 1994/2022 ATA 34/2022 - PLENÁRIO

VISTO, relatado e discutido o presente processo de acompanhamento em atenção à determinação do subitem 9.3 do Acórdão 2658/2017-TCU-Plenário, que teve como objeto as medidas necessárias à resolução dos problemas identificados relativos à construção de Unidades de Pronto Atendimento (UPAs) , consoante plano de ação do Ministério da Saúde (MS) .
ACORDAM os ministros do Tribunal de Contas da União, reunidos em sessão do Plenário, ante as razões expostas pelo Relator, em:
9.1. considerar cumpridas as determinações dos subitens 9.1.3, 9.1.8, 9.1.9, 9.1.11, 9.1.13, 9.1.14, 9.1.16, 9.1.17, 9.1.19.1, 9.1.19.2, 9.1.19.3, 9.1.19.4, 9.1.19.5 e 9.1.19.6 do Acórdão 1426/2015-TCU-Plenário; e dos subitens 9.1.2, 9.1.3, 9.1.4 e 9.2 do Acórdão 1101/2014-TCU-Plenário;
9.2. considerar não mais aplicáveis, devido à perda do objeto, as determinações dos subitens 9.1.7 e 9.1.18 do Acórdão 1426/2015-TCU-Plenário; e do subitem 9.1.7 do Acórdão 1101/2014-TCU-Plenário;
9.3. considerar parcialmente cumpridas as determinações dos subitens 9.1.4, 9.1.5, 9.1.10, 9.1.12 e 9.1.15 do Acórdão 1426/2015-TCU-Plenário; dispensando-se a continuidade do monitoramento, com base no art. 17, § 3º, alínea "a", da Resolução-TCU 315/2020;
9.4. considerar não cumpridas as determinações do subitem 9.1.6 do Acórdão 1426/2015-TCU-Plenário; e do subitem 9.1.6 do Acórdão 1101/2014-TCU-Plenário; dispensando-se a continuidade do monitoramento, com base no art. 17, § 3º, alínea "a", da Resolução-TCU 315/2020;
9.5. considerar implementadas as recomendações dos subitens 9.2.1, 9.2.7 e 9.2.9 do Acórdão 1426/2015-TCU-Plenário; e dos subitens 9.1.2, 9.2.4, 9.2.5 e 9.2.6 do Acórdão 2292/2014-TCU-Plenário;
9.6. considerar não mais aplicáveis, devido à perda do objeto, as recomendações dos subitens 9.2.5, 9.2.10 e 9.2.11 do Acórdão 1426/2015-TCU-Plenário;
9.7. considerar parcialmente implementadas as recomendações dos subitens 9.2.6 e 9.2.8 do Acórdão 1426/2015-TCU-Plenário; e do subitem 9.2.7 do Acórdão 2292/2014-TCU-Plenário; dispensando-se a continuidade do monitoramento, com base no art. 17, § 3º, alínea "b", da Resolução-TCU 315/2020;
9.8. considerar não implementadas as recomendações dos subitens 9.2.2, 9.2.3, 9.2.4 e 9.2.12 do Acórdão 1426/2015-TCU-Plenário; e dos subitens 9.1.1, 9.2.1, 9.2.2 e 9.2.3 do Acórdão 2292/2014-TCU-Plenário; dispensando-se a continuidade do monitoramento, com base no art. 17, § 3º, alínea "b", da Resolução-TCU 315/2020;
9.9. determinar ao Ministério da Saúde, com fundamento no inciso I do art. 43 da Lei 8.443/1992, c/c o inciso II do art. 250 do Regimento Interno do TCU, e art. 4º, inciso I, da Resolução-TCU 315/2020, que, no prazo de 120 dias, apresente a este Tribunal as providências adotadas a fim de solucionar as irregularidades a seguir, considerando o teor do Despacho de 27/10/2021 (SEI n. 0023505191) , elaborado pela Coordenação-Geral de Financiamento da Atenção Primária desse ministério, visto que as situações caracterizam ofensa ao art. 1.117 da Portaria de Consolidação 6/2017:
9.9.1. 44 propostas de UBSs que se encontram paralisadas, conforme relação a seguir (parágrafos 5.5 a 5.5.5.4 desta instrução) :
9.9.1.1. propostas em cancelamento por não cumprimento de prazo para retomada e conclusão da obra: 13639469000115001, 13639469000116004, 11422073000113004, 11906403000113010, 11906403000113011, 11906403000113006, 11906403000113004, 11906403000113007, 11906403000113003, 11906403000113005, 11906403000113002, 11906403000113001, 11906403000113009, 13552581000113002, 11274817000114003, 14369724000114004, 12063872000114030, 12063872000113015, 04330355000113002, 11401857000113005, 11401857000113023, 11401857000113022, 11401857000113011, 11898585000113003, 11898585000113004, 13398207000116001, 08640219000113003, 08640219000113005, 11565792000113005 e 11701954000110005;
9.9.1.2. proposta cancelada por não cumprimento de prazo para retomada e conclusão da obra: 10628610000114007; e 
9.9.1.3. propostas cujos municípios receberam solicitação de providências quanto a retomada e conclusão da obra: 12446725000117012, 07222467000118003, 313240221272210943, 11965996000117026, 11965996000117024, 11965996000117025, 11965996000117027, 11965996000117019, 11965996000117008, 11965996000117021, 08546934000117015, 12094476000119010 e 12094476000118012.
9.9.2. 749 propostas de UBSs que se encontram na situação de concluídas, mas sem funcionamento (parágrafos 5.6 a 5.6.5.4 desta instrução) ;
9.9.3. duas propostas de UBS que foram canceladas, mas sem devolução dos recursos federais aplicados: UBS São Paulo (Santo Antônio de Jesus/BA; Proposta 11795661000110001) e da UBS Jota Flores (Mucajaí/RR; Proposta 09344140000109002) (parágrafo 4.22.2 desta instrução) ;
9.10. dar ciência ao Ministério da Saúde, com fundamento no art. 9º, inciso I, da Resolução-TCU 315, de 2020:
9.10.1. que a não atualização das informações do Sistema de Monitoramento de Obras (Sismob) para as propostas referentes às unidades de saúde que não foram financiadas com recursos transferidos fundo a fundo, tais como convênios, contratos de repasse ou instrumentos congêneres, afronta os princípios da transparência e da publicidade que devem nortear a Administração Pública, impedindo a obtenção de informações seguras sobre a real situação desses ajustes (parágrafos 3.5 a 3.25.3.5 desta instrução) ;
9.10.2. que a não atualização das informações do Sismob para as propostas referentes às UPAs canceladas, afronta os princípios da transparência e da publicidade que devem nortear a Administração Pública, bem como o art. 1.112 da Portaria de Consolidação 6/2017, conforme demonstra o seguinte resultado da pesquisa realizada nesse sistema no dia 8/8/2021, quando em cotejo com a planilha que acompanhou à Nota Informativa 18/2021-CGURG/DAHU/SAES/MS (SEI 0021506275) (parágrafos 5.3 a 5.3.5.1 desta instrução) :
9.10.2.1. pelo Sismob o quantitativo de UPAs canceladas que devolveram os recursos é de apenas uma, enquanto o Ministério da Saúde assevera que 221 UPAs devolveram integralmente ou parcialmente os recursos recebidos;
9.10.2.2. pelo Sismob o valor devolvido pela única UPA cancelada foi de R$ 2.302.913,15, enquanto o Ministério da Saúde informa que foram devolvidos R$ 112.282.205,34, referentes às 221 UPAs canceladas;
9.10.3. que a não atualização dos dados do Sismob para diversas propostas de UPAs que se encontram em fase de readequação da rede física afronta os princípios da transparência e da publicidade e o art. 4º, § 3º, da Portaria GM/MS 3.583/2018, pois impede a obtenção de informações seguras sobre a real situação dessas unidades de saúde, conforme demonstra o resultado da pesquisa feita no dia 8/8/2021 (parágrafos 5.4 a 5.4.3.5 desta instrução) :
9.10.3.1. quantitativo de UPAs com processos de readequação concluídos e aprovados extraído do Sismob difere do resultado informado pelo ministério na Nota Informativa 19/2021-CQIS/CGES/DESID/SE/MS (SEI 0021425079) , pois o primeiro aponta dezessete UPAs nessa situação, enquanto o segundo 111 UPAs;
9.10.3.2. quantitativo de UPAs em processo de readequação extraído do Sismob difere do resultado informado pelo ministério na Nota Informativa 19/2021-CQIS/CGES/ DESID/SE/MS (SEI 0021425079) , pois o primeiro aponta 115 UPAs nessa situação, enquanto o segundo dezenove UPAs; e
9.10.4. que a ausência de informações no Sismob quanto ao motivo para a não entrada em funcionamento das UBSs que estão na situação de concluídas, afronta o art. 1.112 da Portaria de Consolidação 6/2017, dificultando a tomada de decisão por parte deste ministério no sentido de direcionar as ações para colocá-las em funcionamento (parágrafos 5.6 a 5.6.3.9 desta instrução) ;
9.11. dar ciência à Secretaria de Atenção Especializada em Saúde do Ministério da Saúde, com fundamento no art. 9º, inciso I, da Resolução-TCU 315, de 2020, que a não entrada em funcionamento das UPAs constantes da tabela a seguir, uma vez que já se encontram concluídas, afronta o disposto no art. 3º, caput, e § 1º, da Portaria GM/MS 885/2021 e nos arts. 1148, §§ 1º e 2º, e 1148-A, § 2º, da Portaria de Consolidação GM/MS 6/2017, para aquelas unidades de saúde cujos valores foram transferidos na modalidade fundo a fundo, bem como o estabelecido no art. 79, § 1º, da Portaria Interministerial 507/2011 e no art. 57, § 3º, da Portaria Interministerial 424/2016, para aquelas cujas transferências de recursos se deu mediante contratos de repasse (parágrafos 3.29.1 e 5.2 a 5.2.3.11 desta instrução) :
	  Número da proposta
	UF
	Município

	11859710000113006
	RS
	CAPÃO DA CANOA

	11851575000113008
	PA
	ITUPIRANGA

	04330355000112003
	MT
	PONTES E LACERDA

	01801612000109001
	GO
	PORANGATU

	75845503000110001
	PR
	CENTENÁRIO DO SUL

	46523148000110004
	SP
	EMBU-GUACU

	23086176000110003
	AP
	LARANJAL DO JARI

	01612821000108001
	TO
	CRIXÁS DO TOCANTINS

	16233439000108001
	BA
	EUNÁPOLIS

	07589369000108002
	CE
	CASCAVEL

	13646005000112012
	BA
	ALAGOINHAS

9.12. arquivar o presente processo, nos termos do art. 169, incisos II, e V, do Regimento Interno do TCU.

Acompanhamento de determinação constante de acórdão que teve como objeto as medidas necessárias à resolução dos problemas identificados relativos à construção de Unidades de Pronto Atendimento (UPAs), consoante plano de ação do Ministério da Saúde (MS).

Ministério da Saúde.

3. Interessados/Responsáveis: não há.

13.1. Ministros presentes: Benjamin Zymler (na Presidência), Augusto Nardes (Relator), Aroldo Cedraz, Jorge Oliveira e Antonio Anastasia.
13.2. Ministros-Substitutos convocados: Augusto Sherman Cavalcanti, Marcos Bemquerer Costa e André Luís de Carvalho.

ACORDAO-COMPLETO-2554646

Acórdão de Relação 2120/2022 - Plenário

Acórdão de Relação

AUGUSTO NARDES

Adoto como relatório a instrução de mérito elaborada no âmbito da Secretaria de Controle Externo de Saúde (peça 195) , que contou com o endosso dos dirigentes daquela unidade técnica (peças 196 e 197) :
"INTRODUÇÃO
Cuidam os autos de acompanhamento em atenção à determinação do subitem 9.3 do Acórdão 2658/2017-TCU-Plenário, da relatoria do Ministro Augusto Nardes, prolatado no âmbito do TC Processo 034.411/2013-5, que teve como objeto as medidas necessárias à resolução urgente dos problemas identificados nesse processo e relativos à construção de Unidades de Pronto Atendimento (UPAs) , consoante plano de ação do Ministério da Saúde (MS) .
HISTÓRICO
No âmbito do Fiscobras/2014, foram realizadas auditorias na área temática 'Obras de Infraestrutura de Saúde', com enfoque sobre a construção de Unidades Básicas de Saúde (UBSs) e Unidades de Pronto Atendimento (UPAs) , com recursos oriundos do Sistema Único de Saúde (SUS) . Essas auditorias foram consolidadas no TC Processo 034.411/2013-5 e culminaram no Acórdão 1426/2015-TCU-Plenário, da relatoria do Ministro Benjamin Zymler (peça 16) , com diversas determinações e recomendações ao Ministério da Saúde, algumas específicas, relacionadas às obras fiscalizadas, e outras gerais, referentes à gestão do programa de construção de UPA por esse ministério.
1.1. Naqueles autos, posteriormente, foi proferido o Acórdão 2658/2017-TCU-Plenário, de relatoria do Ministro Augusto Nardes (peça 2) , que apreciou pedido de reexame interposto pelo MS contra o acórdão acima mencionado. Além da deliberação no sentido de conhecer e negar provimento ao recurso, nesse segundo acórdão foram feitas as seguintes determinações:
9.2. determinar ao Ministério da Saúde, com fundamento no art. 250, inciso II, do Regimento Interno/TCU, enquanto órgão máximo do SUS, financiador e mentor do programa de construção de UPAS, que no prazo de 60 (sessenta) dias, em conjunto com os Estados, Distrito Federal e Municípios interessados, a CNM e quem mais se fizer necessário, para que elaborem plano de ação com vistas à resolução urgente dos problemas identificados nos autos e relativos à construção daquelas unidades de saúde;
9.3. determinar à SecexSaúde a autuação de processo apartado para acompanhamento e fiscalização do plano de ação mencionado no subitem anterior, representando ao Tribunal caso necessário; 
1.2. Em cumprimento à determinação do subitem 9.2, após prorrogação de prazo (Acórdão 405/2018-TCU-Plenário, da relatoria do Ministro Augusto Nardes, peça 9) , o Ministério da Saúde apresentou o plano de ação (peça 13) .
1.3. Esta Unidade Técnica, por sua vez, em atendimento ao subitem 9.3 do referido acórdão autuou o presente processo de acompanhamento e, como medida preliminar, realizou a análise do plano de ação apresentado pelo Ministério da Saúde, consoante instrução à peça 19. E, na ocasião, concluiu-se pela necessidade de diligenciar o MS, a fim de prosseguir o acompanhamento destes autos (peça 19, p. 6-7; peças 20 a 25) .
1.4. Após solicitar prorrogação de prazo, em resposta à diligência, o Ministério da Saúde encaminhou os documentos presentes nas peças 30 a 35.
1.5. Posteriormente, esta SecexSaúde realizou novas análises do plano de ação e dos novos documentos encaminhados, bem como se reuniu, em 14/11/2018, com os gestores do MS para esclarecimentos, que culminaram na instrução de peça 41, cuja proposta foi a de realização de nova diligência, a qual foi efetivada pelo Ofício 16/2019-TCU/SecexSaúde, datado de 24/1/2019 (peça 43) . A resposta a essa diligência se deu com o envio do Ofício 422/2019/AECI/MS, datado de 27/2/2019 (peça 47) , e de diversos documentos que passaram a compor as peças 48 a 55.
1.6. O exame dos documentos mencionados no parágrafo anterior foi feito na instrução de peça 56, na qual foi proposto dar ciência à Secretaria Executiva do Ministério da Saúde quanto à necessidade de estabelecer os critérios estatísticos de amostragem, periodicidade e abrangência para a promoção de monitoramento amostral, periódico e in loco das obras financiadas por esse ministério, mediante ação integrada com a área técnica, consoante dispõe o art. 1.115, caput, e § 1º, da Portaria de Consolidação 6/2017, bem como dar prosseguimento ao presente processo de acompanhamento.
1.7. Esta Corte de Contas acatou a proposta acima, conforme Acórdão 752/2019-TCU-Plenário (relatoria do Ministro Augusto Nardes; peça 58) .
1.8. Notificado da decisão acima (peça 59) , em 24/6/2019, o Ministério da Saúde, por meio da então Assessoria Especial de Controle Interno (AECI) , encaminhou aos autos o Ofício 1327/2019/CGCIN/DINTEG/MS (peça 61) , juntamente com documentos complementares, com vistas ao cumprimento da diligência contida nas alíneas 'a' a 'f' do Ofício 16/2019-TCU/SecexSaúde, datado de 24/1/2019 (peça 43) .
1.9. A análise dos documentos apresentados pelo MS se encontra na instrução de peça 71, na qual se concluiu pela necessidade de nova diligência ao Ministério da Saúde.
1.10. Nesse ínterim, pelo Acórdão 2479/2019-TCU-Plenário (proferido no TC Processo 014.145/2015-4, relatoria do Ministro Benjamin Zymler) , decidiu-se por determinar à Secretaria de Fiscalização de Infraestrutura Urbana do TCU (SeinfraUrbana) que promovesse a análise do cumprimento dos subitens 9.1.1 e 9.1.2 do Acórdão 1426/2015-TCU-Plenário no âmbito do processo de monitoramento TC Processo 011.497/2014-9, conjuntamente com o exame da matéria tratada naqueles autos; ao tempo em que determinou o apensamento do TC Processo 014.145/2015-4 ao presente acompanhamento a fim de que a SecexSaúde monitorasse os demais comandos desse acórdão, quais sejam, as determinações ao Ministério da Saúde constantes dos subitens 9.1.3 a 9.1.20, bem como as recomendações dos subitens 9.2.1 a 9.2.12.
1.11. Diante da decisão supracitada, o presente acompanhamento passou a tratar de diversos outros temas que foram objetos da FOC das obras de construção de UPAs e UBSs, realizada pela SeinfraUrbana, e não apenas as medidas relativas à determinação encaminhada pelo subitem 9.2 do Acórdão 2658/2017-TCU-Plenário.
1.12. Em nova análise dos autos (peça 117) , esta Unidade Técnica então concluiu que o presente acompanhamento deveria tratar não apenas das medidas necessárias à resolução urgente dos problemas identificados nesse processo e relativos à construção de UPA, consoante plano de ação do MS, mas também de outros temas que foram objetos da FOC das obras de construção de UPAs e UBSs, realizada pela SeinfraUrbana.
1.13. Na ocasião, verificou-se ainda que outros dois acórdãos trataram de objetos semelhantes ao deste acompanhamento, a saber: Acórdão 1101/2014-TCU-Plenário e 2.292/2014-TCU-Plenário (relatorias dos Ministros Benjamin Zymler e Walton Alencar Rodrigues, respectivamente) . O primeiro deles foi prolatado no âmbito de uma FOC (TC Processo 011.581/2013-1) , cujo tema foi a qualidade das obras concluídas de UPAs, enquanto o segundo adveio de uma auditoria operacional realizada na então Secretaria de Atenção à Saúde do MS (TC Processo 013.247/2012-3) .
1.14. Como o processo de monitoramento dos subitens 9.1.2, 9.1.3, 9.1.4, 9.1.6, 9.1.7 e 9.2 do Acórdão 1101/2014-TCU-Plenário (relatoria do Ministro Benjamin Zymler; peça 7 do TC Processo 039.270/2019-0 em apenso, em cumprimento ao subitem 9.8 desse mesmo acórdão) , não tinha sido autuado, a SecexSaúde o fez em 25/11/2019 e, propôs ao Ministro Relator o seu apensamento ao presente acompanhamento; o que foi acatado, conforme despacho à peça 32 do TC Processo 039.270/2019-0 (apenso) .
1.15. Situação semelhante ocorreu com os subitens 9.1 e 9.2 do Acórdão 2292/2014-TCU-Plenário (relatoria do Ministro Walton Alencar Rodrigues; peça 15 do TC Processo 039.348/2019-9 em apenso) , pois a autuação do processo de monitoramento em cumprimento ao subitem 9.4 desse mesmo acórdão ainda não tinha sido feita, razão pela qual se mostrou necessário propor ao Ministro Relator, após a autuação do monitoramento em 26/11/2019, o seu apensamento a este acompanhamento; o que foi acatado, conforme despacho que se encontra na peça 26 do TC Processo 039.348/2019-9 (apenso) .
1.16. A partir da análise de todas as determinações e recomendações dos Acórdão 1426/2015-TCU-Plenário, 1.101/2014-TCU-Plenário e 2.292/2014-TCU-Plenário, foi proposta a realização de inspeção no Ministério da Saúde e, no caso do subitem 9.2 do Acórdão 1101/2014-TCU-Plenário, propôs-se a realização de diligência junto à Agência Nacional de Vigilância Sanitária (Anvisa) , para que apresentasse, de forma detalhada, as ações já realizadas com a finalidade de cumprir o mencionado comando.
1.17. A inspeção proposta também teve como objeto a investigação acerca das causas do elevado número de UPAs e UBSs que se encontravam na situação de concluídas sem funcionamento; canceladas; em fase de cancelamento; e paralisadas; bem como com relação às omissões e/ou divergência nas informações do Sistema de Monitoramento de Obras (Sismob) para algumas UPAs.
1.18. Com base na delegação de competência concedida pelo art.1º, incisos I e V, da Portaria GAB-AN 2/2015, pelo pronunciamento da Unidade à peça 119, o então titular da SecexSaúde autorizou a realização da inspeção e diligências propostas.
1.19. A diligência à Anvisa se deu com o envio do Ofício 12022/2020-TCU/Seproc, datado de 27/3/2020 (peça 119) ; e a resposta foi recebida neste Tribunal no dia 20/5/2020 (peça 125) , após duas solicitações de prorrogação de prazo (peças 122 e 124) .
1.20. Em 6/5/2021 foi emitida a Portaria de Fiscalização - Fase Planejamento (peça 128) , a fim de dar continuidade à realização da inspeção supramencionada. Para isso, foi encaminhado inicialmente ao Ministério da Saúde o Ofício de Requisição 1, de 7/5/2021 (peça 131) , cuja ciência ocorreu em 10/5/2021.
1.21. Na fase de planejamento desta inspeção, verificou-se que, pelo Acórdão 548/2021-TCU-Plenário, proferido no TC Processo 031.560/2016-4 (da relatoria do Ministro Augusto Nardes) , foi determinado o apensamento daquele processo a este, com vistas ao acompanhamento das medidas tomadas pelo município de Goiás/GO e pelo Ministério da Saúde no sentido de sanear as irregularidades identificadas naqueles autos, à verificação das questões constantes do parágrafo 33 do Voto que fundamentou o decisum.
1.22. Destarte, a questão acima também foi inclusa neste acompanhamento. E, pelo Ofício de Requisição 2 (peça 133) , entregue em 17/5/2021 (peça 134) , solicitou-se ao Ministério da Saúde informações acerca da situação da obra objeto do TC Processo 031.560/2016-4.
1.23. Em 31/5/2021, a Coordenadora-Geral de Controle Interno do MS solicitou prorrogação do prazo para o cumprimento das requisições de informações/documentos (peça 135) . Essa prorrogação foi concedida pelo coordenador da fiscalização (peça 137) .
1.24. No dia 25/6/2021, a então Coordenadora-Geral de Controle Interno do MS solicitou, novamente, a prorrogação por mais trinta dias para o cumprimento ao Ofício de Requisição 1/2021 (peça 138) . Salienta-se que, na ocasião, foram enviadas algumas informações em atendimento aos referidos ofícios de requisição (peça 138, p. 3-22) .
1.25. O pedido acima foi atendido parcialmente, tendo sido concedido a prorrogação por mais dez dias úteis, em virtude de o prazo anterior ter se encerrado no dia 8/6/2021.
1.26. A resposta do Ministério da Saúde se deu com o envio do Ofício 704/2021, de 13/7/2021 (peça 140, p. 1-2) , acompanhado dos documentos e informações constantes às peças 140, p. 3-271, a 150. Posteriormente, foram encaminhados outros documentos, por meio dos Ofícios 751/2021, de 27/7/2021 (peça 151) ; 779/2021, de 9/8/2021 (peça 161) ; e 789/2021, de 11/8/2021 (peça 162) .
1.27. A equipe de fiscalização enviou também ofícios de requisição a algumas prefeituras envolvidas neste acompanhamento (peças 152 e 160) . As respostas a alguns desses ofícios se encontram às peças 153 a 157.
1.28. A análise de todos os documentos encaminhados a esta Corte de Contas, conforme mencionado nos parágrafos anteriores, foi feita na instrução de peça 174, onde foi proposto, dentre outros encaminhamentos, determinar ao Ministério da Saúde para que solucione irregularidades referentes às UBSs que se encontram paralisadas e com a retomada das obras vencidas, bem como as UBSs concluídas e que não entraram em funcionamento.
1.29. Assim, propôs-se, preliminarmente e com fulcro no art. 14 da Resolução-TCU 315/2020, a realização de diligência junto ao Ministério da Saúde, para que, caso entendesse pertinente, se manifestasse acerca das consequências práticas da implementação da determinação mencionada no parágrafo anterior, informando acerca de possíveis providências já adotadas (ou a adotar) , a fim de solucionar as irregularidades ali apontadas. Essa proposta contou com o aval do Diretor e do Secretário da SecexSaúde, conforme pronunciamentos às peças 175 e 176, respectivamente, tendo sido encaminhado o Ofício 52611/2021-TCU/Seproc, de 14/9/2021 (peça 177) , cujo recebimento pelo destinatário ocorreu no dia 15/9/2021 (peça 178) . A resposta a esse ofício se deu com o envio de documentos que passaram a compor as peças 179 e 181 a 185 desse processo, cuja análise será feita em tópicos específicos da presente instrução.
EXAME TÉCNICO
Preliminarmente, oportuno registar que a presente inspeção tem por objetivo: 
 identificar as causas que levaram às divergências entre as informações prestadas por esse Ministério da Saúde em resposta ao Ofício 985/2019-TCU/SecexSaúde e aquelas extraídas do Sistema de Monitoramento de Obras (Sismob) ;
 verificar os motivos que levaram ao não cumprimento das determinações e implementação das recomendações expedidas por este Tribunal ao Ministério da Saúde por meio dos Acórdãos 1.426/2015, 1.101/20014 e 2.292/2014, todos do Plenário desta Corte de Contas; e
 avaliar a atual situação das UPAs e UBSs.
1.30. Incluiu-se ainda no escopo deste trabalho o exame da atual situação da UPA 24 Horas do município de Goiás/GO, referente à Proposta 02295.7720001/09-001, conforme determinado no Acórdão 548/2021-TCU-Plenário, proferido no TC Processo 031.560/2016-4 (da relatoria do Ministro Augusto Nardes) . 
1.31. A seguir, serão então apresentados os resultados da presente inspeção para cada um dos objetivos acima.
I - Da análise das divergências entre as informações prestadas em resposta ao Ofício 985/2019-TCU/SecexSaúde e aquelas extraídas do Sismob:
1.32. Quanto a essa questão, na instrução precedente (peça 117) , verificou-se que havia divergências entre as informações prestadas pelo Ministério da Saúde e aquelas constantes do Sismob, referente às seguintes propostas de construção de UPA: 
a) Proposta 23066640000108004 (município de Santana/AP) ;
b) Proposta 01740422000108001 (município de Planaltina/GO) ;
c) Proposta 16233439000108001 (município de Eunápolis/BA) ;
d) Proposta 01612821000108001 (município de Crixás do Tocantins/TO) ;
e) Proposta 27165190000108004, (município de Guarapari/ES) ; 
f) Proposta 13646005000108002 (município de Alagoinhas/BA) ; e
g) Proposta 13646005000112012 (município de Alagoinhas/BA) .
1.33. Diante disso, nesta inspeção, para esclarecer essas divergências, foram encaminhados ofícios de requisições ao Ministério da Saúde e aos municípios envolvidos.
1.34. O exame para cada uma dessas UPAs será feito a seguir, separando a análise para as seis primeiras UPAs que foram financiadas por meio de contrato de repasse (alíneas 'a' a 'f' do parágrafo 3.3 anterior) e a última que foi financiada fundo a fundo (alínea 'g' do parágrafo 3.3 anterior) .
a) Proposta 23066640000108004 (município de Santana/AP) : 
1.35. Situação encontrada na instrução anterior (peça 117) : o Sismob apresentava a obra 'em ação preparatória', com valor pago igual a R$ 0,00, embora o MS tivesse asseverado que: houve liberação do valor total do contrato, e a obra contava com apenas 69,85% de execução e encontrava-se paralisada; e não havia nos autos informação sobre o andamento da tomada de contas especial instaurada pela Caixa Econômica Federal (CEF) .
1.35.1. Diante disso, nesta inspeção, enviaram-se ofícios de requisição à Prefeitura de Santana/AP e ao Ministério da Saúde, objetivando obter esclarecimentos acerca das divergências acima.
1.36. Resposta da Prefeitura Municipal de Santana/AP:
1.36.1. A resposta ao Ofício de Requisição 3, de 20/5/2021 (peça 152, p. 1-2) , deu-se por meio do envio a este Tribunal do Ofício 958/2021/GAB-PMS, de 28/5/2021 (peça 153) e nele foram feitas as seguintes considerações:
a proposta em apreço tratou inicialmente de um contrato de repasse (número 282.262-11/2008-MS-CEF) , acompanhado pela CEF e, após a criação do Sismob, essa proposta foi migrada para esse sistema, mas não foi 'inserido todo o fluxo de movimentação, gerando com isso a carência de dados no sistema';
esse ajuste se encontra em tomada de contas especial (TCE) e que 'essa gestão está se atualizando sobre os novos procedimentos junto ao TCU, visando o cumprimento de acordos anteriormente firmados com esta Prefeitura'; e
 os processos que se encontram em TCE estão em fase de apuração interna.
1.37. Resposta do Ministério da Saúde:
1.37.1. Pela Nota Informativa 18/2021-CGURG/DAHU/SAES/MS, datada de 12/7/2021 (peça 158, p. 5) , a Coordenação-Geral de Urgência do Departamento de Atenção Hospitalar Domiciliar e de Urgência da Secretaria de Atenção Especializada à Saúde do MS (CGURG) aduziu o seguinte:
A proposta citada é de contrato de repasse da Caixa Econômica Federal (CEF) e as informações prestadas foram obtidas a partir do sítio da CEF. Trata-se uma das cinco propostas do contrato de repasse CEF que ainda não foram finalizadas. Inicialmente as propostas para implantação de UPA 24h ocorreram por Contrato de Repasse CEF, onde o Ministério da Saúde contrata o agente financeiro e este estabelece contratos específicos com os proponentes; realiza a gerenciamento da obra; faz as medições da execução da obra; informa o Fundo Nacional de Saúde para a liberação das parcelas do recurso; repassa o recurso ao proponente e disponibiliza no sítio da instituição o resumo do monitoramento da implantação. A CGURG acessa o sítio da CEF para as atividades de monitoramento interno do que está ocorrendo com àquelas propostas que foram aprovadas pelo sistema de repasse CEF. A inserção das propostas aprovadas pelo sistema de contrato de repasse CEF no SISMOB ocorreu de forma manual, centralizadamente, por iniciativa e solicitação da CGURG, com os dados disponíveis naquele momento, para que fosse possível visualizar todas as propostas de UPA 24h em implantação no país. O SISMOB foi desenvolvido após o evento da implantação das UPA 24h e permite apenas o monitoramento de propostas da modalidade de financiamento fundo a fundo. Os dados informados pela CGURG ao TCU são os que estão disponibilizados no sítio da CEF. (grifos nosso) 
b) Proposta 01740422000108001 (município de Planaltina/GO) : 
1.38. Situação encontrada na instrução anterior (peça 117) : o Sismob apresentava incoerências para essa obra, pois apontava que nada foi pago, além de não constar a data de conclusão da obra, o percentual executado e o valor total da proposta, mas indicava que a UPA havia sido concluída, informação essa que foi confirmada pelo Ministério da Saúde; e embora esse órgão tenha mencionado que o prazo máximo para entrada em funcionamento seria 30/6/2020, nos termos da Portaria GM/MS 2.218/2019, não constava do relatório das atividades referentes à Readequação da Rede Física do SUS do mês de setembro/2020 que o município em apreço tivesse feito essa solicitação.
1.38.1. Diante disso, nesta inspeção, enviaram-se ofícios de requisição à Prefeitura de Planaltina/GO e ao Ministério da Saúde, objetivando obter esclarecimentos acerca das divergências acima.
1.39. Resposta da Prefeitura Municipal de Planaltina/GO:
1.39.1. Embora devidamente notificada, a Prefeitura de Planaltina/GO (peça 152, p. 15) não apresentou resposta ao Ofício de Requisição 4, de 20/5/2021 (peça 152, p. 3-4) .
1.40. Resposta do Ministério da Saúde:
1.40.1. Na Nota Informativa 19/2021-CQIS/CGES/DESID/SE/MS, datada de 8/7/2021 (peça 140, p. 24) , consta que não há na base de dados do Departamento de Economia da Saúde, Investimentos e Desenvolvimento do MS qualquer solicitação de readequação da rede física do SUS apresentada pelo município de Planaltina/GO.
1.40.2. A Nota Informativa 18/2021-CGURG/DAHU/SAES/MS, datada de 12/7/2021 (peça 158, p. 5) , trouxe o seguinte:
A proposta citada é do contrato de repasse da Caixa Econômica Federal (CEF) . Inicialmente as propostas para implantação de UPA 24h ocorreram por Contrato de Repasse CEF, onde o Ministério da Saúde contrata o agente financeiro e este estabelece contratos específicos com os proponentes; realiza a gerenciamento da obra; faz as medições da execução da obra; informa o Fundo Nacional de Saúde para a liberação das parcelas do recurso; repassa o recurso ao proponente e disponibiliza no sítio da Instituição o resumo o monitoramento da implantação. A CGURG acessa o sítio da CEF para as atividades de monitoramento interno do que está ocorrendo com àquelas propostas que foram aprovadas pelo sistema de repasse CEF. A inserção das propostas aprovadas pelo sistema de contrato de repasse CEF no SISMOB ocorreu de forma manual, centralizadamente por iniciativa e solicitação da CGURG, com os dados disponíveis naquele momento, para que fosse possível o controle de todas as propostas de UPA 24h em implantação no país. O SISMOB foi desenvolvido após o evento da implantação das UPA 24h e permite apenas o monitoramento de propostas da modalidade de financiamento fundo a fundo. A Unidade já entrou em funcionamento e está registrada no CNES sob n. 0112666 e apresenta produção normal no sistema SIA/SUS e já está recebendo incentivo de custeio do Ministério da Saúde. Foi habilitada em funcionamento pela Portaria GM/MS n. 3.534 de 17/12/2020. (grifos nosso) 
c) Proposta 16233439000108001 (município de Eunápolis/BA) : 
1.41. Situação encontrada na instrução anterior (peça 117) : o Sismob apresentava incoerências para essa obra, pois apontava que nada foi pago, além de não constar a data de conclusão da obra e o percentual executado, mas indicava que a obra havia sido concluída, informação essa também confirmada pelo Ministério da Saúde; e embora esse ministério tenha mencionado que o prazo máximo para entrada em funcionamento seria 30/6/2020, nos termos da Portaria GM/MS 2.218/2019, não constava do relatório das atividades relativas à Readequação da Rede Física do SUS do mês de setembro/2020 que o município em apreço tenha solicitado a readequação para a obra.
1.42. Resposta da Prefeitura Municipal de Eunápolis/BA:
1.42.1. Em resposta ao Ofício de Requisição 5, de 20/5/2021 (peça 152, p. 5-6) , a Gestora de Núcleo Planejamento da Secretaria Municipal de Saúde de Eunápolis/BA informou que o termo de conclusão da obra foi emitido em 21/10/2013 e que todas as medições e prestação de contas foram encaminhadas para a CEF, conforme exigência do Contrato de Repasse 2649.0282265-44/2008/Ministério da Saúde/Caixa Econômica Federal, celebrado em 31/12/2008 e posteriormente alimentadas no Sistema de Gestão de Convênios e Contratos de Repasse (Siconv) (peça 154, p. 1) . 
1.42.2. Asseverou que o Sismob foi criado posteriormente à obra em tela e que 'esta obra teve todo seu trâmite executado dentro dos termos propostos pela Portaria GM/MS 2.922/2008 e Contrato de Repasse n. 2649.0282265-44/2008/Ministério da Saúde/Caixa Econômica Federal' (peça 154, p. 1) .
1.42.3. Acrescentou que encaminhou documentos que comprovam que o município em apreço fez a solicitação para a readequação da rede física do SUS e que a obra está finalizada, já tendo sido readequada, mas se encontra inativa (peça 154, p. 1) .
1.42.4. Anexou justificativa para o pedido de readequação da rede física, datado de 3/3/2020 (peça 154, p. 2) e demais documentos que acompanharam esse pleito (peça 154, p. 11-16) . 
1.42.5. Foi também enviado o 'Memorial Descritivo de Condição de Estrutura Física' da UPA em apreço (datado de 29/11/2019; peça 154, p. 17-25) , por meio do qual foi apresentada a realidade das condições físicas da edificação, contendo relatório fotográfico do dia 27/11/2019, com valor estimado para conclusão de R$ 270.000,00. Por fim, aduz que a 'obra encontra-se aproximadamente 80% concluída'.
1.43. Resposta do Ministério da Saúde:
1.43.1. De acordo com a Nota Informativa 19/2021-CQIS/CGES/DESID/SE/MS, datada de 8/7/2021 (peça 140, p. 24) , foi noticiado que não há na base de dados do Departamento de Economia da Saúde, Investimentos e Desenvolvimento do MS, qualquer solicitação de readequação da rede física do SUS apresentada pelo município de Eunápolis/BA.
1.43.2. Consta da Nota Informativa 18/2021-CGURG/DAHU/SAES/MS, datada de 12/7/2021 (peça 158, p. 5-6) , o seguinte:
Esta proposta é do contrato de repasse da Caixa Econômica Federal (CEF) . Trata-se uma das cinco propostas do contrato de repasse CEF que ainda não foram finalizadas. Inicialmente as propostas para implantação de UPA 24h ocorreram por Contrato de Repasse CEF, onde o Ministério da Saúde contrata o agente financeiro e este estabelece contratos específicos com os proponentes; realiza a gerenciamento da obra; faz as medições da execução da obra; informa o Fundo Nacional de Saúde para a liberação das parcelas do recurso; repassa o recurso ao proponente e disponibiliza no sítio da Instituição o resumo o monitoramento da implantação. A CGURG acessa o sítio da CEF para as atividades de monitoramento interno do que está ocorrendo com àquelas propostas que foram aprovadas pelo sistema de repasse CEF. A inserção das propostas aprovadas pelo sistema de contrato de repasse CEF no SISMOB ocorreu de forma manual, centralizadamente por iniciativa e solicitação da CGURG, com os dados disponíveis naquele momento, para que fosse possível o controle de todas as propostas de UPA 24h em implantação no país. O SISMOB foi desenvolvido após o evento da implantação das UPA 24h e permite apenas o monitoramento de propostas da modalidade de financiamento fundo a fundo. Conforme consta do sítio da CEF a obra foi concluída. A Unidade ainda não entrou em funcionamento. A CGURG retifica que está aguardando definição de instâncias superiores sobre as duas UPA 24h de contrato de repasse CEF que ainda não entraram em funcionamento - Eunápolis - BA e Crixás do Tocantins - TO para definir providências. (grifos nosso) 
d) Proposta 01612821000108001 (município de Crixás do Tocantins/TO) : 
1.44. Situação encontrada na instrução anterior (peça 117) : o Sismob apresentava incoerências para essa obra, pois apontava que nada havia sido pago, mas indicava que a UPA havia sido  concluída, informação essa também confirmada pelo Ministério da Saúde; e embora esse ministério tenha mencionado que o limite máximo para entrada em funcionamento seria 30/6/2020, nos termos da Portaria GM/MS 2.218/2019, e que o prazo ainda estava aberto para solicitação de readequação física, não havia comprovação de que essa solicitação tinha sido feita, apesar de constar um pedido de readequação de uma unidade de saúde por parte desse município (Processo 25000.112735/2019-24) , conforme relatório das atividades referentes à Readequação da Rede Física do SUS do mês de Setembro/2020, mas sem indicação de qual unidade se tratava.
1.45. Resposta da Prefeitura Municipal de Crixás do Tocantins/TO:
1.45.1. Em resposta ao Ofício de Requisição 6, de 20/5/2021 (peça 152, p. 7-9) , o então Secretário Municipal de Saúde informou, por meio do Ofício 242021-MFS, de 25/5/2021 (peça 155, p. 2-3) , o seguinte: a obra foi concluída e paga; foi feita solicitação de readequação da rede física; esse pleito foi indeferido mediante Nota Técnica 118/2019-CQIS/CGES/DESID/SE/MS; e o município 'está buscando solucionar a demanda, inclusive está com visita pré-agendada em Brasília, para tratar do assunto junto ao Ministério da Saúde e junto aos parlamentares da bancada federal do Tocantins'.
1.45.2. De acordo com a Nota Técnica 118/2019, datada de 15/10/2019 (peça 155, p. 6-8) , o indeferimento do pedido de readequação da rede física por parte do Ministério da Saúde se deu em virtude de o recurso para a referida UPA ter sido oriundo de contrato de repasse e, por conta disso, 'não atende ao pré-requisito de ter recebido recurso via Fundo a Fundo', conforme estabelecido pelo Decreto 9.380/2018 e pela Portaria GM/MS 2.218/2019.
1.45.3. O então secretário de saúde do município em apreço encaminhou para o MS o Ofício 92, de 22/10/2019 (peça 155, p. 4) , no qual apresenta justificativa contra a resposta para o indeferimento apontado na nota técnica mencionada no parágrafo anterior.
1.46. Resposta do Ministério da Saúde:
1.46.1. De acordo com a Nota Informativa 19/2021-CQIS/CGES/DESID/SE/MS, datada de 8/7/2021 (peça 140, p. 24-25) , noticiou-se que foi processada a solicitação de readequação da rede física do SUS de uma UPA Porte I (Proposta Sismob 01612821000108001) para um Centro/Unidade Básica de Saúde. 
1.46.2. Ocorre que essa solicitação foi indeferida devido a essa unidade de saúde ter sido construída com recursos repassados por meio de contrato de repasse e que, por se tratar de instrumento congênere a convênio, não estaria abrangida pelo escopo do art. 2º do Decreto 9.380/2018 e do art. 3º, inciso I, da Portaria GM/MS 2.218/2019, que delimitam o alcance da política de readequação da rede física do SUS a obras realizadas com recursos repassados pelo Fundo Nacional de Saúde na modalidade fundo a fundo.
1.46.3. Consta da Nota Informativa 18/2021-CGURG/DAHU/SAES/MS, datada de 12/7/2021 (peça 158, p. 6) , o seguinte:
A proposta citada é do contrato de repasse da Caixa Econômica Federal (CEF) . Trata-se uma das cinco propostas do contrato de repasse CEF que ainda não foram finalizadas. Inicialmente as propostas para implantação de UPA 24h ocorreram por Contrato de Repasse CEF, onde o Ministério da Saúde contrata o agente financeiro e este estabelece contratos específicos com os proponentes; realiza a gerenciamento da obra; faz as medições da execução da obra; informa o Fundo Nacional de Saúde para a liberação das parcelas do recurso; repassa o recurso ao proponente e disponibiliza no sítio da Instituição o resumo o monitoramento da implantação. A CGURG acessa o sítio da CEF para as atividades de monitoramento interno do que está ocorrendo com àquelas propostas que foram aprovadas pelo sistema de repasse CEF. A inserção das propostas aprovadas pelo sistema de contrato de repasse CEF no SISMOB ocorreu de forma manual, centralizadamente por iniciativa e solicitação da CGURG, com os dados disponíveis naquele momento, para que fosse possível o controle de todas as propostas de UPA 24h em implantação no país. O SISMOB foi desenvolvido após o evento da implantação das UPA 24h e permite apenas o monitoramento de propostas da modalidade de financiamento fundo a fundo. As informações relativas aos repasses informados pela CGURG para a proposta são as que estão registradas no sítio do agente financeiro. O proponente solicitou readequação física da proposta, mas a solicitação foi negada pelo DESID/SE/MS, pois a readequação física somente é permitida àquelas do sistema fundo a fundo. A Unidade ainda não entrou em funcionamento. O gestor de saúde do município esteve no Ministério para a negociação de uma alternativa para a utilização das instalações. O proponente alega que o município não tem condições financeiras de dar funcionamento da Unidade como UPA 24h. O assunto está sob análise junto às instâncias superiores da SAES/MS. A CGURG retifica que está aguardando definição de instâncias superiores sobre as duas UPA 24h de contrato de repasse CEF que ainda não entraram em funcionamento - Eunápolis - BA e Crixás do Tocantins - TO para definir providências. (grifos nosso) 
e) Proposta 27165190000108004 (município de Guarapari/ES) : 
1.47. Situação encontrada na instrução anterior (peça 117) : o Sismob apresentava incoerências para essa obra, pois apontava que nada foi pago, além de não constar a data de conclusão da UPA e o percentual executado, mas indicava que a unidade se encontra 'em funcionamento' desde 4/5/2011 (Cnes 2466422) .
1.48. Resposta da Prefeitura Municipal de Guarapari/ES:
1.48.1. Em resposta ao Ofício de Requisição 7, de 20/5/2021 (peça 152, p. 10-11) , a responsável pela Controladoria Geral do município encaminhou, por meio do e-mail enviado em 25/5/2021 (peça 156, p. 1) , documentos que comprovam que a UPA em epígrafe está em funcionamento. Para ratificar essa assertiva, apresentou os seguintes documentos: (a) movimentos de pagamentos para construção da obra (peça 156, p. 2-21) ; (b) ficha do Cadastro Nacional de Estabelecimentos de Saúde (Cnes) , informando que a unidade hospitalar está sempre aberta, com a relação dos profissionais que lá trabalham (peça 156, p. 22-41) ; e (c) fichas de atendimento de março a maio/2021 (peça 156, p. 42-271) .
1.49. Resposta do Ministério da Saúde:
1.49.1. Consta da Nota Informativa 18/2021-CGURG/DAHU/SAES/MS, datada de 12/7/2021 (peça 158, p. 6) , o seguinte:
Esta proposta é do convênio Caixa Econômica Federal (CEF) . Inicialmente as propostas para implantação de UPA 24h ocorreram por Contrato de Repasse CEF, onde o Ministério da Saúde contrata o agente financeiro e este estabelece contratos específicos com os proponentes; realiza a gerenciamento da obra; faz as medições da execução da obra; informa o Fundo Nacional de Saúde para a liberação das parcelas do recurso; repassa o recurso ao proponente e disponibiliza no sítio da instituição o resumo o monitoramento da implantação. A CGURG acessa o sítio da CEF para as atividades de monitoramento interno do que está ocorrendo com àquelas propostas que foram aprovadas pelo sistema de repasse CEF. A inserção das propostas aprovadas pelo sistema de contrato de repasse CEF no SISMOB ocorreu de forma manual, centralizadamente por iniciativa e solicitação da CGURG, com os dados disponíveis naquele momento, para que fosse possível o controle de todas as propostas de UPA 24h em implantação no país. O SISMOB foi desenvolvido após o evento da implantação das UPA 24h e permite apenas o monitoramento de propostas da modalidade de financiamento fundo a fundo. A Unidade já foi concluída e já entrou em funcionamento e apresenta produção no SIA/SUS. Está cadastrada no CNES sob n. 2466422. Já recebe incentivo de custeio do Ministério da Saúde, conforme Portaria GM/MS n. 656, de 5 de abril de 2011. (grifos nosso) 
f) Proposta 13646005000108002 (UPA Santa Terezinha - município de Alagoinhas/BA) : 
1.50. Situação encontrada na instrução anterior (peça 117) : o Sismob apresentava incoerências para essa obra, pois apontava que a UPA estava com percentual executado de 36%, enquanto o Ministério da Saúde asseverava que a unidade  estava com 100% de execução; e embora esse ministério tivesse mencionado que o prazo máximo para entrada em funcionamento seria 30/6/2020, nos termos da Portaria GM/MS 2.218/2019, não havia comprovação de que essa solicitação tenha sido feita, apesar de constar um processo de readequação de uma unidade de saúde por parte desse município no 'Relatório mensal das atividades relativas à Readequação da Rede Física do SUS', referente ao mês de setembro/2020 (Processo 25000.211576/2019-40) .
1.51. Resposta da Prefeitura Municipal de Alagoinhas/BA:
1.51.1. Em resposta ao Ofício de Requisição 8, de 20/5/2021 (peça 152, p. 12-13) , o Prefeito Municipal informou, por meio do Ofício/GAPRE 63, de 25/5/2021 (peça 157, p. 2-3) , que a obra está 100% concluída, conforme Relatório de Acompanhamento de Operações da Caixa Econômica Federal (Ofício 6516/2019/GIGOV/FS e anexos) , bem como no Portal da Transparência da Controladoria Geral da União (CGU) . Aduz também que a referida UPA está em pleno e regular funcionamento, desde o dia 29/4/2020, consoante declaração emitida pela Secretária Municipal de Saúde à época (peça 157, p. 17) .
1.51.2. Menciona também que as informações do Sismob para essa proposta foram devidamente atualizadas, segundo relatório em anexo (peça 157, p. 18-33) . O atestado de conclusão da obra, datado de 29/4/2020, foi anexado aos autos à peça 157, p. 36.
1.52. Resposta do Ministério da Saúde:
1.52.1. De acordo com a Nota Informativa 19/2021-CQIS/CGES/DESID/SE/MS, datada de 8/7/2021 (peça 140, p. 26) , foi noticiado que essa unidade foi 'construída a partir de convênio firmado com a Caixa' e que foi 'inaugurada em 29 de abril de 2020', conforme publicação feita no sítio eletrônico da Prefeitura Municipal de Alagoinhas/BA.
1.52.2. Consta da Nota Informativa 18/2021-CGURG/DAHU/SAES/MS, datada de 12/7/2021 (peça 158, p. 6-7) , o seguinte:
Esta proposta é do contrato de repasse Caixa Econômica Federal (CEF) . Inicialmente as propostas para implantação de UPA 24h ocorreram por Contrato de Repasse CEF, onde o Ministério da Saúde contrata o agente financeiro e este estabelece contratos específicos com os proponentes; realiza a gerenciamento da obra; faz as medições da execução da obra; informa o Fundo Nacional de Saúde para a liberação das parcelas do recurso; repassa o recurso ao proponente e disponibiliza no sítio da Instituição o resumo o monitoramento da implantação. A CGURG acessa o sítio da CEF para as atividades de monitoramento interno do que está ocorrendo com àquelas propostas que foram aprovadas pelo sistema de repasse CEF. A inserção das propostas aprovadas pelo sistema de contrato de repasse CEF no SISMOB ocorreu de forma manual, centralizadamente por iniciativa e solicitação da CGURG, com os dados disponíveis naquele momento, para que fosse possível o controle de todas as propostas de UPA 24h em implantação no país. O SISMOB foi desenvolvido após o evento da implantação das UPA 24h e permite apenas o monitoramento de propostas da modalidade de financiamento fundo a fundo. A Unidade já foi finalizada e já entrou em funcionamento. Está cadastrada no CNES sob n. 0133965. (grifos nosso) 
1.53. Nossa análise para as propostas financiadas por meio de contrato de repasse/convênio com a CEF:
1.53.1. Em relação às divergências encontradas no Sismob para as propostas a seguir elencadas, restou esclarecido que essa situação ocorre por se tratar de obras oriundas de contratos de repasse, haja vista que esse sistema monitora apenas as propostas de financiamento fundo a fundo.
1.53.2. Especificamente com relação à Proposta 23066640000108004 (município de Santana/AP) , de acordo com a pesquisa feita no Sismob no dia 2/6/2022, as inconsistências não foram saneadas, permanecendo a obra 'em ação preparatória' e com valor pago igual a R$ 0,00 (peça 189, p. 1-3) .
1.53.2.1. Referente à informação prestada pelo município de Santana/AP de que houve instauração de tomada de contas especial para a proposta em questão (Contrato de Repasse 0282.262-11; peça 153, p. 1) , tem-se que essa TCE foi autuada nesta Corte de Contas em 1º/9/2019 (TC Processo 029.186/2019-6) e, por meio do Acórdão 17965/2021-TCU-Plenário (relatoria do Ministro Walton Alencar Rodrigues) , as contas dos responsáveis foram julgadas irregulares e eles foram condenados à devolução dos recursos em razão da inexecução parcial do objeto pactuado e ao pagamento da multa do art. 57 da Lei 8.443/1992. Com relação a esse ponto, entende-se que a situação se encontra saneada.
1.53.3. No tocante à Proposta 01740422000108001 (município de Planaltina/GO) , embora a situação da obra tenha sido saneada com a entrada em funcionamento da unidade de saúde, conforme informação extraída do Cnes de que a unidade de saúde está sempre aberta (peça 190, p. 1-7; Cnes 0112666) , nenhuma atualização no Sismob foi feita, permanecendo a informação de que nada foi pago, além de não constar a data de conclusão da obra, o percentual executado e o valor total da proposta, conforme nova pesquisa feita nesse sistema no dia 2/6/2022 (peça 189, p. 4-7) .
1.53.4. Referente à Proposta 16233439000108001 (município de Eunápolis/BA) , tem-se que as informações prestadas por esse município e pelo MS são conflitantes, pois o primeiro informa que solicitou readequação da Rede Física do SUS e o segundo nega que tal solicitação foi feita. O município, inclusive, afirmou que a obra foi readequada (peça 154, p. 1) . Outra inconsistência foi verificada na resposta dada pelo município, pois asseverou que a obra estava finalizada (peça 154, p. 1) e anexou, de forma contraditória, o 'Memorial Descritivo de Condição de Estrutura Física', onde consta que a obra se encontrava 'aproximadamente 80% concluída' (peça 154, p. 24) .
1.53.4.1. A informação prestada pelo MS de que não há qualquer solicitação de readequação apresentada pelo município de Eunápolis/BA pode ser confirmada a partir do relatório das atividades relativas à Readequação da Rede Física do SUS do mês de abril/2022 (peça 187) , que condensa todas as solicitações feitas desde o início desse processo e o município em apreço não consta dessa relação.
1.53.4.2. Observa-se que o Ministério da Saúde informou que sua Coordenação-Geral de Urgência (CGURG) está aguardando providências de instâncias superiores com relação à situação das UPAs financiadas por meio de contrato de repasse e que não entraram em funcionamento, como é o caso da Proposta 16233439000108001 (peça 158, p. 5-6) .
1.53.4.3. Conforme pesquisa feita no Sismob no dia 2/6/2022, as inconsistências não foram saneadas, permanecendo a informação de que nada foi pago, além de não constar a data de conclusão da obra e o percentual executado, mas indica que a obra havia sido concluída (peça 189, p. 8-11) .
1.53.5. Quanto à Proposta 01612821000108001 (município de Crixás do Tocantins/TO) , o MS informou que a CGURG está aguardando providências de instâncias superiores com relação à situação desse UPA, que foi financiada mediante contrato de repasse e que não entrou em funcionamento (peça 158, p. 5-6) .
1.53.5.1. Concernente às informações do Sismob, constata-se que, a partir de pesquisa feita no dia 2/6/2022, as inconsistências não foram saneadas, permanecendo a informação de que nada foi pago, mas indica que a UPA havia sido concluída (peça 189, p. 12-15) .
1.53.6. Em relação à Proposta 27165190000108004 (município de Guarapari/ES) , o MS informou que a obra foi concluída e que já entrou em funcionamento. Essa informação pode ser confirmada a partir da pesquisa feita no Cnes no dia 2/6/2022, demonstrando que a unidades está 'sempre aberta' (peça 190, p. 8-14; Cnes 2466422) . Dessa forma, entende-se que a situação da obra em apreço encontra-se devidamente saneada.
1.53.6.1. A despeito da obra encontrar-se em funcionamento, verificou-se que as informações constantes do Sismob não foram atualizadas, segundo pesquisa feita no dia 2/6/2022 (peça 189, p. 16-18) , pois ainda indica que nada foi pago, sem constar a data de conclusão da UPA e o percentual executado, embora informe que a unidade se encontra 'em funcionamento'.
1.53.7. Referente à Proposta 13646005000108002 (UPA Santa Terezinha - município de Alagoinhas/BA) , tem-se que, de acordo com o relatório do Sismob apresentado pelo Prefeito de Alagoinhas/BA, em atendimento à requisição deste Tribunal, pode-se confirmar que as informações referentes à execução da obra foram atualizadas nesse sistema, conforme pode ser visto à peça 189, p. 19-50, por exemplo, na qual consta que a obra foi concluída em 29/4/2020. As fotos contidas nesse relatório confirmam que a unidade de saúde está concluída. Essa informação também pode ser corroborada por meio do extrato de 'Acompanhamento de Operações' da Caixa Econômica Federal, pois conta com um percentual de execução da obra/serviço de 100% e situação de obra/serviço concluída (peça 157, p. 16) .
1.53.7.1. O Ministério da Saúde aduz, inclusive, que a UPA Santa Terezinha encontra-se em perfeito funcionamento. Essa informação pode ser confirmada a partir de pesquisa realizada no dia 2/6/2022 no Cnes (peça 190, p. 15-20; Cnes 0133965) . Em vista do exposto, tem-se que, com relação a esse ponto, a irregularidade encontra-se saneada. Além disso, pode-se confirmar que as informações referentes à execução da obra no Sismob foram atualizadas.
1.53.8. Importante observar que as incoerências apontadas no Sismob não foram solucionadas para as Propostas 23066640000108004, 01740422000108001, 16233439000108001, 01612821000108001 e 27165190000108004 e a justificativa dada pelo MS foi que o Sismob foi desenvolvido para cadastro e análise de propostas e monitoramento de execução de obras financiadas por meio de transferência fundo a fundo, e essas propostas foram financiadas mediante contrato de repasse firmado com a CEF.
1.53.9. Em vista do exposto, vez que as obras oriundas de contratos de repasse também estão no Sismob, entende-se que a não atualização das informações referentes às unidades cujos recursos não foram transferidos fundo a fundo, atenta contra os princípios da transparência e da publicidade, impedindo a obtenção de informações seguras sobre a real situação dessas propostas.
1.53.10. No que se refere ao não funcionamento das UPAs que estão concluídas e que foram construídas com recursos provenientes de contratos de repasse/convênio com a CEF, a análise será feita nos parágrafos 5.2 ao 5.2.3.11 desta instrução. 
1.54. Proposta de encaminhamento:
1.54.1. Dessa forma, propôs-se dar ciência ao Ministério da Saúde de que a não atualização das informações constantes do Sismob para as propostas referentes às unidades de saúde que foram financiadas com recursos oriundos de contratos de repasse, convênios ou instrumentos congêneres, afronta os princípios da transparência e da publicidade, pois impede a obtenção de informações seguras sobre a real situação desses ajustes.
1.54.2. Comentários do gestor:
1.54.2.1. Conforme já mencionado no parágrafo 2.29 anterior, foi dada oportunidade ao gestor de se pronunciar acerca das propostas de determinação contidas na alínea 'b.9' do encaminhamento constante da instrução de peça 174, p. 38, nos termos do art. 14 da Resolução-TCU 315/2020.
1.54.2.2. Embora a proposta de ciência inserta no parágrafo 3.25.1 não tenha sido objeto dos comentários do gestor, o então Coordenador-Geral de Urgência do MS, por meio do despacho de 21/9/2021 (peça 179, p. 8-9) , se pronunciou da seguinte forma:
A CGURG esclarece que o Sistema de Monitoramento de Obras - SISMOB é apenas para transferências Fundo a Fundo, e atualmente a competência de gestão do SISMOB é do Fundo Nacional de Saúde (FNS) .
As UPA 24h financiadas com contratos da Caixa Econômica Federal (CEF) foram inseridas manualmente no sistema por solicitação da antiga CGUE, para visualização em um único lugar, porém elas foram inseridas sem fazer diferenciação com as UPA 24h de recurso fundo a fundo.
As informações sobre UPA 24h de Contrato com a Caixa Econômica Federal já são disponibilizadas pela própria CEF, publicamente consultáveis no site próprio da instituição: https://www.caixa.gov.br/poder-publico/Paginas/default.aspx - Acompanhamento de Recursos para obras.
Ainda, o Ministério da Economia vem realizando esforços para publicar informações sobre execuções de obras de todo o Governo Federal, com os Painéis Gerenciais da Plataforma +Brasil. Conforme informações no site (https://www.gov.br/economia/pt-br/assuntos/plataforma-maisbrasil/ferramentas-de-gestao-e-transparencia-1/paineis-gerenciais/ paineisgerenciais-brasil) atualmente já estão disponíveis 4 painéis:
- Painel de Transferências Abertas +Brasil: Consulte informações detalhadas sobre as Transferências da União realizadas pelo Sistema de Gestão de Convênios e Contratos de Repasse do Governo Federal - SICONV, como o valor contratado, liberado, saldo e situação das parcerias.
- Painel de Obras +Brasil: Acesse informações sobre obras cadastradas na Plataforma +Brasil e nos extintos Programas de Aceleração do Crescimento (PAC) e do Avançar do Governo Federal, como os valores dos investimentos, e acompanhe a execução física e financeira das obras.
- Painel de Indicadores +Brasil: Acesse ao Índice de Desempenho da Gestão das Transferências Voluntárias da União - IDTRV que consiste em um indicador de acompanhamento contínuo que objetiva avaliar o desempenho de Estados e Municípios quanto à qualidade das suas propostas e no processo de gestão dos instrumentos firmados com a União.
- Painel Parlamentar +Brasil: Acesse informações sobre as emendas parlamentares e acompanhe todos os demais detalhes dos projetos no seu Estado ou Município.
Assim, a CGURG sugere revisão da recomendação, para que as informações de UPA 24h que não foram financiadas com recursos transferidos fundo a fundo sejam retiradas do SISMOB e tenham informações disponibilizadas nos canais específicos do governo federal para esses instrumentos de repasse, evitando erros de informação de que seriam UPA 24h com recursos fundo a fundo e com informações desatualizadas que não são do escopo da CGURG para atualização e detalhamento.
1.54.3. Análise acerca dos comentários do gestor:
1.54.3.1. Embora as informações sobre as UPAs financiadas por meio de contrato de repasse com a CEF estejam disponibilizadas no sítio eletrônico dessa instituição, as informações lá obtidas são restritas a execução da obra e algumas poucas informações acerca da prestação de contas. 
1.54.3.2. Ocorre que os dados atualmente disponibilizados pelo Sismob foram fruto de diversas melhorias realizadas pelo Ministério da Saúde ao longo dos últimos anos e contaram com a participação ativa deste Tribunal que, por meio de diversos acórdãos, propôs alterações importantes e que foram, em sua maior parte, efetivadas por esse ministério, fazendo com que esse sistema pudesse fornecer as informações necessárias para uma melhor fiscalização dos gastos públicos.
1.54.3.3. Não obstante o Sismob ter sido desenvolvido para ser um sistema informatizado para cadastro e análise de propostas e monitoramento de execução de obras financiadas por meio de transferência fundo a fundo, faz-se necessário que o Ministério da Saúde tenha conhecimento da dificuldade que essa restrição acarreta ao monitoramento integral das UPAs, em parte porque as informações daquelas unidades que foram migradas do sistema da CEF para o Sismob não estão atualizadas e também por conta da diferença na quantidade/qualidade de informações entre esses sistemas, conforme mencionado no parágrafo anterior.
1.54.3.4. Merece ser ressaltado que não assiste razão ao atual Coordenador-Geral de Urgência do MS, signatário do despacho de 21/9/2020 (peça 179, p. 9) , quando assevera que um dos motivos para a não inclusão no Sismob das obras de UPAs financiadas por meio de convênios, contratos de repasse ou instrumentos congêneres, seria o erro de informação caso tal obra fosse considerada como tendo sido financiada com recursos fundo a fundo, pois para solucionar esse problema bastaria que fosse criado um campo no Sismob para ser alimentado com a forma de financiamento.
1.54.3.5. Dessa foram, entende-se que a proposta de ciência contida no parágrafo 3.25.1 deve ser mantida a fim de que o Ministério da Saúde analise essa possibilidade, que visa facilitar o monitoramento de todas as obras das unidades de saúde dentro de um mesmo sistema, sejam elas financiadas via recursos transferidos fundo a fundo, convênios, contratos de repasse ou instrumentos congêneres.
g) Proposta 13646005000112012 (UPA Barreiro - município de Alagoinhas/BA) : 
1.55. Situação encontrada na instrução anterior (peça 117) : embora constasse do 'Relatório mensal das atividades relativas à Readequação da Rede Física do SUS', referente ao mês de setembro/2020, que uma obra desse município havia solicitado readequação (Processo 25000.211576/2019-40) , não se sabia se ela se referia à UPA Barreiro.
1.56. Resposta da Prefeitura Municipal de Alagoinhas/BA:
1.56.1. Em resposta ao Ofício de Requisição 8, de 20/5/2021 (peça 152, p. 12-13) , o Prefeito Municipal informou, por meio do Ofício/GAPRE 63, de 25/5/2021 (peça 157, p. 2-3) , o seguinte:
No que tange à divergência mencionada na alínea 'a', correspondente à Unidade de Pronto Atendimento, situada no Bairro Barreiro (UPA BARREIRO) , importante trazer à baila que o Processo n. 25000.211576/2019-40 refere-se a proposta n. 13.464.0050001/12-012, nos termos dos Ofícios FMSA/GS n. 618/2019 e FMSA/GS n. 376/2020, oriundos da Secretaria Municipal de Saúde, bem como nos relatórios dos sistemas Sismob e SEI, consoante asseverado pelo Diretor de Convênios.
Ademais, registra-se, ainda, que o Processo tombado sob o n. 25000.211576/2019-40, refere-se tão somente a Proposta n. 13.646.0050001/12-012 (UPA BARREIRO) .
1.56.2. Em 12/12/2019, a Secretária Municipal de Saúde de Alagoinhas/BA à época encaminhou para o Departamento de Economia da Saúde, Investimentos e Desenvolvimento da Secretaria Executiva do MS o Ofício FMSA/GS 618/2019 (peça 157, p. 6) , por meio do qual solicitou a readequação da UPA 24h de Alagoinhas, Porte I, proposta 13.646.0050001/12-012, para Unidade de Saúde da Família (USF) .
1.56.3. Posteriormente, foi emitido o Ofício FMSA/GS 376, de 17/9/2020 (peça 157, p. 5) e endereçado à Comissão de Readequação da Rede Física (CRRF-SUS) , referente ao Processo 25000.211576/2019-40 e à Proposta 13.646.0050001/12-012, conforme mencionado no excerto anterior. Nesse ofício foi novamente solicitado ao MS a readequação da referida UPA e encaminhado os documentos necessários.
1.56.4. De acordo com o relatório do Sismob acostado aos autos pelo município de Alagoinhas/BA (impresso em 24/5/2021) , a situação da obra permanece 'em readequação', com data de recebimento da solicitação de 24/12/2019 (peça 157, p. 7-9) .
1.57. Resposta do Ministério da Saúde:
1.57.1. Conforme Nota Informativa 19/2021-CQIS/CGES/DESID/SE/MS, datada de 8/7/2021 (peça 140, p. 25-26) , foi noticiado que está sendo processada a solicitação de readequação de uma UPA Porte I (Proposta Sismob 13646005000112012) para um Hospital Especializado, subtipo oncologia. Essa unidade de saúde foi construída com repasse fundo a fundo na 2ª fase do Programa de Aceleração do Crescimento (PAC2) .
1.57.2. De acordo com a Nota Informativa 18/2021-CGURG/DAHU/SAES/MS, datada de 12/7/2021 (peça 158, p. 6) , essa proposta está registrada no Sismob como UPA 24h Barreiro.
1.58. Nossa análise:
1.58.1. Com a confirmação, por parte do Ministério da Saúde, de que a UPA do município de Alagoinhas/BA que teve solicitação de readequação da rede física do SUS, tratou-se da UPA Barreiro, entende-se que a situação se encontra parcialmente saneada, pois esse processo de readequação já está em trâmite naquele ministério, conforme consta do 'Relatório mensal das atividades relativas à Readequação da Rede Física do SUS', referente ao mês de abril/2022, onde o processo 25000.211576/2019-40 encontra-se na situação 'para reanálise' (peça 187, p. 13) . Por esse motivo, deve-se propor dar ciência à Secretaria de Atenção Especializada em Saúde do Ministério da Saúde acerca da irregularidade referente à não entrada em funcionamento dessa UPA que já se encontra concluída. 
II - Da análise de cumprimento das determinações e implementações das recomendações:
Na instrução precedente (peça 117) , após o exame dos documentos e das informações trazidas aos autos com a diligência efetuada mediante o Ofício 985/2019-TCU/SecexSaúde (peça 73) , foram feitos esclarecimentos a respeito de algumas decisões deste Tribunal que ampliaram o objeto do presente processo de acompanhamento.
1.59. Uma dessas decisões foi a determinação contida no subitem 1.6.3 do Acórdão 2479/2019-TCU-Plenário (relatoria do Ministro Benjamin Zymler) para apensamento do TC Processo 014.145/2015-4 (de responsabilidade da SeinfraUrbana) a este, a fim de que a SecexSaúde analisasse o cumprimento das determinações ao Ministério da Saúde inclusas nos subitens 9.1.3 a 9.1.20, bem como das recomendações dos subitens 9.2.1 a 9.2.12, endereçadas àquele órgão, todos do Acórdão 1426/2015-TCU-Plenário (relatoria do Ministro Benjamin Zymler) , conforme consta do excerto a seguir, extraído do relatório que fundamentou a deliberação, verbis:
Assim, pelo exposto, por racionalidade administrativa e economia processual, considerando a existência do TC Processo 004.876/2018-0, de relatoria do Ministro Augusto Nardes, que trata do mesmo objeto deste monitoramento e se encontra em estágio avançado de instrução, propõe-se que a matéria objeto do monitoramento dos Acórdão 1426/2015-TCU-Plenário e 2.658/2017-TCU-Plenário seja tratada essencialmente pela SecexSaúde, por meio do apensamento deste processo ao acompanhamento autuado por aquela unidade técnica, à exceção dos subitens 9.1.1 e 9.1.2 do Acórdão 1426/2015-TCU-Plenário, que permaneceriam sob responsabilidade da SeinfraUrbana. 
 Ressalta-se que esta proposta foi formulada em comum acordo com os dirigentes da SecexSaúde. 
 (...) 
 Pelo exposto, também por racionalidade administrativa, organização e economia processual, propõe-se que o cumprimento da determinação dos subitens 9.1.1 e 9.1.2 do Acórdão 1426/2015-TCU-Plenário sejam verificados conjuntamente com o cumprimento da determinação do subitem 9.1.1 do Acórdão 1101/2014-TCU-Plenário, no âmbito do processo TC Processo 011.497/2014-9. (grifos nosso) 
1.60. Naquela peça instrutória (peça 117) , observou-se que, com a prolação do Acórdão 2479/2019-TCU-Plenário, o objeto deste acompanhamento foi significativamente alterado, pois este processo foi autuado inicialmente tendo como objeto apenas as medidas necessárias à resolução urgente dos problemas nele identificados e relativos à construção de UPAs, consoante plano de ação do MS.
1.61. Salientou-se que, como o objeto desse acompanhamento passou a abordar problemas de naturezas diversas alusivas à construção de UPAs e UBSs, conforme mencionado nos parágrafos anteriores, coube realizar uma pesquisa acerca da existência de outros acórdãos que pudessem conter determinações e recomendações expedidas por este Tribunal, relativas ao mesmo objeto deste acompanhamento, e cujos processos de monitoramento ainda não tivessem sido autuados pela SecexSaúde, a fim de que, após superada aquela fase, eles fossem aqui apensados e analisados de forma conjunta, a fim de minimizar o risco de análises e decisões conflitantes.
1.62. Verificou-se que um desses processos era o TC Processo 039.270/2019-0 (originado do TC Processo 011.581/2013-1) , que trata de monitoramento dos subitens 9.1.2, 9.1.3, 9.1.4, 9.1.6, 9.1.7 e 9.2 do Acórdão 1101/2014-TCU-Plenário (relatoria do Ministro Benjamin Zymler; peça 7 do TC Processo 039.270/2019-0, apenso) , conforme subitem 9.8 desse acórdão. 
1.63. Frisou-se que o subitem 9.1.5 do Acórdão 1101/2014-TCU-Plenário foi tornado insubsistente por meio do comando contido no subitem 9.1 do Acórdão 2647/2017-TCU-Plenário (relatoria do Ministro Augusto Nardes; peça 21 do TC Processo 039.270/2019-0 em apenso) .
1.64. O Acórdão 1101/2014-TCU-Plenário foi prolatado nos autos de relatório de auditoria, no âmbito de uma Fiscalização de Orientação Centralizada (FOC) , cujo tema foi a qualidade das obras concluídas de UPAs, com recursos oriundos do MS, nas cinco regiões do país.
1.65. Na instrução que propôs o apensamento do TC Processo 039.270/2019-0 ao presente processo, foi elaborada uma tabela a fim de exemplificar melhor a correlação entre os Acórdão 1101/2014-TCU-Plenário e o 1.426/2015-TCU-Plenário (ambos de relatoria do Ministro Benjamin Zymler; peça 30, p. 2-3, do TC Processo 039.270/2019-0 - apenso) .
1.66. Após o aval do Diretor Técnico no pronunciamento de peça 31 do TC Processo 039.270/2019-0 (em apenso) , agindo sob delegação de competência concedida pelo Secretário da SecexSaúde, o processo seguiu para o descortínio do Ministro Relator Benjamin Zymler que, mediante despacho que se encontra à peça 32 do TC Processo 039.270/2019-0 em apenso, autorizou o seu apensamento aos presentes autos.
1.67. Ainda com relação ao Acórdão 1101/2014-TCU-Plenário (relatoria do Ministro Benjamin Zymler) , na instrução precedente, ressaltou-se que o Ministério da Saúde não havia apresentado as medidas adotadas para o cumprimento das determinações constantes desse acórdão, tampouco encaminhou o plano de ação contendo o cronograma das ações a serem implementadas, nos exatos termos do subitem 9.1.6 desse decisum. Registrou-se que isso podia ser confirmado a partir de informação prestada pela Chefe da Assessoria Especial de Controle Interno do MS no despacho datado de 25/5/2018 (peça 110, p. 22-23) , nos seguintes termos:
3. Ressalte-se que continuam pendentes de informações as determinações contidas nos itens 9.1.1, 9.1.2, 9.1.3, 9.1.4, 9.1.6, 9.1.7; recomendação item 9.3 e a notificação item 9.5 e subitens, do Acórdão 1101/2014-TCU-Plenário. (grifos nosso) 
1.68. O segundo processo localizado foi o TC Processo 039.348/2019-9 (originado do TC Processo 013.247/2012-3) , referente ao monitoramento das recomendações dos subitens 9.1 e 9.2 do Acórdão 2292/2014-TCU-Plenário (relatoria do Ministro Walton Alencar Rodrigues; peça 15 do TC Processo 039.348/2019-9 em apenso) , conforme subitem 9.4 desse acórdão. 
1.69. Frisou-se que o subitem 9.3 do Acórdão 2292/2014-TCU-Plenário foi tornado sem efeito por meio do comando contido no subitem 9.1 do Acórdão 2049/2016-TCU-Plenário (relatoria do Ministro Augusto Nardes; peça 18 do TC Processo 039.348/2019-9 em apenso) .
1.70. Informou-se que o acórdão acima mencionado foi proferido nos autos da auditoria operacional realizada na então Secretaria de Atenção à Saúde (SAS/MS) , com o objetivo de avaliar os resultados da ação orçamentária Implantação, Construção e Ampliação de UPAs, notadamente no que se refere à economicidade, eficiência, eficácia, efetividade e equidade dos atendimentos e à adequação das estruturas físicas dessas unidades.
1.71. Esclareceu-se que, posteriormente, o Plenário deste Tribunal determinou ao MS que elaborasse plano de ação com vistas à resolução urgente dos problemas identificados nos autos do TC Processo 034.411/2013-5 e relativos à construção de UPAs; e à SecexSaúde que autuasse processo apartado para acompanhamento e fiscalização do plano de ação entregue pelo MS; conforme subitens 9.2 e 9.3, respectivamente, do Acórdão 2658/2017-TCU-Plenário (relatoria do Ministro Augusto Nardes; data da sessão: 29/11/2017; peça 2) . Este acompanhamento é fruto do atendimento à determinação constante do subitem 9.3 desse acórdão. 
1.72. Mencionou-se que, conforme instrução de peça 24 do TC Processo 039.348/2019-9 em apenso, havia no Relatório que acompanha o Acórdão 1426/2015-TCU-Plenário (peça 14) diversas referências ao Acórdão 2292/2014-TCU-Plenário (TC Processo 013.247/2012-3; relatoria do Ministro Walton Alencar Rodrigues; peça 23 do TC Processo 039.348/2019-9 em apenso) , demonstrando que os temas tratados nesses dois processos guardam estreita correlação.
1.73. Por despacho do Ministro Relator Walton Alencar Rodrigues, autorizou-se o apensamento do TC Processo 039.348/2019-9 a este.
1.74. Após o apensamento dos TCs Processo 014.145/2015-4, Processo 039.270/2019-0 e Processo 039.348/2019-9 ao TC Processo 004.876/2018-0, prosseguiu-se com a análise das determinações e recomendações dos Acórdão 1426/2015-TCU-Plenário e 1.101/2014-TCU-Plenário (ambos de relatoria do Ministro Benjamin Zymler) e do Acórdão 2292/2014-TCU-Plenário (relatoria do Ministro Walton Alencar Rodrigues) .
1.75. Assim, na instrução precedente (peça 117) , após todos esses apontamentos, em virtude da quantidade de comandos para serem analisados, provenientes dos três acórdãos mencionados no parágrafo anterior, e tendo como objetivo facilitar o entendimento, as deliberações incluídas no presente acompanhamento foram subdivididas em seis temas, conforme demonstrado na tabela a seguir:
Tabela 1 - Deliberações pendentes de monitoramento
	TEMA
	DESCRIÇÃO
	COMANDOS

	1
	Problemas na retomada das obras paralisadas e correlatos (vigilância etc.) .
	Subitens 9.1.3, 9.1.4, 9.1.5, 9.1.6, 9.1.7, 9.1.8, 9.1.9, 9.1.10, 9.1.18, 9.2.10 e 9.2.11 do Acórdão 1426/2015-TCU-Plenário;
Subitem 9.1.7 do Acórdão 1101/2014-TCU-Plenário; e
Subitens 9.2.4 e 9.2.5 do Acórdão 2292/2014-TCU-Plenário.

	2
	Problemas na execução/supervisão das obras.
	Subitens 9.1.11, 9.1.12, 9.1.13, 9.1.14 e 9.1.17 do Acórdão 1426/2015-TCU-Plenário; e
Subitens 9.1.3 e 9.1.4 do Acórdão 1101/2014-TCU-Plenário.

	3
	Problemas oriundos do Ministério da Saúde (antes da entrada em funcionamento das UPA/UBS) .
	Subitens 9.1.15, 9.2.1, 9.2.2, 9.2.3, 9.2.4 e 9.2.5 do Acórdão 1426/2015-TCU-Plenário.

	4
	Problemas oriundos do Ministério da Saúde (após a entrada em funcionamento das UPA/UBS) .
	Subitens 9.1.1, 9.1.2, 9.2.1, 9.2.2, 9.2.3, 9.2.6 e 9.2.7 do Acórdão 2292/2014-TCU-Plenário.

	5
	Problemas relacionados à vigilância sanitária.
	Subitens 9.1.16, 9.2.6, 9.2.7, 9.2.8, 9.2.9 e 9.2.12 do Acórdão 1426/2015-TCU-Plenário; e
Subitens 9.1.2 e 9.2 do Acórdão 1101/2014-TCU-Plenário.

	6
	Problemas relacionados ao Sismob
	Subitem 9.1.19 do Acórdão 1426/2015-TCU-Plenário.

Fonte: elaboração própria.
1.76. Na ocasião, foi então realizada a análise das referidas deliberações. E, vez que algumas foram consideradas não cumpridas/não implementadas ou cumpridas/implementadas parcialmente, não tendo sido as irregularidades que as ensejaram saneadas, propôs-se a presente inspeção.
1.77. Naquela instrução, esclareceu-se que a permissão para esse monitoramento dentro do processo de acompanhamento encontrava respaldo no item 26 do Anexo Único da Portaria-Segecex 27, de 9/12/2016.
1.78. Foi ainda feita a proposta de diligenciar a Agência Nacional de Vigilância Sanitária (Anvisa) objetivando obter informações acerca do cumprimento do subitem 9.2 do Acórdão 1101/2014-TCU-Plenário.
1.79. Destarte, nesta fiscalização, por meio de ofício de requisição (peça 131) , foram solicitadas informações ao Ministério da Saúde sobre as medidas adotadas visando o cumprimento de algumas deliberações incluídas para monitoramento neste processo.
1.80. Com base nas respostas apresentadas pelo MS e pela Anvisa e à luz da Resolução-TCU 315/2020, foi feito um novo exame da situação dessas deliberações. Os resultados dessa análise estão consubstanciados no Apêndice 1 a esta instrução e resumidos na tabela a seguir:
Tabela 2: Resultado da análise do cumprimento/implementação das deliberações
	Acórdão 1426/2015-TCU-Plenário 

	SUBITEM
	RESULTADO DA ANÁLISE

	9.1.3, 9.1.8, 9.1.9, 9.1.11, 9.1.13, 9.1.14, 9.1.16, 9.1.17, 9.1.19.1, 9.1.19.2, 9.1.19.3, 9.1.19.4, 9.1.19.5 e 9.1.19.6
	Determinações cumpridas

	9.1.7 e 9.1.18
	Determinações não mais aplicáveis (perda do objeto) 

	9.1.4, 9.1.5, 9.1.10, 9.1.12 e 9.1.15
	Determinações parcialmente cumpridas

	 9.1.6
	Determinação não cumprida

	9.2.1, 9.2.7 e 9.2.9
	Recomendações implementadas

	9.2.5, 9.2.10 e 9.2.11
	Recomendações não mais aplicáveis (perda do objeto) 

	9.2.6 e 9.2.8
	Recomendações parcialmente implementadas

	9.2.2, 9.2.3, 9.2.4 e 9.2.12
	Recomendações não implementadas

	Acórdão 1101/2014-TCU-Plenário 

	SUBITEM
	RESULTADO DA ANÁLISE

	9.1.2, 9.1.3, 9.1.4 e 9.2*
	Determinações cumpridas

	9.1.6
	Determinações não cumpridas 

	9.1.7
	Determinação não mais aplicável (perda do objeto) 

	Acórdão 2292/2014-TCU-Plenário 

	SUBITEM
	RESULTADO DA ANÁLISE

	9.1.2, 9.2.4, 9.2.5 e 9.2.6
	Recomendações implementadas

	9.2.7
	Recomendação parcialmente implementada

	9.1.1, 9.2.1, 9.2.2 e 9.2.3
	Recomendações não implementadas 

Obs.: (*) Esse é o único comando que não foi dirigido ao Ministério da Saúde e sim à Agência Nacional de Vigilância Sanitária (Anvisa) .
1.80.1. Embora tenha se verificado que algumas determinações não foram cumpridas e outras cumpridas apenas parcialmente, propõe-se dispensar o monitoramento dessas deliberações, conforme análise promovida no Apêndice 1 a esta instrução, principalmente porque algumas não atenderem integralmente aos critérios da Resolução-TCU 315/2020, nos termos seu art. 17, § 3º, alínea 'a'. 
1.80.2. Apesar da proposta de dispensa do monitoramento, na forma mencionada no parágrafo anterior, importa observar que, para o caso do subitem 9.1.4 do Acórdão 1426/2015-TCU-Plenário, foi proposta nova determinação ao Ministério da Saúde para que apresente a este Tribunal as providências adotadas a fim de solucionar a situação da UBS São Paulo (Santo Antônio de Jesus/BA; Proposta 11795.6610001/10-001) e da UBS Jota Flores (Mucajaí/RR; Proposta 09344.1400001/09-002) que tiveram as suas propostas canceladas mas não houve devolução dos recursos federais repassados a esses municípios, conforme consta do Apêndice 1.
1.81. Nessa mesma linha, propôs-se dispensar o monitoramento das recomendações não implementadas ou implementadas parcialmente, também por não estarem de acordo com a Resolução-TCU 315/2020 e por terem sido proferidas em acórdãos prolatados há mais de três anos, com fulcro no art. 17, § 3º, alínea 'b', dessa resolução.
1.82. No entanto, considerando que os acórdãos monitorados no presente processo remontam a cenários anteriores a 2015, entendeu-se que se fazia necessária a análise da atual situação das UPA e UBS, conforme item III a seguir.
III - Da avaliação da atual situação das UPAs e UBSs:
A partir da análise dos Acórdãos 1.426/2015, 1.101/2014 e 2.292/2014, todos do Plenário desta Corte de Contas e objeto de monitoramento, conforme consta da última instrução do presente processo (peça 117) , entendeu-se que, como eles remontavam a cenários anteriores a 2015, fazia-se necessário o reexame da situação das UPAs e UBSs no país a fim de que se pudesse conhecer da nova realidade e, a partir desse marco, traçar novas estratégias para a atuação deste Tribunal no sentido de solucionar os problemas encontrados. Assim, foi feita essa reanálise com base nas informações obtidas no Sismob, com a geração de diversos relatórios específicos para as unidades de saúde aqui tratadas. 
1.83. Para início da fiscalização, utilizou-se como ponto de partida a nova pesquisa feita no Sismob no dia 28/4/2021, cujos resultados passaram a compor os itens 2.3 a 2.10 do Ofício de Requisição 1/2021 (peça 131) .
1.84. Situação encontrada na instrução anterior (peça 117) : 'UPAs que se encontravam na situação de concluída, mas sem funcionamento':
1.84.1. Diante dessa constatação, solicitou-se ao Ministério da Saúde que informasse acerca das medidas adotadas para solucionar a situação das referidas UPAs.
1.84.2. Resposta do Ministério da Saúde:
1.84.2.1. Em resposta aos itens 2.3, alínea 'a', e 2.4 do Ofício de Requisição 1/2021 (peça 131, p. 3-4) , o MS encaminhou a Nota Informativa 18/2021 (peça 158, p. 13) da CGURG, aduzindo o seguinte:
Após encerrado o último prazo concedido pelo Ministério da Saúde para adesão ao processo de readequação física, a CGURG deu providências no cancelamento de todas as propostas de UPA 24h sem finalização da obra ou concluídas e sem funcionamento ou que haviam sido negadas as solicitações de readequação física até aquela data. A Portaria GM/MS n. 3173 de 23/11/2020 revogou 70 propostas de UPA 24h por descumprimento de prazo. A partir desta data, as propostas que estão recebendo parecer negado de readequação física, a CGURG está notificando para a finalização da obra e entrada em funcionamento. Foi feita notificação eletrônica enviado mensagem no SISMOB no dia 28/05/2021 para resposta sobre a finalização das obras e funcionamento das propostas em condição de irregularidade. As propostas em situações irregulares também terão revogadas as suas habilitações em investimento. E as cinco propostas do contrato de repasse CEF em situação de irregularidade por falta de conclusão da obra e entrada em funcionamento (Santana, AP; Eunápolis, BA; Vila Velha, ES; Lajes, RN e Crixás do Tocantins, TO) estão sendo discutidas em instâncias superiores no Ministério por tratar-se de contratações ocorridas por agente financeiro. (grifos nosso) 
1.84.2.2. Quando questionado acerca dos motivos para a não entrada em funcionamento de cada uma das oito UPAs que se encontram na situação de 'obra concluída', identificadas na pesquisa do Sismob realizada no dia 28/4/2021 (item 2.4 do Ofício de Requisição 1/2021, peça 131, p. 4) , a aludida unidade do Ministério da Saúde se pronunciou da seguinte forma (peça 158, p. 14) :
Estas propostas tiveram o parecer de readequação física negado. Após esgotados os prazos legais de contestação, os processos NUP/SEI normalmente são encaminhados individualmente para a CGURG e coordenação notifica o proponente para entrada em funcionamento. Caso não entre em funcionamento, são tomadas as providências de revogação da habilitação da portaria do incentivo de investimento e determinação da devolução do recurso, a exemplo da Portaria GM/MS n. 3173 de 23/11/2020 que revogou 70 propostas de UPA 24h por descumprimento de prazo após primeira análise posterior ao encerramento do prazo de readequação e rejeição de propostas pelo DESID. Desde então as análises são feitas à medida que os processos retornam do DESID/SE para a CGURG com negativa definitiva à solicitação de readequação. (grifo nosso) 
1.84.3. Nossa análise:
1.84.3.1. De acordo com a resposta dada pelo MS à peça 158, p. 13, cinco UPAs, que foram concluídas e que não entraram em funcionamento, referem-se aos casos de financiamento feito por agente financeiro, no caso, a Caixa Econômica Federal, conforme já visto nesta instrução quando da análise das UPAs de Santana/AP, Eunápolis/BA e Crixás do Tocantins/TO (alíneas 'a', 'c' e 'd', respectivamente, do parágrafo 3.3 desta instrução) .
1.84.3.2. Importante observar que essa restrição encontra respaldo no art. 2º, caput, do Decreto 9.380, de 22/5/2018, conforme segue:
Art. 2º São condições para a readequação da rede física do Sistema Único de Saúde - SUS, de que trata o inciso IX do caput do art. 3º da Lei Complementar n. 141, de 2012, oriunda de investimentos realizados pelos entes federativos com recursos repassados, até a data de publicação deste Decreto, pelo Fundo Nacional de Saúde diretamente aos fundos de saúde: (...) (grifos nosso) 
1.84.3.3. Essa proibição foi, posteriormente, normatizada pelo Ministério da Saúde no inciso I do art. 3º da Portaria GM/MS 2.218, de 21/8/2019:
Art. 3º O ente federativo interessado poderá, até 30 de junho de 2020, solicitar a readequação da rede física do SUS, por meio da apresentação dos seguintes documentos pelo gestor local do SUS:
I - solicitação firmada em que conste a identificação do tipo de estabelecimento de saúde originalmente pactuado, cuja obra tenha sido financiada com recursos repassados fundo a fundo até 23 de maio de 2018, e a identificação do (s) tipo (s) de estabelecimento (s) de saúde e respectiva (s) atividade (s) a que se destinará o imóvel com a readequação pretendida, conforme a classificação do CNES; (grifos nosso) 
1.84.3.4. Do excerto anterior, pode-se concluir que a readequação da rede física do SUS só pode ocorrer para aquelas obras que foram financiadas exclusivamente com recursos repassados aos entes federativos via fundo a fundo, o que exclui, a princípio, todas as demais formas de financiamento, como é o caso das obras oriundas de contrato de repasse. 
1.84.3.5. Oportuno informar que essa restrição já foi alvo de ação ajuizada por ente federativo que pleiteava o direito de realizar a readequação da rede física de sua unidade de saúde construída com recursos via financiamento com agente financeiro (no caso, contrato de repasse) . O pedido autoral feito nessa ação judicial foi negado com base no que estabelece o Decreto 9.380/2018 e a Portaria GM/MS 2.218/2019, conforme exemplo na ementa a seguir:
ADMINISTRATIVO. MUNICÍPIO DE LAJES/RN. CONTRATO DE REPASSE PARA CONSTRUÇÃO DE UPA. ALTERAÇÃO PARA UNIDADE DE PRONTO ATENDIMENTO. POLÍTICA DE READEQUAÇÃO DA REDE FÍSICA DO SUS. IMPOSSIBILIDADE. Decreto n. 9.380, de 2018. Portaria n. 2.218/GM/MS, de 2019. EXIGÊNCIA DE QUE OS RECURSOS TENHAM SIDO REPASSADOS FUNDO A FUNDO. FUNDAMENTAÇÃO PER RELATIONEM. REMESSA NECESSÁRIA IMPROVIDA.
1. Trata-se de remessa necessária para reapreciação de sentença que julgou improcedente o pedido exordial que objetivava, em síntese, a declaração de nulidade do ato administrativo referente à Nota Técnica 124/2019-CQIS/CGES/DESID/SE/MS, que indeferiu a readequação solicitada pelo Autor (Município de Lajes/RN) de alteração da Unidade de Pronto Atendimento - Porte I, objeto do Contrato de Repasse n. 0282820-67, para uma Policlínica.
2. O STF pacificou o entendimento de que a fundamentação referenciada ('per relationem') pode ser utilizada pelo julgador, sem que isso implique negativa de prestação jurisdicional.
3. Em sua inicial, o município autor aduziu que recebe verbas federais do Fundo Nacional de Saúde (FNS) , autarquia federal que as repassa de forma automática e regular, por meio das transferências voluntárias regulares, tendo firmado o Contrato de Repasse n. 0282820-67, em 31/12/2008, com a Caixa Econômica Federal e Ministério da Saúde, visando a construção de uma Unidade de Pronto Atendimento - Porte I.
3. A União apresentou contestação pugnando pela improcedência da pretensão autoral, porquanto não restaram atendidos integralmente os requisitos legais/normativos estabelecidos pelo Decreto n. 9.380, de 2018, bem como pela Portaria n. 2.218/GM/MS, de 2019.
4. A readequação da rede física do SUS, nos moldes de seu atual regramento estabelecido pelo Decreto n. 9.380, de 2018, e pela Portaria n. 2.218/GM/MS, de 2019, destina-se exclusivamente a recursos de investimento transferidos aos entes para a construção de estabelecimentos de saúde e aquisição de equipamentos, oriundos do Fundo Nacional de Saúde e repassados na modalidade fundo a fundo.
5. Desta forma, as obras que tenham sido financiadas através de Contratos de Repasse (como é o caso dos autos) , ou outros instrumentos congêneres, estão excluídos da abrangência da referida política, sendo esta uma opção legítima sob o ponto de vista da oportunidade e conveniência e da legalidade, insuperável, portanto, na via judicial.
6. Remessa Necessária improvida. (Processo 0800134-28.2020.4.05.8403; TRF 5ª Região/4ª Turma; Relator: Desembargador Federal Manoel de Oliveira Erhardt) (grifos nosso) 
1.84.3.6. Do exposto nos parágrafos anteriores, pode-se concluir que o disposto no art. 2º, caput, do Decreto 9.380/2018, afasta a possibilidade de readequação da rede física do SUS nos casos das obras que foram financiadas por meio de contratos de repasse, ou outros instrumentos congêneres, pois esses casos foram excluídos da referida política, o que esbarra em um sério problema para esses entes federativos que não tem como manter em funcionamento uma unidade de pronto atendimento, mas conseguiria manter uma unidade básica de saúde ou policlínica, por exemplo.
1.84.3.7. Importante observar que em pesquisa feita no Sismob no dia 3/6/2022, apenas onze UPAs encontravam-se na situação de concluídas e sem funcionar, conforme tabela a seguir:
Tabela 3: UPAs concluídas e sem funcionar
	  Número da proposta
	UF
	Município
	Objeto
	Sismob (*) 
 (Localização) 
	NUP da 
readequação (**) 
	Situação atual
 (peça 187) 

	11859710000113006
	RS
	CAPÃO DA CANOA
	Construção
	peça 191, p. 1-101
	25000.087321/2019-50
	Solicitou cancelamento (***) 

	11851575000113008
	PA
	ITUPIRANGA
	Construção
	peça 191, p. 102-158
	25000.172572/2019-39
	Diligência

	04330355000112003
	MT
	PONTES E LACERDA
	Construção
	peça 191, p. 159-175
	25007.000715/2019-41
	Aprovada DOU 15/6/2020

	01801612000109001
	GO
	PORANGATU
	Construção
	peça 191, p. 176-200
	25000.058639/2019-23
	Aguardando devolução de recurso

	75845503000110001
	PR
	CENTENÁRIO DO SUL
	Construção
	peça 191, p. 201-227
	25000.108360/2019-06
	Não elegível

	01740422000108001
	GO
	PLANALTINA
	Construção
	peça 189, p. 4-7
	-
	-

	46523148000110004
	SP
	EMBU-GUACU
	Construção
	peça 191, p. 228-280
	-
	-

	23086176000110003
	AP
	LARANJAL DO JARI
	Construção
	peça 191, p. 281-333
	-
	-

	01612821000108001
	TO
	CRIXÁS DO TOCANTINS
	Construção
	peça 189, p. 12-15
	-
	-

	16233439000108001
	BA
	EUNÁPOLIS
	Construção
	peça 189, p. 8-11
	-
	-

	07589369000108002
	CE
	CASCAVEL
	Construção
	peça 191, p. 334-360
	-
	-

Obs.:  (*) informações extraídas do Sismob em 3/6/2022;  (**)  NUP = número único de protocolo;  (***) A Portaria GM/MS 1.049, de 9/5/2022, excluiu essa obra do Anexo da Portaria GM/MS 3.173, de 23/11/2020, que havia cancelado algumas propostas de recursos financeiros de Capital destinados à execução de obras de construção de UPA 24h (peça 191, p. 16 e 80) .
1.84.3.8. Da tabela anterior, percebe-se que três das onze UPAs são as mesmas que foram analisadas no tópico 'I - Da análise das divergências nas informações prestadas em resposta ao Ofício 985/2019-TCU/SecexSaúde e aquelas extraídas do Sismob' desta instrução e referem-se às UPAs que foram financiadas com recursos da CEF, via contrato de repasse (Propostas 16233439000108001, 01612821000108001 e 01740422000108001) . Dessas três UPAs, tem-se que a de Planaltina/GO já está em funcionamento, conforme parágrafo 3.24.3 desta instrução, embora a informação no Sismob ainda se encontre desatualizada.
1.84.3.9. Da Tabela 3 anterior, verifica-se que as cinco primeiras propostas foram objeto de pedido de readequação feito pelo respectivo município, conforme relatório mensal de abril/2022, publicado pelo Departamento de Economia da Saúde, Investimento e Desenvolvimento (Desid) do Ministério da Saúde (peça 187) .
1.84.3.10. Importante observar que a problemática da vedação legal que impede a readequação da rede física do SUS para aquelas obras que não foram financiadas com recursos fundo a fundo já é de conhecimento e análise do Ministério da Saúde, como já mencionado anteriormente e também por meio de matéria jornalística publicada no dia 13/7/2021, que informa a atuação de deputado federal do estado de Tocantins no sentido de resolver o impasse da UPA do município de Crixás do Tocantins/TO (disponível em: https://araguainanoticias.com.br/noticia/tiago-dimas-sugere-decreto-presidencial-para-aproveitar-predio-de-upa-abandonada-em-crixas/27201; acesso em 22/8/2021) .
1.84.3.11. Embora o Ministério da Saúde tenha informado que está aguardando definição de instâncias superiores sobre as duas UPAs financiadas por meio de contrato de repasse firmado com a CEF que ainda não entraram em funcionamento em Eunápolis/BA (Proposta 16233439000108001) e Crixás do Tocantins/TO (Proposta 01612821000108001) para definir providências (peça 158, p. 5-6) , entende-se que se deva dar ciência à Secretaria de Atenção Especializada em Saúde desse ministério que a não entrada em funcionamento das UPAs constantes da tabela a seguir, que já se encontram concluídas, afronta o disposto no art. 3º, caput, e § 1º, da Portaria GM/MS 885/2021 e nos arts. 1148, §§ 1º e 2º, e 1148-A, § 2º, da Portaria de Consolidação GM/MS 6/2017, para aquelas unidades de saúde cujos valores foram transferidos na modalidade fundo a fundo, bem como o estabelecido no art. 79, § 1º, da Portaria Interministerial 507/2011 e no art. 57, § 3º, da Portaria Interministerial 424/2016, para aquelas cujas transferências de recursos se deu mediante contratos de repasse:
	  Número da proposta
	UF
	Município

	11859710000113006
	RS
	CAPÃO DA CANOA

	11851575000113008
	PA
	ITUPIRANGA

	04330355000112003
	MT
	PONTES E LACERDA

	01801612000109001
	GO
	PORANGATU

	75845503000110001
	PR
	CENTENÁRIO DO SUL

	46523148000110004
	SP
	EMBU-GUACU

	23086176000110003
	AP
	LARANJAL DO JARI

	01612821000108001
	TO
	CRIXÁS DO TOCANTINS

	16233439000108001
	BA
	EUNÁPOLIS

	07589369000108002
	CE
	CASCAVEL

1.85. Situação encontrada na instrução anterior (peça 117) : 'diferença encontrada no quantitativo de UPAs canceladas e que devolveram os recursos quando comparados os dados da pesquisa feita no Sismob com aqueles fornecidos pelo Ministério da Saúde':
1.85.1. Diante dessa constatação, foram solicitados esclarecimentos ao Ministério da Saúde quanto a essa situação.
1.85.2. Resposta do Ministério da Saúde:
1.85.2.1. Em resposta ao item 2.3, alínea 'b', do Ofício de Requisição 1/2021 (peça 131, p. 3) , por meio da Nota Informativa 18/2021-CGURG/DAHU/SAES/MS (peça 158, p. 13-14) , a CGURG/MS aduziu o seguinte:
Posteriormente ao esclarecimento de que as 340 UPA referidas no item pela equipe de auditoria do TCU é apenas para referência, havendo interesse na informação atualizada, informa-se que o monitoramento desta CGURG em relação às UPA 24h canceladas constam da planilha anexa (0021140467) .
1.85.2.2. Ainda acerca dessas 340 UPAs canceladas e sem a devolução do recurso federal transferido, identificadas na pesquisa do Sismob realizada no dia 28/4/2021 (item 2.5 do Ofício de Requisição 1/2021, peça 131, p. 4) , a CGURG/MS apresentou os seguintes esclarecimentos na Nota Informativa 18/2021 (peça 158, p. 14) , acompanhado da respectiva planilha que foi solicitada nesse ofício (peça 145) :
Posteriormente ao esclarecimento de que as 340 UPA referidas no item pela equipe de auditoria do TCU é apenas para referência, havendo interesse na informação atualizada, foi consolidado os dados de devolução no âmbito desta CGURG com o formato requisitado, conforme arquivo Excel anexo (0021585652) . É importante esclarecer que a CGURG não é responsável pela instauração de TCE, e que notificações administrativas para devolução de recursos de propostas canceladas foram feitas por diferentes instâncias do Ministério da Saúde, considerando a instituição da Força Tarefa de Ressarcimento pela Portaria GM/MS n. 1.027, de 15 de outubro de 2019, que institui, no âmbito do Ministério da Saúde, Força Tarefa de Ressarcimento - FTR, com a finalidade de cumprir as determinações deliberadas pelo Tribunal de Contas da União - TCU, nos Acórdãos 3.007/2018 e 1.297/2019, ambos proferidos pelo Plenário, nos autos do TC Processo 040.876/2018-7 e, posteriormente, o encerramento da Força Tarefa com estabelecimento de novo fluxo para as secretarias finalísticas e, por fim, a publicação da Portaria GM/MS n. 885, de 4 de maio de 2021, que 'Regulamenta o art. 23 do Decreto n. 7.827, de 16 de outubro de 2012, para dispor sobre os procedimentos de cobrança administrativa e de instauração de tomada de contas especial para recomposição ao erário de valores transferidos na modalidade fundo a fundo, no âmbito do Ministério da Saúde', e que determina que 'Art. 32. As orientações técnicas para a operacionalização do disposto nesta Portaria serão detalhadas em manual específico, a ser elaborado pela DEFNS/SE/MS'. (grifos nosso) 
1.85.3. Nossa análise:
1.85.3.1. Na resposta da CGURG/MS, ficou evidente que essa coordenação não é a responsável pela instauração das TCEs para recomposição ao erário de valores transferidos na modalidade fundo a fundo, no âmbito do Ministério da Saúde, pois é uma atribuição da Diretoria-Executiva do Fundo Nacional de Saúde (DEFNS) , conforme consta expressamente do art. 20 da Portaria GM/MS 885, de 4/5/2021, verbis:
Art. 20. Verificados os pressupostos aplicáveis, a DEFNS/SE/MS instaurará o processo de tomada de contas especial dos recursos do SUS alocados ao Fundo Nacional de Saúde.
§ 1º A inserção dos dados e documentos no Sistema e-TCE será realizada pela DEFNS/SE/MS, com base na instrução processual realizada no sistema SEI pela Secretaria finalística.
§ 2º Caso a DEFNS/SE/MS constate deficiência ou ausência na instrução processual, deverá solicitar, fundamentadamente, a complementação das informações à Secretaria finalística responsável.
§ 3º Não caberá à DEFNS/SE/MS suprir medida de instrução processual não realizada pela Secretaria finalística. (grifo nosso) 
1.85.3.2. Na planilha apresentada junto à Nota Informativa 18/2021 (peça 145) , constam 346 UPAs na situação de canceladas, com e sem devolução de recursos, o que corrobora a pesquisa feita pela equipe de fiscalização no Sismob em 28/4/2021, cujos dados encontram-se nos itens 2.3, alínea 'b', e 2.5 do Ofício de Requisição 1/2021 (peça 131, p. 3-4) . A tabela a seguir apresenta as principais informações extraídas dessa planilha elaborada pelo MS:
Tabela 4: UPAs canceladas e com recursos federais devolvidos ou não
	UPAs CANCELADAS E COM RECURSOS DEVOLVIDOS
	
	SITUAÇÃO
	VALOR (R$) 
	QUANTIDADE
	LOCALIZAÇÃO

	Recurso restituído integralmente
	100.033,074,11
	197
	peça 166, p. 1-18

	Recurso restituído, mas falta resíduo de correção
	12.249.131,23
	24
	peça 166, p. 19-22

	Para devolução
	3.286.529,10
	2
	peça 166, p. 23

	Sem repasse
	368.863,29
	1
	peça 166, p. 23

	TCE instaurada
	853.098,43
	1
	peça 166, p. 24

	SUB TOTAL 1
	116.790.696,16
	225

	UPAs CANCELADA E COM RECURSOS NÃO DEVOLVIDOS
	
	SITUAÇÃO
	VALOR (R$) 
	QUANTIDADE
	LOCALIZAÇÃO

	Para devolução
	 (sem valor informado) 
	92
	peça 166, p. 25-35

	Solicitou RRF/SUS (*) e em análise
	 (sem valor informado) 
	6
	peça 166, p. 36

	Não ocorreu repasse
	 (sem valor informado) 
	6
	peça 166, p. 37

	Contrato de Repasse CEF
	 (sem valor informado) 
	17
	peça 166, p. 38-39

	SUB TOTAL 2
	-
	121
	
	TOTAL
	116.790.696,16
	346
	
Obs.: (*) RRF/SUS: readequação da rede física do SUS; tabela elaborada pelo Ministério da Saúde.
1.85.3.3. Com o intuito de confrontar os dados trazidos aos autos pelo Ministério da Saúde que constam da planilha que acompanhou a Nota Informativa 18/2021, realizou-se nova pesquisa no Sismob no dia 8/8/2021, contendo os seguintes dados (peça 167) :
de um total de 1.128 UPAs cadastradas no sistema, 338 tiveram a obra cancelada; 
das 338 UPAs canceladas, 22 delas aparecem com o 'valor total pago' igual a zero; 
o valor total pago para a construção/ampliação dessas 338 UPAs canceladas foi de R$ 224.880.166,60; e
desse montante de UPAs canceladas (338) , segundo o Sismob, apenas uma teve seus recursos devolvidos (Proposta 14007211000113005; município de Jaguará do Sul/SC; valor devolvido: R$ 2.302.913,15) .
1.85.3.4. Dessa nova pesquisa, verifica-se que as informações desse sistema estão desatualizadas, pois apesar de os quantitativos de UPAs canceladas terem sido próximos, quando comparados com o dado apresentado pelo Ministério da Saúde (346) e aquele extraído do Sismob (338) , o quantitativo de obras que tiveram os recursos devolvidos indica grande diferença, tendo o Sismob informado que apenas uma UPA devolveu o recurso, enquanto o MS assevera que 221 UPAs devolveram os recursos recebidos, integralmente (197) e parcialmente (24) .
1.85.3.5. Enquanto os recursos devolvidos, total ou parcialmente, de acordo com o Ministério da Saúde, totalizaram R$ 112.282.205,34, em pesquisa realizada no Sismob em 8/8/2021, o valor devolvido foi de apenas R$ 2.302.913,15.
1.85.3.6. Com relação às inconsistências mencionadas nos parágrafos anteriores, propõe-se, com fundamento nos art. 9º, inciso I, da Resolução-TCU 315/2020, dar ciência ao Ministério da Saúde de que a desatualização das informações constantes do Sismob para as propostas referentes às UPAs canceladas, afronta os princípios da transparência e da publicidade, bem como o art. 1.112 da Portaria de Consolidação 6/2017.
1.85.3.7. Outro ponto que merece destaque é o fato de que, dentre as 92 UPAs canceladas e com recursos não devolvidos (ver tabela inserta no parágrafo 5.3.3.2 anterior) , nenhuma TCE foi instaurada e trinta delas foram desabilitadas entre 2014 e 2018 (peça 166, p. 25-35) . O motivo para o atraso na instauração da TCE para 91 das 92 UPAs nessa condição, segundo o Ministério da Saúde, foi o fato de esse processo estar 'em fase de notificação junto ao gestor'. Apenas uma UPA apresentou como motivo para esse atraso o fato de o processo estar 'para cobrança Nujur' (Proposta 11301.685000/1130-07; peça 166, p. 25) .
1.85.3.8. Ocorre que, quando se compara a 'data da portaria de desabilitação' e a 'data da notificação para devolução dos recursos', percebe-se um longo lapso entre essas datas, conforme pode ser visto na tabela a seguir para as portarias de desabilitação emitidas entre 2014 e 2016 (peça 145) :
Tabela 5: UPAs canceladas e sem devolução de recursos federais
	UPAs CANCELADAS SEM DEVOLUÇÃO DOS RECURSOS FEDERAIS

	Nº DA PROPOSTA DA UPA CANCELADA
	Nº DA PORTARIA DE DESABILITAÇÃO
	DATA DA PORTARIA DE DESABILITAÇÃO
	DATA DA NOTIFICAÇÃO P/ DEVOLUÇÃO DOS RECURSOS
	FOI INSTAURADA TCE? (S/N) 
	MOTIVO P/ ATRASO NA INSTAURAÇÃO DA TCE

	18715.466000/1090-02
	Port. 106 DOU 20/1/2014
	20/1/2014
	OF 1622/2018, 20/11/2018
	NÃO
	Em fase de notificação junto ao gestor

	18137.927000/1100-01
	Port. 106 DOU 20/1/2014
	20/1/2014
	OF 819/2019, 13/5/2019
	NÃO
	Em fase de notificação junto ao gestor

	08241.754000/1090-02
	Port. 106 DOU 20/1/2014
	20/1/2014
	OF 591/2018, 28/3/2018
	NÃO
	Em fase de notificação junto ao gestor

	46668.596000/1090-01
	Port. 106 DOU 2001/2014
	20/1/2014
	OF 41/2019, 16/4/2019
	NÃO
	Em fase de notificação junto ao gestor

	11510.924000/1100-01
	Port.1380 DOU 3/7/2014
	3/7/2014
	OF 1607, 20/11/2018
	NÃO
	Em fase de notificação junto ao gestor

	88124.961000/1100-03
	Port.1380 DOU 3/7/2014
	3/7/2014
	OF 1743/2018, 14/12/2018
	NÃO
	Em fase de notificação junto ao gestor

	45709.920000/1090-03
	Port. 120 DOU 12/2/2015 retificada em 8/2/2021 correção do valor repassado.
	12/2/2015
	OF 218/2021, 8/2/2021
	NÃO
	Em fase de notificação junto ao gestor

	18715.391000/2090-08
	Port. 1447 18/09/2015 DOU 21/09/2015
	21/9/2015
	-
	NÃO
	Em fase de notificação junto ao gestor

	07868.234000/1130-04
	Port. 1447 18/9/2015 DOU 21/9/2015
	21/9/2015
	OF 62/2020, 16/1/2020
	NÃO
	Em fase de notificação junto ao gestor

	46634.390000/1090-01
	Port. 1447 18/9/2015 DOU 21/9/2015 e retificação em 23/10/2015
	21/9/2015
	OF 609/2020, 23/4/2021
	NÃO
	Em fase de notificação junto ao gestor

	46710.422000/1090-03
	Port. 1447 18/9/2015 DOU 21/9/2015
	21/9/2015
	OF 260/2019, 6/2/2019
	NÃO
	Em fase de notificação junto ao gestor

	08788.720000/1130-01
	Port. 21 DOU 8/1/2016
	8/1/2016
	OF 1735/2018, 14/12/2018
	NÃO
	Em fase de notificação junto ao gestor

	46415.998000/2100-01
	Port. 1324 DOU de 25/7/2016
	25/7/2016
	OF 1855/2020, 9/12/2020
	NÃO
	Em fase de notificação junto ao gestor

	11301.685000/1130-07
	Port. 2941 de 26/12/2016 DOU de 27/12/2016
	27/12/2016
	-
	NÃO
	Para cobrança NUJUR

	12116.247000/1140-17
	Port. 2941 de 26/12/2016 DOU de 27/12/2016
	27/12/2016
	OF  221/2021, 9/2/2021
	NÃO
	Em fase de notificação junto ao gestor

	12116.247000/1140-19
	Port. 2941 de 26/12/2016 DOU de 27/12/2016
	27/12/2016
	OF 222/2021, 9/2/2021
	NÃO
	Em fase de notificação junto ao gestor

	13816.886000/1130-01
	Port. 2941 de 26/12/2016 DOU de 27/12/2016
	27/12/2016
	OF 1617/ 2018, 20/11/2018
	NÃO
	Em fase de notificação junto ao gestor

	11249.035000/1130-15
	Port. 2941 de 26/12/2016 DOU de 27/12/2016
	27/12/2016
	OF 776/2018, 23/4/2018
	NÃO
	Em fase de notificação junto ao gestor

	11934.398000/1130-01
	Port. 2941 de 26/12/2016 DOU de 27/12/2016
	27/12/2016
	OF 1751/2018, 14/12/2018
	NÃO
	Em fase de notificação junto ao gestor

	11934.398000/1130-02
	Port. 2941 de 26/12/2016 DOU de 27/12/2016
	27/12/2016
	OF 1752/ 2018, 14/11/2018
	NÃO
	Em fase de notificação junto ao gestor

Obs.: dados fornecidos pelo Ministério da Saúde (peça 145) .
1.85.3.9. Da tabela anterior, pode-se perceber atrasos na notificação para devolução dos recursos superiores a dois anos em quase todos as propostas de UPAs canceladas que tiveram portarias de desabilitação emitidas entre 2014 e 2016. Para duas delas, inclusive, não houve sequer notificação do gestor (Propostas 18715.391000/2090-08 e 11301.685000/1130-07) . 
1.85.3.10. As ocorrências mencionadas nos parágrafos anteriores demonstram que o processo de ressarcimento para as UPAs que foram canceladas e que se encontram na situação 'para devolução' não tem se mostrado efetivo, pois, segundo informação inferida da tabela anterior, a instauração das TCEs tem esbarrado na fase de notificação do gestor, que tem apresentado uma demora excessiva quando comparado à data da portaria de desabilitação, comprometendo todo o processo de devolução dos recursos.
1.85.3.11. Nesse ponto, faz-se mister trazer à baila informação acerca do TC Processo 040.876/2018-7, que trata de Solicitação formulada pelo Ministério da Saúde, com base no art. 11 da Instrução Normativa-TCU 71/2012, para prorrogação por um prazo de sete anos para o encaminhamento de processos de Tomada de Contas Especial a este Tribunal (peça 1 do TC Processo 040.876/2018-7) . O prazo deferido pelo Plenário desta Corte de Contas foi de 24 meses, conforme Acórdão 3.007/2018, de relatoria do Ministro Augusto Nardes (sessão no dia 12/12/2018) .
1.85.3.12. Importante ressaltar que, juntamente com o pedido de prorrogação do prazo mencionado no parágrafo anterior, foi encaminhado a este Tribunal a Nota Técnica 1/2018-AECI/MS, trazendo informações acerca da Força-Tarefa criada pela Portaria 124, de 18/1/2017, com vistas a quantificar os processos de trabalho e propiciar uma maior celeridade na avaliação do passivo dos processos relativos a ressarcimento de recursos transferidos na modalidade fundo a fundo (peça 1, p. 2-3, do TC Processo 040.876/2018-7) .
1.85.3.13. Posteriormente, foi prolatado, nos autos do TC Processo 040.876/2018-7, o Acórdão 1297/2019-TCU-Plenário (relatoria do Ministro Augusto Nardes) , mediante o qual se prorrogou o prazo solicitado pelo Ministro de Estado da Saúde por um período de 24 meses para a inserção de débitos inferiores ao fixado na IN-TCU 71/2012, contados a partir do final dos prazos estabelecidos nos arts. 24, § 2º, inciso I, alíneas 'a', 'b' e 'c', e 37 da Portaria-TCU 122, de 20/4/2018.
1.85.3.14. Por meio do Ofício 154/2021/DATDOF/CGGM/GM/MS, de 17/2/2021 (peça 23 do TC Processo 040.876/2018-7) , o então Ministro de Estado de Saúde requereu a prorrogação por 36 meses para o completo atendimento ao Acórdão 3007/2018-TCU-Plenário, cujas datas de início de contagem, na forma dos artigos 4º, § 1º, 11 e 13 da Instrução Normativa-TCU 71/2012, fossem anteriores à publicação da IN-TCU 76/2016 (que alterou a IN-TCU 71/2012) .
1.85.3.15. Ocorre que, por se tratar de matéria afeta à Lista de Unidades Jurisdicionadas (LUJ) 3, biênio 2021/2022, cuja relatoria pertence ao Ministro Vital do Rêgo, o Ministro Relator Augusto Nardes determinou a restituição do feito à SecexTCE, para submissão da solicitação em tela à apreciação do relator competente, devendo, em seguida, promover o encerramento do TC Processo 040.876/2018-7, como já determinado mediante o Acórdão 1297/2019-TCU-Plenário (peça 40 do TC Processo 040.876/2018-7) .
1.85.3.16. Dessa forma, foi autuado o TC Processo 014.545/2021-7 a fim de tratar do novo pedido de prorrogação de prazo solicitado no Ofício 154/2021/DATDOF/CGGM/GM/MS, de 17/2/2021 (peça 23 do TC Processo 040.876/2018-7) . Após análise da SecexTCE (peça 188) , foi prolatado o Acórdão 1283/2021-TCU-Plenário (relatoria do Ministro Vital do Rego) , contendo a seguinte deliberação, verbis:
a) conhecer desta solicitação e sobrestar o seu exame até o envio dos planos de ação mencionados nas alíneas 'b' e 'c' abaixo; 
b) fixar o prazo de 90 (noventa) dias, para que a Secretaria Executiva do Ministério da Saúde elabore e envie plano de ação para a efetiva análise, até 31/12/2022, de todas as prestações de contas referentes às transferências com prazo de apresentação estipulado até 31/12/2016 e para a instauração, instrução e remessa das tomadas de contas especiais/inscrição de débitos inferiores decorrentes da reprovação dessas prestações de contas ou da omissão do dever de prestá-las, conforme descrito no item 'c', do parágrafo 25, da instrução de peça 31; 
c) fixar o prazo de 150 (cento e cinquenta) dias, para que a Secretaria Executiva do Ministério da Saúde elabore e envie plano de ação para a efetiva análise de todas as prestações de contas referentes às transferências com prazo de apresentação estipulado entre 1º/1/2017 e 30/6/2021 e para a instauração, instrução e remessa das tomadas de contas especiais/inscrição de débitos inferiores decorrentes da reprovação dessas prestações de contas ou da omissão do dever de prestá-las, conforme descrito no item 'e', do parágrafo 25, da instrução de peça 31; (grifos nosso) 
1.85.3.17. Com base no exposto nos parágrafos precedentes, tem-se que a deliberação contida no excerto anterior abarca a situação das UPAs canceladas e cujos recursos ainda não foram devolvidos pelos entes federados, conforme pode ser visto nas listagens apresentadas pelo Ministério da Saúde às peças 21, p. 46-47, 26, p. 77-79, e 31, p. 48-49, do TC Processo 040.876/2018-7, onde constam todos os processos de ressarcimento para as UPAs canceladas. Na tabela de peça 28, p. 1, do TC Processo 040.876/2018-7, foi informado um quantitativo de 106 UPAs na situação de 'não cumprimento de prazo', com um valor a ser ressarcido de R$ 45.666.956,26.
1.85.3.18. Importante ressaltar que o assunto em questão também está sendo tratado no TC Processo 037.897/2019-5, referente ao monitoramento do Acórdão 15/2019-TCU-Plenário (relatoria do Ministro Bruno Dantas) , pelo qual o Ministério da Saúde deve apresentar plano de ação para sanar deficiências relacionadas ao fluxo interno de instauração de tomadas de contas especiais.
1.85.3.19. Em vista do exposto, vez que o assunto já está sendo tratado nos processos acima mencionados, deixa-se de propor medidas no presente acompanhamento.
1.85.4. Comentários do gestor:
1.85.4.1. Conforme já mencionado no parágrafo 2.29 anterior, foi dada oportunidade ao gestor de se pronunciar acerca da proposta de determinação contida na alínea 'b.9' do encaminhamento constante da instrução de peça 174, p. 38, nos termos do art. 14 da Resolução-TCU 315/2020.
1.85.4.2. Embora não tenha sido objeto dos comentários do gestor a ciência proposta no parágrafo 5.3.3.6 anterior, o então Coordenador-Geral de Urgência do MS, por meio do despacho de 21/9/2021 (peça 179, p. 9) , se pronunciou da seguinte forma:
A recomendação é pertinente, e a CGURG e a SAES devem estabelecer fluxo e rotinas para atualização das informações do SISMOB para as propostas referentes às UPA 24h com portaria de cancelamento.
1.85.5. Análise acerca dos comentários do gestor:
1.85.5.1. Apesar de o então Coordenador-Geral de Urgência do MS ter se referido à proposta de ciência como sendo uma recomendação, importante frisar que houve sua concordância com o teor do comando, devendo, portanto, ser mantida a proposta originalmente feita na instrução de peça 174, p. 38.
1.86. Situação encontrada na instrução anterior (peça 117) : 'UPAs em fase de readequação da rede física que não entraram em funcionamento':
1.86.1. Em face dessa constatação, foram solicitados esclarecimentos ao Ministério da Saúde quanto a essa situação.
1.86.2. Resposta do Ministério da Saúde:
1.86.2.1. Em resposta ao item 2.3, alínea 'c' do Ofício de Requisição 1/2021 (peça 131, p. 3) , pela Nota Informativa 18/2021-CGURG/DAHU/SAES/MS (peça 158, p. 14) , a Coordenação-Geral de Urgência do MS aduziu o seguinte:
O Decreto 9.380/2018 e a Portaria 2.218/2019 concedem aos proponentes a oportunidade de solicitação de readequação física e enquanto não ocorrer a decisão final por parte do Ministério da Saúde (DESID/SE) os proponentes têm o direito de permanecer com a obra sem qualquer iniciativa de devolução do recurso. Após a aprovação da readequação, o Decreto 9.380/2018 isenta o proponente da devolução do recurso aplicado até aquele momento da readequação. Portanto, enquanto durar o processo de análise da solicitação da readequação física da proposta, não cabe à CGURG qualquer iniciativa de cobrança ao proponente. Não compete à CGURG manifestação sobre UPA 24h em fase de readequação da rede física do SUS. (grifo nosso) 
1.86.2.2. Já por meio da Nota Informativa 19/2021-CQIS/CGES/DESID/SE/MS (peça 140, p. 26) , o então Coordenador de Qualificação de Investimentos em Infraestrutura em Saúde aduziu que, das 258 solicitações de readequação da rede física do SUS, 'um total de 186 solicitações (ou 72,1% das solicitações protocoladas) referem-se a UPAs' e, em relação a essas, apresentou a seguinte tabela:
Tabela 6: UPAs em processo de readequação segundo o MS
	CONCLUÍDAS = 167 (89,8%) 

	Aprovadas
	111 (59,7%) 

	Não aprovadas ou canceladas
	56 (30,1%) 

	EM ANÁLISE = 19 (10,2%) 

	Favorável, aguardando devolução de recursos
	12 (6,5%) 

	Em diligência, aguardando resposta do ente
	1 (0,5%) 

	Em reanálise (aguardam 2ª, 3ª ou 4ª análise do DESID) 
	3 (1,6%) 

	Recurso
	3 (1,6%) 

	TOTAL = 186 (100%) 

Obs.: Tabela elaborada pelo Ministério da Saúde; atualizado em 2/7/2021.
1.86.2.3. Complementando as informações da tabela anterior, foram prestados ainda os seguintes esclarecimentos (peça 140, p. 25-27) :
22. Note-se que, somando-se a quantidade de processos concluídos (167 solicitações) e a quantidade de processos com parecer favorável, mas aguardando apenas a devolução dos recursos pelo ente solicitante para concluir a análise (12 solicitações) , obtém-se um total de 179 solicitações referentes a UPA 24h (ou 96,2% do total de solicitações protocoladas de UPAs) que se encontram potencialmente concluídas pelo DESID/SE/MS.	
23. Ademais, desse montante, ressalte-se que, até o momento, um total de 123 solicitações, ou 69% (das 179 solicitações potencialmente concluídas) , obtiveram desfecho favorável ao pleito apresentado pelo ente interessado.
24. Prestados tais esclarecimentos, é mister asseverar que nos termos do art. 2º, inciso IV, do Decreto n. 9.380, de 2018, a não entrada em funcionamento do estabelecimento de saúde no objeto originalmente pactuado é requisito de elegibilidade para fins de readequação da rede física do SUS.
25. Sob esse espectro, é esperado que as UPAs em processo de readequação não tenham entrado em funcionamento no objeto de saúde pactuado. Aliás, vale asseverar que as UPAs construídas, mas sem funcionamento, em virtude, notadamente, dos altos valores de custeio associados à crise econômica que eclodiu em meados de 2015, foram o principal motivo para elaboração da política de readequação da rede física do SUS, uma vez que esta configura uma das respostas do Ministério da Saúde com o intuito de superar tal situação. (grifos nosso) 
1.86.2.4. A planilha solicitada no item 2.6 do Ofício de Requisição 1/2021 (peça 131, p. 4) , foi anexada aos autos à peça 142.  
1.86.3. Nossa análise:
1.86.3.1. A partir dos dados contidos na planilha de peça 142, pode-se constatar que os processos para análise dos pedidos de readequação da rede física do SUS para as UPAs se mostraram efetivos, pois dos 186 processos, 167 já foram concluídos, o que representa 89,9% desse total. Importante observar que esses pedidos de readequação se iniciaram em dezembro/2018 e muitos deles tiveram o desfecho - favorável ou não - no ano subsequente. 
1.86.3.2. A despeito do processo de readequação da rede física do SUS, especificamente quanto às UPAs, ter se mostrado tempestivo a partir da análise apresentada pelo Ministério da Saúde, tem-se que, de acordo com informações extraídas do Sismob em 8/8/2021 (peça 168) , os resultados foram os seguintes:
Tabela 7: UPAs em processo de readequação segundo o Sismob
	UPAs READEQUADAS + EM READEQUAÇÃO = 132 (100%) 
	LOCALIZAÇÃO

	Readequadas
	Todos os estabelecimentos em funcionamento
	5 (2,9%) 
	 (peça 168, p. 1-2) 

		Apresenta um dos estabelecimentos sem funcionar
	12 (7,0%) 
	
	SUB- TOTAL
	17 (9,9%) 
	
	Em readequação
	Com funcionamento de pelo menos um estabelecimento
	8 (4,7%) 
	 (peça 168, p. 3) 

		Sem funcionamento
	58 (33,7%) 
	 (peça 168, p. 4-7) 

		Sem informação quanto ao funcionamento
	49 (28,5%) 
	 (peça 168, p. 8-9) 

	SUB- TOTAL
	115 (66,9%) 
	
	UPAs COM PROCESSO DE READEQUAÇÃO REJEITADO = 40
	
	Situação da obra
	Em cancelamento
	29 (16,9%) 
	 (peça 168, p. 10-11) 

		Em funcionamento
	3 (1,7%) 
	
		Em readequação
	1 (0,6%) 
	
		Obra cancelada
	7 (4,1%) 
	
	SUB- TOTAL
	40 (23,2%) 
	
	TOTAL GERAL
	172 (100,0) 
	
Obs.: Fonte: Sismob
1.86.3.3. Da tabela anterior podem ser extraídas as seguintes constatações:
o total de processos de readequação das UPAs que foram concluídas e aprovadas segundo o Sismob (17) é inferior àquele informado pelo Ministério da Saúde (111) ; e
o resultado do quantitativo de processos que se encontram em readequação pelo Sismob (115) é superior ao informado pelo Ministério da Saúde (19) .
1.86.3.4. Confrontando as informações extraídas a partir da pesquisa do Sismob em 8/8/2021 e aquelas prestadas pelo Ministério da Saúde por meio da Nota Informativa 19/2021 (peça 140, p. 26) , verifica-se que os resultados são díspares, o que indica que as informações do Sismob não estão atualizadas. Deve-se, portanto, dar ciência ao Ministério da Saúde que a desatualização dos dados do Sismob para diversas propostas de UPAs que se encontram em fase de readequação da rede física afronta os princípios da transparência e da publicidade e o art. 4º, § 3º, da Portaria GM/MS 3.583/2018, pois impede a obtenção de informações seguras sobre a real situação dessas unidades de saúde.
1.86.3.5. No que se refere ao fato de as UPAs em processo de readequação da rede física não terem entrado em funcionamento, tem-se que esta questão restou esclarecida, pois enquanto esse processo perdura, a não entrada em funcionamento é requisito para a aprovação do pedido, conforme reza o art. 2º, inciso IV, do Decreto 9.380/2018.
1.87. Situação encontrada na instrução anterior (peça 117) : 'UBSs paralisadas aguardando providências do Ministério da Saúde':
1.87.1. Em face dessa constatação, foram solicitados esclarecimentos ao MS quanto a essa situação.
1.87.2. Resposta do Ministério da Saúde:
1.87.2.1. Conforme Despacho de 21/7/2021 (peça 151, p. 3) , foi informado o seguinte em resposta ao item 2.3, alínea 'd', do Ofício de Requisição 1/2021 (peça 131, p. 3) :
d) Referente às 63 obras de UBS paralisadas constantes no Relatório informamos que atualmente 03 propostas retomaram as obras, 07 propostas estão no prazo para retomada de obra a partir de julho de 2021, 18 propostas estão em cancelamento por não terem apresentado retomada de obra e por não cumprimento de prazo de execução e conclusão das obras, e 35 propostas estão com a retomada de data de obras vencidas. Ressalta-se, no tocante as 35 propostas vencidas, serão encaminhadas diligências aos gestores para apresentação da situação atual de cada obra no SISMOB. O arquivo (0021473559) consta a relação de todas as propostas e a situação de cada uma delas. (grifos nosso) 
1.87.3. Nossa análise:
1.87.3.1. Do arquivo em planilha Excel encaminhado em atendimento ao item 2.7 do Ofício de Requisição 1/2021 (peça 131, p. 4) , pode-se extrair os seguintes motivos para a paralisação dessas 63 UBSs (peça 143) :
Tabela 8: Motivos de paralisação de UBSs
	MOTIVO DA PARALISAÇÃO
	QUANTIDADE DE UBSs
 (peça 169, p. 1-2) 

	Orçamentário/Financeiro
	18

	Problemas técnicos da obra
	3

	Órgãos de Controle
	1

	Judicial
	2

	Abandono pela empresa
	14

	Mudança de gestão
	27

	Rescisão do contrato pela Administração Pública
	10

	Questões climáticas
	1

	Limitações de projeto/técnicas
	1

	TOTAL (*) 
	77

Obs.: (*) O total de motivos de paralisação é superior à quantidade de UBS em virtude de algumas propostas apresentarem mais de um motivo. (Fonte: Ministério da Saúde, peça 143) 
1.87.3.2. Da tabela anterior, pode-se concluir que a mudança de gestão se mostrou o motivo mais comum para a paralisação das obras de UBSs em questão, seguido de problemas orçamentário/financeiro e abandono da obra pela empresa contratada.
1.87.3.3. Na planilha de peça 143, foram apresentadas as 'providências adotadas pelo MS para retomada/conclusão da obra' para cada uma das 63 UBSs paralisadas, cuja análise resultou no seguinte:
Tabela 9: Providência do MS para sanear a paralisação de UBSs
	PROVIDÊNCIAS ADOTADAS PELO MS PARA RETOMADA/CONCLUSÃO DA OBRA
	QUANTIDADE DE UBS
 (peça 169, p. 3-4) 

	Proposta em cancelamento por não cumprimento de prazo para retomada e conclusão da obra.
	18

	Obra com percentual acima de 80%. Notificar os novos gestores sobre a paralização e solicitar providências quanto a retomada e conclusão da obra.
	13

	Previsão de retorno entre janeiro e junho/2021, notificar o município sobre a data de paralização e solicitar providências quanto a retomada e conclusão da obra.
	22

	Obra retomada entre 7/5/2021 e 1º/7/2021.
	3

	Proposta no prazo de paralisação, previsão de retorno entre 18/7/2021 e 20/9/2021.
	7

	TOTAL
	63

Obs.: Fonte: Ministério da Saúde (peça 143) 
1.87.3.4. Da tabela anterior, pode-se concluir que, das 63 UBSs paralisadas, dezoito delas ainda estão em processo de cancelamento e treze estão aguardando notificação do gestor para saber das providências a serem tomadas para a retomada das obras. Esse quantitativo (=31) representa quase metade do total de UBSs nessa situação (=63) . 
1.87.3.5. Observa-se que dessas dezoito propostas que estão em cancelamento por não terem apresentado a retomada das obras e por não terem cumprido o seu prazo de execução e conclusão (peça 143 e 169) , quinze delas estão paralisadas faz mais de dois anos e meio (ordem de 1 a 15 da tabela a seguir) :
	ORDEM
	Nº PROPOSTA
	DATA DA PARALISAÇÃO

	1
	11422073000113004
	01/01/2015

	2
	14369724000114004
	31/07/2016

	3
	11906403000113010
	05/12/2016

	4
	11906403000113011
	05/12/2016

	5
	11906403000113006
	05/12/2016

	6
	11906403000113004
	05/12/2016

	7
	11906403000113007
	05/12/2016

	8
	11906403000113003
	05/12/2016

	9
	11906403000113005
	05/12/2016

	10
	11906403000113002
	05/12/2016

	11
	11906403000113001
	05/12/2016

	12
	11906403000113009
	05/12/2016

	13
	13552581000113002
	24/08/2017

	14
	12063872000113015
	17/10/2018

	15
	12063872000114030
	21/12/2018

	16
	08640219000113005
	20/02/2019

	17
	11401857000113005
	27/01/2020

	18
	13398207000116001
	17/03/2020

Obs.: Fonte: Ministério da Saúde.
1.87.3.6. No caso das treze obras que estão paralisadas e com um percentual acima de 80% (ver tabela no parágrafo 5.5.3.3 anterior) , seis delas se encontram paralisadas faz mais de dois anos e meio (peça 143 e 169) e os gestores ainda não foram notificados pelo Ministério da Saúde para apresentar as providências quanto à retomada e conclusão das obras (ordem de 1 a 6) :
	ORDEM
	Nº PROPOSTA
	DATA DA PARALISAÇÃO

	1
	313240221272210943
	23/03/2016

	2
	11898585000113003
	31/12/2016

	3
	11898585000113004
	31/12/2016

	4
	80873003000113001
	14/06/2018

	5
	10628610000114003
	02/01/2019

	6
	10628610000114007
	02/01/2019

	7
	08640219000113003
	10/12/2019

	8
	04330355000113002
	06/01/2020

	9
	11401857000113023
	27/01/2020

	10
	11401857000113022
	27/01/2020

	11
	11401857000113011
	27/01/2020

	12
	11565792000113005
	23/03/2020

	13
	11701954000110005
	30/11/2020

Obs.: Fonte: Ministério da Saúde.
1.87.3.7. Os fatos relatados nos parágrafos anteriores comprovam a inércia do Ministério da Saúde na tomada de providências para 31 das 63 UBSs paralisadas, sejam por não terem finalizado o processo de cancelamento de dezoito UBSs pelo descumprimento de prazo para a retomada e conclusão das obras ou por não terem notificado os gestores sobre a paralisação de treze UBSs, solicitando providências para a sua retomada.
1.87.3.8. Na resposta apresentada no Despacho de 21/7/2021 (peça 151, p. 3) , e reproduzida no excerto do parágrafo 5.5.2.1 anterior, nota-se que o próprio Ministério da Saúde admite que nenhuma providência foi tomada com relação às 35 UBSs que estão com a retomada de data de obras vencida. 
1.87.3.9. Em vista do exposto e considerando que se trata de uma irregularidade em curso, com fundamento no art. 43, inciso I, da Lei 8.443/1993, no art. 262, caput, do Regimento Interno deste Tribunal e nos arts. 2º, inciso I, 4º, inciso I, 5º, caput, da Resolução-TCU 315/2020, propôs-se, na instrução de peça 174, determinar ao Ministério da Saúde, para que apresentasse a este Tribunal as providências adotadas a fim de solucionar a situação de cada uma das 35 UBSs que se encontram paralisadas e com a retomada das obras vencidas, considerando o teor do Despacho de 21/7/2021 (SEI n. 0021773367) , elaborado pela Coordenação-Geral de Financiamento da Atenção Primária desse Ministério, visto que a situação caracteriza ofensa ao art. 1.117 da Portaria de Consolidação 6/2017.
1.87.4. Comentários do gestor:
1.87.4.1. Conforme já mencionado no parágrafo 2.29 anterior, foi dada oportunidade ao gestor de se pronunciar acerca da proposta de determinação contida no parágrafo anterior, nos termos do art. 14 da Resolução-TCU 315/2020.
1.87.4.2. O comentário sobre essa irregularidade foi encaminhado a este Tribunal pelo então Coordenador-Geral de Financiamento da Atenção Primária do MS, por meio do despacho de 27/10/2021 (peça 182, p. 17-18) , conforme segue:
Em relação as UBS paralisadas constantes no Relatório, conforme demonstrado na planilha (0023508556) , informamos que atualmente 13 propostas estão paralisadas, 19 propostas estão com as obras retomadas, 30 propostas estão em cancelamento e 01 proposta cancelada por não terem apresentado retomada de obra e por não cumprimento de prazo de execução e conclusão das obras.
1.87.5. Análise acerca dos comentários do gestor:
1.87.5.1. Juntamente com a informação contida no excerto anterior, foi encaminhada a planilha atualizada, contendo as providências adotadas pelo MS para a retomada das obras de UBSs paralisadas (peça 184) . A tabela a seguir resume os dados ali contidos e confirmam a informação prestada no despacho de 27/10/2021 (peça 182, p. 17-18) : 
	PROVIDÊNCIAS (situação em 22/10/2021) 
	QUANTIDADE DE UBS

	Proposta em cancelamento por não cumprimento de prazo para retomada e conclusão da obra.
	30

	Proposta cancelada por não cumprimento de prazo para retomada e conclusão da obra.
	1

	Obra retomada.
	19

	Solicitar ao município providências quanto a retomada e conclusão da obra
	13

	TOTAL
	63

Obs.: Fonte: Ministério da Saúde.
1.87.5.2. Ainda é possível observar que, das trinta propostas que estão em fase de cancelamento por não terem cumprido o prazo para a retomada e conclusão das obras, dezoito delas estão paralisadas faz mais de dois anos e meio (ordem de 1 a 18 da tabela a seguir) :
	ORDEM
	Nº PROPOSTA
	DATA DA PARALISAÇÃO

	1
	11422073000113004
	01/01/2015

	2
	14369724000114004
	31/07/2016

	3
	11906403000113010
	05/12/2016

	4
	11906403000113011
	05/12/2016

	5
	11906403000113006
	05/12/2016

	6
	11906403000113004
	05/12/2016

	7
	11906403000113007
	05/12/2016

	8
	11906403000113003
	05/12/2016

	9
	11906403000113005
	05/12/2016

	10
	11906403000113002
	05/12/2016

	11
	11906403000113001
	05/12/2016

	12
	11906403000113009
	05/12/2016

	13
	11898585000113003
	31/12/2016

	14
	11898585000113004
	31/12/2016

	15
	13552581000113002
	24/08/2017

	16
	12063872000113015
	17/10/2018

	17
	12063872000114030
	21/12/2018

	18
	08640219000113005
	20/02/2019

	19
	08640219000113003
	10/12/2019

	20
	04330355000113002
	06/01/2020

	21
	11401857000113005
	27/01/2020

	22
	11401857000113023
	27/01/2020

	23
	11401857000113022
	27/01/2020

	24
	11401857000113011
	27/01/2020

	25
	13398207000116001
	17/03/2020

	26
	11565792000113005
	23/03/2020

	27
	11274817000114003
	16/11/2020

	28
	13639469000115001
	20/11/2020

	29
	13639469000116004
	20/11/2020

	30
	11701954000110005
	30/11/2020

Obs.: Fonte: Ministério da Saúde.
1.87.5.3. Embora na resposta apresentada ao Ofício 52611/2021-TCU/Seproc (peça 117) , o Ministério da Saúde não tenha feito qualquer consideração acerca das consequências práticas da implementação da determinação aventada, nem tampouco sugerido eventuais alternativas, faz-se necessário alterar o teor do comando anteriormente encaminhado para comentários do gestor, tendo em vista as novas informações prestadas no despacho de 27/10/2021 (peça 182, p. 17-18) .
1.87.5.4. Mediante o exposto e considerando que se trata de uma irregularidade em curso, com fundamento no art. 43, inciso I, da Lei 8.443/1993, no art. 262, caput, do Regimento Interno deste Tribunal e nos arts. 2º, inciso I, 4º, inciso I, 5º, caput, da Resolução-TCU 315/2020, propõe-se determinar ao Ministério da Saúde, para que, no prazo de 120 dias, apresente a este Tribunal as providências adotadas a fim de solucionar a situação de cada uma das 44 UBSs que ainda se encontram paralisadas, conforme relação a seguir, considerando o teor do Despacho de 27/10/2021 (SEI n. 0023505191) , elaborado pela Coordenação-Geral de Financiamento da Atenção Primária desse ministério, visto que a situação caracteriza ofensa ao art. 1.117 da Portaria de Consolidação 6/2017:
 propostas em cancelamento por não cumprimento de prazo para retomada e conclusão da obra: 13639469000115001, 13639469000116004, 11422073000113004, 11906403000113010, 11906403000113011, 11906403000113006, 11906403000113004, 11906403000113007, 11906403000113003, 11906403000113005, 11906403000113002, 11906403000113001, 11906403000113009, 13552581000113002, 11274817000114003, 14369724000114004, 12063872000114030, 12063872000113015, 04330355000113002, 11401857000113005, 11401857000113023, 11401857000113022, 11401857000113011, 11898585000113003, 11898585000113004, 13398207000116001, 08640219000113003, 08640219000113005, 11565792000113005 e 11701954000110005;
 proposta cancelada por não cumprimento de prazo para retomada e conclusão da obra: 10628610000114007; e 
 propostas cujos municípios receberam solicitação de providências quanto a retomada e conclusão da obra: 12446725000117012, 07222467000118003, 313240221272210943, 11965996000117026, 11965996000117024, 11965996000117025, 11965996000117027, 11965996000117019, 11965996000117008, 11965996000117021, 08546934000117015, 12094476000119010 e 12094476000118012.
1.88. Situação encontrada na instrução anterior (peça 117) : 'elevado número de UBSs concluídas e que não entraram em funcionamento':
1.88.1. Em face dessa constatação, foram solicitados esclarecimentos ao MS quanto a essa situação.
1.88.2. Resposta do Ministério da Saúde:
1.88.2.1. De acordo com o Despacho de 21/7/2021 (peça 151, p. 3-4) e em resposta ao item 2.3, alínea 'e', do Ofício de Requisição 1/2021 (peça 131, p. 3) , foi informado o seguinte:
e) Referente às UBS sem funcionamento no SISMOB, informamos que contabilizam o total de 935 propostas. De fundamental importância aqui registrar que as propostas habilitadas entre 2009 a 2016 o funcionamento era cobrado apenas para o componente construção de UBS. O funcionamento do componente de ampliação de UBS passou a ser cobrado no SISMOB para as propostas habilitadas a partir de 2017, juntamente com o funcionamento do componente construção, com a publicação da Portaria n. 381/2017, revogada pela Portaria de Consolidação n. 06/2017:
Art. 1110. Os estados, Distrito Federal e municípios com proposta habilitada disporão dos seguintes prazos máximos para conclusão das etapas: (Origem: PRT MS/GM 381/2017, Art. 7º) 
 (...) 
IV - Etapa de Entrada em Funcionamento - aplicável para os objetos ampliação e construção, fase iniciada com a informação sobre execução de 100% da obra e finalizada com a informação sobre a data de início do funcionamento e número do registro no Cadastro Nacional de Estabelecimentos de Saúde (CNES) , devendo ser superada dentro do prazo máximo de 90 (noventa) dias, prorrogáveis por mais 90 (noventa) dias. (Origem: PRT MS/GM 381/2017, Art. 7º, IV) (grifos nosso) 
1.88.3. Nossa análise:
1.88.3.1. Refazendo, no dia 17/8/2021, a pesquisa no Sismob para as UBSs que foram concluídas, mas que não entraram em funcionamento, foram encontrados os seguintes quantitativos para cada um dos objetos (construção, ampliação e reforma) :
Tabela 10: UBSs concluídas e sem funcionamento
	UBSs CONCLUÍDAS E SEM FUNCIONAMENTO

	OBJETO
	HABILITAÇÃO
	QUANTIDADE
	TOTAL
	LOCALIZAÇÃO

	Construção
	Entre 2009 e 2016
	467
	469
	peça 170, p. 1-54

		Entre 2017 e 2019
	2
		peça 170, p. 55

	Ampliação
	Entre 2009 e 2016
	44
	45
	peça 170, p. 56-61

		Entre 2017 e 2019
	1
		peça 170, p. 62

	Reforma
	-
	14
	14
	peça 170, p. 63-64

	TOTAL
	528
	
Obs.: Fonte: Sismob
1.88.3.2. Considerando que para as UBSs habilitadas antes de 2017 somente era cobrado no Sismob o funcionamento do componente construção e que a partir de 2017, passou a ser cobrado também o funcionamento do componente ampliação, na forma do art. 1.110, inciso IV, da Portaria de Consolidação 6/2017, tem-se que a partir da pesquisa feita nesse sistema em 17/8/2021, foram identificadas 470 UBSs nessas condições, sendo 469 UBSs com o objeto construção (habilitação entre 2009 e 2019) e uma UBS com o objeto ampliação (habilitação entre 2017 e 2019) .
1.88.3.3. O valor encontrado no parágrafo anterior difere daquele informado pelo Ministério da Saúde na tabela apresentada à peça 141, intitulada 'UBS sem funcionamento', pois nela pode-se quantificar 897 UBSs com o objeto construção, enquanto na pesquisa feita no Sismob, cujo resultado encontra-se na tabela anterior, esse quantitativo é de 469. 
1.88.3.4. Com relação ao objeto ampliação, o quantitativo informado pelo MS para as UBSs sem funcionamento e com objeto ampliação foi de 38 (peça 141) , enquanto pela pesquisa no Sismob esse quantitativo foi de 45, conforme tabela anterior.
1.88.3.5. Considerando o quantitativo de UBSs concluídas e sem funcionamento apresentado na pesquisa realizada no Sismob no dia 17/8/2021 (528) , faz-se necessário relacionar os motivos para a não entrada em funcionamento dessas unidades de saúde, como demonstrado na tabela a seguir:
Tabela 11: Motivos para a não entrada em funcionamento das UBSs concluídas
	MOTIVO DA NÃO ENTRADA EM FUNCIONAMENTO PARA UBSs CONCLUÍDAS
	TOTAL 
	LOCALIZAÇÃO

	Falta de recursos humanos
	109
	peça 171, p. 1-14

	Falta de equipamentos
	159
	peça 171, p. 15-33

	Desnecessidade do serviço
	13
	peça 171, p. 34-35

	Custeio insuficiente
	45
	peça 171, p. 36-41

	Outros motivos
	234
	peça 171, p. 42-73

	Sem informação
	116
	peça 171, p. 74-87

	TOTAL (*) 
	676
	
Obs.: (*) O total de motivos da não entrada em funcionamento das UBSs concluídas (676) é superior à quantidade de UBSs nessa situação (528) em virtude de algumas propostas apresentarem mais de um motivo. (dados extraídos do Sismob em 17/8/2021) 
1.88.3.6. Da tabela anterior, verifica-se que é expressivo o quantitativo de UBSs (116) que não apresentaram motivo para permanecer nessa condição (concluídas e que não entraram em funcionamento) . Esse quantitativo representa 21,9% do total de UBSs concluídas, mas que não entraram em funcionamento, extraído a partir da pesquisa feita no Sismob no dia 17/8/2021 [=  (116/528) x 100]. 
1.88.3.7. A ausência dessas informações, além de dificultar a tomada de decisão por parte do Ministério da Saúde no sentido promover ações a fim de reduzir esse quantitativo, caracteriza afronta ao art. 1.112 da Portaria de Consolidação 6/2017, que reza que a etapa de entrada em funcionamento da unidade de saúde deve ser 'atualizada periodicamente, no mínimo, a cada 60 (sessenta) dias'.
1.88.3.8. No que tange aos motivos que levaram ao não funcionamento das unidades já concluídas, as situações indicadas revelam, no mínimo, falhas no desenho dessa política pública. Em que pese essa constatação, vez que não se pretende aqui avaliar a referida política, em face da natureza do presente processo, deixa-se de propor medidas específicas para o caso.
1.88.3.9. E, no que se refere as demais constatações, propôs-se, na instrução de peça 174, os seguintes encaminhamentos: 
 quanto ao elevado número de UBSs concluídas e sem funcionamento, considerando que se trata de uma irregularidade em curso, com fundamento no art. 43, inciso I, da Lei 8.443/1993, no art. 262, caput, do Regimento Interno deste Tribunal e nos arts. 2º, inciso I, 4º, inciso I, 5º, caput, da Resolução-TCU 315/2020, determinar ao Ministério da Saúde, para que apresentasse a este Tribunal providências no sentido de solucionar a situação das 935 propostas de UBS, considerando o teor do Despacho de 21/7/2021 (SEI n. 0021773367) , elaborado pela Coordenação-Geral de Financiamento da Atenção Primária desse ministério, visto que a situação caracteriza ofensa ao art. 1.117 da Portaria de Consolidação 6/2017; e
b)  referente à ausência de informações no Sismob dos motivos pelos quais as UBSs não entraram em funcionamento, conforme pesquisa realizada nesse sistema em 17/8/2021, com fundamento nos art. 9º, inciso I, da Resolução-TCU 315/2020, dar ciência ao Ministério da Saúde de que essa situação afrontava o art. 1.112 da Portaria de Consolidação 6/2017; além de dificultar a tomada de decisão por parte desse ministério no sentido de direcionar as ações para colocar essas unidades em funcionamento.
1.88.4. Comentários do gestor:
1.88.4.1. Conforme já mencionado no parágrafo 2.29 anterior, foi dada oportunidade ao gestor de se pronunciar acerca da proposta de determinação contida na alínea 'a' do parágrafo 5.6.3.9 anterior, nos termos do art. 14 da Resolução-TCU 315/2020.
1.88.4.2. O comentário sobre essa irregularidade foi encaminhado a este Tribunal pelo então Coordenador-Geral de Financiamento da Atenção Primária do MS, por meio do despacho de 27/10/2021 (peça 182, p. 17-18) , conforme segue:
Desta forma, complementa-se as informações constantes no Despacho CGFAP (0021773367) quanto ao funcionamento das Unidades Básicas de Saúde, onde foi informado que existiam um total de 935 propostas de construção de UBS concluídas e sem informar o funcionamento no SISMOB. Atualmente constam 749 propostas concluídas e sem informar o funcionamento no SISMOB, sendo que destas, são 8 propostas de ampliações de UBS e 741 propostas de construções.
1.88.5. Análise acerca dos comentários do gestor:
1.88.5.1. Juntamente com a informação contida no excerto anterior, foi encaminhada a planilha atualizada (peça 185) , contendo o estágio das obras de UBSs que foram concluídas (situação em 22/10/2021) . A partir da análise dessa tabela pode-se confirmar a informação de que ainda existem 749 UBSs que foram concluídas e que ainda não entraram em funcionamento. 
1.88.5.2. Da mesma planilha mencionada no parágrafo anterior, pode-se confirmar que, das 935 UBSs concluídas e sem funcionamento, conforme mencionado no Despacho de 21/7/2021 (peça 151, p. 3-4) , 186 delas já entraram em funcionamento (peça 185) . 
1.88.5.3. Embora na resposta apresentada ao Ofício 52611/2021-TCU/Seproc (peça 117) , o Ministério da Saúde não tenha feito qualquer consideração acerca das consequências práticas da implementação da determinação aventada, nem tampouco sugerido eventuais alternativas, faz-se necessário alterar o teor do comando anteriormente encaminhado para comentários do gestor, tendo em vista as novas informações prestadas no Despacho de 27/10/2021 (peça 182, p. 17-18) .
1.88.5.4. Dado o exposto e considerando que se trata de uma irregularidade em curso, com fundamento no art. 43, inciso I, da Lei 8.443/1993, no art. 262, caput, do Regimento Interno deste Tribunal e nos arts. 2º, inciso I, 4º, inciso I, 5º, caput, da Resolução-TCU 315/2020, propõe-se determinar ao Ministério da Saúde, para que, no prazo de 120 dias, apresente a este Tribunal as providências no sentido de solucionar a situação das 749 propostas de UBSs que se encontram na situação de concluídas mas sem funcionamento (peça 186) , considerando o teor do Despacho de 21/7/2021 (SEI n. 0021773367) , elaborado pela Coordenação-Geral de Financiamento da Atenção Primária desse ministério, visto que a situação caracteriza ofensa ao art. 1.117 da Portaria de Consolidação 6/2017.
1.89. Situação encontrada na instrução anterior (peça 117) : 'elevado número de UBSs canceladas que não devolveram o recurso federal transferidos aos entes federados':
1.89.1. Em face dessa constatação, foram solicitados esclarecimentos ao MS quanto a essa situação.
1.89.2. Resposta do Ministério da Saúde:
1.89.2.1. Pelo Despacho de 21/7/2021 (peça 151, p. 4) , foi informado o seguinte:
f) Em atenção ao presente item, registra-se que se refere ao mesmo questionamento abordado no item 2.9, o qual foi objeto de manifestação por meio da Nota Técnica n. 731 (0021495890) , momento em que esta Secretaria de Atenção Primária Saúde - SAPS presta informações acerca das medidas adotadas relativas as propostas canceladas junto ao SISMOB.
1.89.2.2. Já conforme Nota Técnica 731/2021-SAPS/AADR/SAPS/GAB/SAPS/MS (peça 140, p. 19) , a Área de Análise de Devolução de Recursos do Ministério da Saúde apresentou a planilha de peça 147, com dados extraídos do Sismob e do Sistema Eletrônico de Informação (SEI) , por meio dos quais são dispostas as informações referentes às propostas canceladas, com as respectivas datas de notificação para a devolução dos valores repassados. E complementa com as seguintes informações:
2.2. (...) Ressalta-se que a planilha apresenta informações de propostas que já tiveram a devolução de recursos realizada pelo ente municipal, 'devolvidos', sendo elas 11834275000114002, 11834275000114003, 410420001395112358, 12468947000114003, 11436612000116001, 11907806000115002. Traz também, informações de propostas que não tiveram notificações via postal aos gestores, as quais não apresentam informações da data de notificação e ainda, notificações que apresentam status 'em produção', as quais estão aguardando assinatura dos ofícios para o devido envio.
2.3. Quanto à existência de instauração de Tomada de Contas Especial - TCE, registra-se que após findado o processo de cobrança administrativa, a qual a atribuição de instrução é desta área finalística, sem a devolução do valor cobrado, o processo é encaminhado ao Fundo Nacional de Saúde para análise e providências cabíveis, dentre elas a viabilidade de instauração de TCE. (grifos nosso) 
1.89.3. Nossa análise:
1.89.3.1. A planilha em Excel apresentada pelo Ministério da Saúde contém registros de 2.745 UBSs canceladas (peça 147) , ou seja, um valor muito próximo das 2.731 UBSs canceladas que foram identificadas na pesquisa no Sismob feita no dia 28/4/2021 (peça 131, p. 4; itens 2.3, 'f', e 2.9 do Ofício de Requisição 1/2021) . 
1.89.3.2. Dessa planilha apresentada pelo MS, pode-se extrair as seguintes informações/ conclusões:
das 2.745 UBSs canceladas, apenas seis delas devolveram os recursos recebidos, o que representa 0,2% do total [= (6 / 2.745) x 100] (peças 140, p. 19, e 172, p. 1) ;
650 UBSs canceladas não receberam notificação do MS para devolução dos recursos, o que representa 23,7% do total [= (650 / 2.745) x 100] (peça 172, p. 2-32) ;
dessas 650 UBSs, 516 foram canceladas nos anos de 2015 a 2018, o que representa 18,8% do total [= (516 / 2.745) x 100], ou seja, mesmo após passados mais de dois anos e meio da publicação da portaria de cancelamento, o Ministério da Saúde não notificou esses municípios para devolverem os recursos recebidos (peça 172, p. 33-57) ; e
com o status 'em produção', foram identificadas quinze UBSs canceladas, que são aquelas que estão aguardando assinatura dos ofícios para o devido envio aos municípios (peça 172, p. 58-59) .
1.89.3.3. Com base nos documentos apresentados pelo Ministério da Saúde em resposta ao Ofício de Requisição 1/2021 (peça 131) , pode-se afirmar que nenhuma informação foi repassada acerca de instauração das tomadas de contas especiais referentes às UBSs canceladas, cujos recursos não foram devolvidos após o final do processo de cobrança administrativa. Importante repisar que, para apenas seis das 2.745 UBSs canceladas, os recursos foram devolvidos pelos municípios elencados na alínea 'c' do parágrafo anterior, o que representa um percentual ínfimo (0,6%) . 
1.89.3.4. Ainda sobre esse tema, conforme relatado nos parágrafos 5.3.3.11 a 5.3.3.16 desta instrução, nos autos do TC Processo 040.876/2018-7, o Ministério da Saúde enviou relação dos processos de ressarcimento para as UBSs canceladas, seja para o objeto ampliação, construção ou reforma (peças 21, p. 13-46, 26, p. 35-77, e 31, p. 13-48, do TC Processo 040.876/2018-7) e apresentou a tabela reproduzida a seguir (peça 28, p. 1, do TC Processo 040.876/2018-7) , com os quantitativos de UBSs com processo de ressarcimento para cada objeto e os respectivos valores:
Tabela 12: UBSs canceladas em processo de ressarcimento
	DESCRIÇÃO
	Não cumprimento do prazo para inserção da OIS
	Devolução de recurso solicitada pelo gestor
	Portaria 348/2016 - Obra paralisada
	Parecer não favorável

		N.
	Valor
	N.
	Valor
	N.
	Valor
	N.
	Valor

	UBS AMPLIAÇÃO
	386
	R$ 7.646.794,88
	137
	R$ 4.088.751,20
	88
	R$ 7.070.737,20
	107
	R$ 2.535.281,20

	UBS CONSTRUÇÃO
	286
	R$ 14.379.466,73
	140
	R$ 13.421.866,73
	136
	R$ 34.320.200,02
	147
	R$ 14.093.066,68

	UBS REFORMA
	203
	R$ 5.254.138,43
	112
	R$ 4.013.299,78
	-
	-
	134
	R$ 4.428.000,00

Obs.: Fonte: Ministério da Saúde.
1.89.3.5. Com base no que foi aqui exposto, vez que já há processos no âmbito deste Tribunal tratando da morosidade na instauração das TCEs por parte do MS, e haja vista que esse órgão já solicitou dilação de prazo para cumprimento da IN-TCU 71/2012, deixa-se de propor medidas para o caso no presente acompanhamento.
1.90. Situação encontrada na instrução anterior (peça 117) : 'ausência no Sismob da informação quanto à situação atual da obra de diversas UBSs':
1.90.1. Em face dessa constatação, foram solicitados esclarecimentos ao MS quanto a essa situação.
1.90.2. Resposta do Ministério da Saúde:
1.90.2.1. Com relação ao item 2.3, alínea 'g' do Ofício de Requisição 1/2021 (peça 131, p. 4) , a Coordenadora-Geral de Financiamento da Atenção Primária do Ministério da Saúde informou, por meio do Despacho de 21/7/2021 (peça 151, p. 4) , que são 2.592 propostas cadastradas pelos municípios que não tiveram contemplação em portaria de habilitação em função de contingenciamento orçamentário, conforme 'arquivo Excel 2.10 Propostas cadastradas e não habilitadas em Portaria (0021473825) '.
1.90.2.2. A mesma informação contida no parágrafo anterior consta do Despacho de 5/7/2021 (peça 140, p. 30) , enviado em atendimento ao item 2.10 do Ofício de Requisição 1/2021 (peça 131, p. 5) .
1.90.3. Nossa análise:
1.90.3.1. A planilha Excel apresentada pelo Ministério da Saúde em atendimento aos itens 2.3, alínea 'g', e 2.10 do Ofício de Requisição 1/2021 (peça 131, p. 4-5) , confirma o resultado da pesquisa feita em 28/4/2021, quando da elaboração desse ofício, pois o quantitativo informado quanto às UBSs que estão sem informação quanto à atual situação da obra é muito próximo daquele levantado pela equipe de fiscalização.
1.90.3.2. A partir da planilha apresentada pelo MS foram extraídas as seguintes informações referentes à situação das 2.592 propostas cadastradas pelos municípios que não foram contempladas em portaria de habilitação:
Tabela 13: UBSs não contempladas em portaria de habilitação
	 Situação das propostas não contempladas em portaria de habilitação
	QUANTIDADE 
	LOCALIZAÇÃO

	Aguardando análise
	277
	peça 173, p. 1-14

	Aguardando reanálise
	6
	peça 173, p. 15

	Cancelada por contingenciamento
	2.008
	peça 173, p. 16-160

	Favorável 
	19
	peça 173, p. 161-162

	Não favorável
	251
	peça 173, p. 163-175

	Incompleta
	2
	peça 173, p. 176

	Para adequação
	29
	peça 173, p. 177-178

	TOTAL
	2.592
	
Obs.: Fonte: Ministério da Saúde.
1.90.3.3. Da tabela anterior, pode-se concluir que as situações apresentadas esclarecem o motivo pelo qual não consta do Sismob a informação acerca da situação da obra, pois essas propostas nem chegaram a ser aprovadas, e, por consequência, não foram habilitadas, sendo a maioria delas canceladas por contingenciamento, dentre outros motivos.
1.90.3.4. Em vista do exposto, a situação apresentada referente às UBSs que estão sem informação quanto à atual situação da obra encontra-se saneada.
IV - Do exame da situação atual da UPA 24 h (Proposta 02295.7720001/09-001) do município de Goiás/GO, tratada no TC Processo 031.560/2016-4:
Na fase de planejamento da presente fiscalização, verificou-se que, pelo Acórdão 548/2021-TCU-Plenário, proferido no TC Processo 031.560/2016-4 (da relatoria do Ministro Augusto Nardes) , foi determinado o apensamento daquele processo a este, com vistas ao acompanhamento das medidas tomadas pelo município de Goiás/GO e pelo Ministério da Saúde no sentido de sanear as irregularidades constatadas naqueles autos, concernente à construção da referida unidade de saúde.
1.91. O acórdão acima foi proferido em processo de denúncia a respeito de possíveis irregularidades relacionadas às obras de construção de uma UPA na dita municipalidade, com valores orçados originalmente em R$ 40.930,94, para o projeto, e R$ 1.340.708,36, para a obra, conforme informado pelo denunciante.
1.92. Naqueles autos, entre outras irregularidades, verificou-se que o secretário municipal da saúde havia atestado a conclusão da UPA 24 Horas, sem que a obra estivesse, de fato, concluída.
1.93. Diante disso e considerando ainda a transferência integral dos recursos federais, estando a obra inconclusa e sem operação, e haja vista a existência do presente processo e em face das razões expostos no voto condutor do Acórdão 548/2021-TCU-Plenário, aquele processo de denúncia foi apensado a este para as providências indicadas no início deste tópico.
1.94. Nesse sentido, ampliou-se o escopo da presente inspeção e, pelo Ofício de Requisição 2/2021 (peça 133) , foram solicitadas do Ministério da Saúde as seguintes informações/ esclarecimentos:
a) a atual situação da UPA 24 Horas do município de Goiás/GO (Proposta 02295.7720001/09-001) ;
b) providências adotadas por esse Ministério para sanear, junto à municipalidade, as irregularidades que estavam impedindo a operação dessa unidade de atendimento;
c) se a readequação da obra em questão foi efetivada e se o cronograma de previsão de entrada em funcionamento que consta do Sismob;
d) sobre desencontro das informações do Sismob, que ao mesmo tempo em que apresenta informações acerca da readequação da obra, afirma que a referida obra foi cancelada mediante a Portaria GM/MS 2.127, de 12/7/2018; e
e) as providências adotadas para obter a restituição dos recursos repassados pelo FNS, acrescidos de correção monetária, no caso da mencionada UPA (Proposta 02295.7720001/09-001) não estar cumprindo os objetivos propostos de prestar efetivo serviço público de assistência qualificada e humanizada aos usuários do SUS; e se essa obra foi realmente cancelada por meio da Portaria GM/MS 2.127, de 12/7/2018.
1.95. Por intermédio do Ofício de Requisição 9/2021 também se solicitou ao munícipio informações sobre a situação da unidade (peça 160) .
1.96. Respostas do Ministério da Saúde e do município de Goiás/GO:
1.96.1. Em resposta, o Ministério da Saúde informou, em síntese, que a UPA em que questão foi readequada para Centro de Atenção Psicossocial, Farmácia, Clínica/Centro de Especialidades e Consultório Isolado (peça 135, p. 9-10) .
1.96.2. O município, por sua vez, informou que a unidade está funcionando com os seguintes serviços: Centro de Atenção Psicossocial (Cnes 5656788; peça 163, p. 2) e farmácia básica de saúde (Cnes 9121153; peça 163, p. 3) .
1.97. Nossa análise:
1.97.1. Considerando que a UPA em questão teve sua readequação aprovada pelo Ministério da Saúde e se encontra em funcionamento, e haja vista que os gestores responsáveis por irregularidades na referida obra já foram sancionados no âmbito do TC Processo 031.560/2016-4, não há medidas a serem propostas no presente acompanhamento acerca deste caso.
CONCLUSÃO
No Exame Técnico, foram descritos os resultados da presente inspeção, que teve os seguintes objetivos:
identificar as causas que levaram às divergências entre as informações prestadas pelo Ministério da Saúde (MS) em resposta ao Ofício 985/2019-TCU/SecexSaúde e aquelas extraídas do Sistema de Monitoramento de Obras (Sismob) ;
verificar os motivos que levaram ao não cumprimento das determinações e implementação das recomendações expedidas por este Tribunal ao MS por meio dos Acórdãos 1.426/2015, 1.101/20014 e 2.292/2014, todos do Plenário desta Corte de Contas;
avaliar a atual situação das UPAs e UBSs; e
examinar a atual situação da UPA 24 Horas do município de Goiás/GO, referente à Proposta 02295.7720001/09-001, como determinado no Acórdão 548/2021-TCU-Plenário, proferido no TC Processo 031.560/2016-4 (da relatoria do Ministro Augusto Nardes) . 
1.98. Quanto ao objetivo constante da alínea 'a' anterior, conforme esclarecimentos prestados pelo Ministério da Saúde, seis das sete UPAs que apresentaram tais divergências foram financiadas com recursos oriundos de contrato de repasse firmados com a Caixa Econômica Federal e que, por conta disso, apesar de essas unidades se encontrarem registradas no Sismob, as informações acerca da situação real dessas obras não são atualizadas nem monitoradas nesse sistema, pois ele se presta apenas ao monitoramento das propostas financiadas fundo a fundo (parágrafos 3.24.1 ao 3.24.10 desta instrução) . 
1.98.1. Referente a esse esclarecimento e mesmo após os comentários apresentados pelo então Coordenador-Geral de Urgência do MS no despacho de 21/9/2021 (peça 179, p. 8-9) , conforme consta dos parágrafos 3.25.2.1 ao 3.25.3.5 desta instrução, concluiu-se que a situação dificulta a obtenção de informações atualizadas para essas obras, atentando contra os princípios da transparência e da publicidade que devem nortear a atuação da Administração Pública. Por esse motivo, propõe-se dar ciência ao Ministério da Saúde dessa irregularidade.
1.98.2. Ademais, com relação à situação atual dessas sete obras de UPAs, verificou-se que uma delas já tem processo de TCE autuado neste Tribunal (Proposta 23066640000108004) ; três já estão em funcionamento (Propostas 01740422000108001, 27165190000108004 e 13646005000108002) ; duas estão aguardando providências de instâncias superiores do Ministério da Saúde por se tratarem de obras financiadas por meio de contrato de repasse, sem possibilidade de readequação nos termos do Decreto 9.380/2018 (Propostas 16233439000108001 e 01612821000108001) ; e uma está em processo de readequação (Proposta 13646005000112012) . Para essas três últimas propostas, propôs-se dar ciência à Secretaria de Atenção Especializada em Saúde do Ministério da Saúde acerca da irregularidade referente à não entrada em funcionamento dessas UPAs que já se encontram concluídas.
1.99. No que tange ao cumprimento das determinações e implementação das recomendações expedidas por este Tribunal ao Ministério da Saúde por meio dos Acórdãos 1.426/2015, 1.101/20014 e 2.292/2014, todos do Plenário desta Corte de Contas (segundo objetivo da inspeção; alínea 'b'; parágrafos 4 ao 4.24 desta instrução) , encontrou-se a situação constante da tabela a seguir, conforme exame realizado no Apêndice 1 desta instrução:
Tabela 14: Resultado da análise do cumprimento/implementação das deliberações
	Acórdão 1426/2015-TCU-Plenário 

	SUBITEM
	RESULTADO DA ANÁLISE

	9.1.3, 9.1.8, 9.1.9, 9.1.11, 9.1.13, 9.1.14, 9.1.16, 9.1.17, 9.1.19.1, 9.1.19.2, 9.1.19.3, 9.1.19.4, 9.1.19.5 e 9.1.19.6
	Determinações cumpridas

	9.1.7 e 9.1.18
	Determinações não mais aplicáveis (perda do objeto) 

	9.1.4, 9.1.5, 9.1.10, 9.1.12 e 9.1.15
	Determinações parcialmente cumpridas

	 9.1.6
	Determinação não cumprida

	9.2.1, 9.2.7 e 9.2.9
	Recomendações implementadas

	9.2.5, 9.2.10 e 9.2.11
	Recomendações não mais aplicáveis (perda do objeto) 

	9.2.6 e 9.2.8
	Recomendações parcialmente implementadas

	9.2.2, 9.2.3, 9.2.4 e 9.2.12
	Recomendações não implementadas

	Acórdão 1101/2014-TCU-Plenário 

	SUBITEM
	RESULTADO DA ANÁLISE

	9.1.2, 9.1.3, 9.1.4 e 9.2
	Determinações cumpridas

	9.1.6
	Determinações não cumpridas 

	9.1.7
	Determinação não mais aplicável (perda do objeto) 

	Acórdão 2292/2014-TCU-Plenário 

	SUBITEM
	RESULTADO DA ANÁLISE

	9.1.2, 9.2.4, 9.2.5 e 9.2.6
	Recomendações implementadas

	9.2.7
	Recomendação parcialmente implementada

	9.1.1, 9.2.1, 9.2.2 e 9.2.3
	Recomendações não implementadas 

1.99.1. Embora tenha se verificado que algumas determinações não foram cumpridas e outras cumpridas apenas parcialmente, propõe-se dispensar o monitoramento dessas deliberações, conforme análise promovida no Apêndice 1 a esta instrução, principalmente por algumas não atenderem integralmente aos critérios da Resolução-TCU 315/2020, nos termos do seu art. 17, § 3º, alínea 'a'.
1.99.2. Apesar da proposta de dispensa do monitoramento, na forma mencionada no parágrafo anterior, importa observar que, para o caso do subitem 9.1.4 do Acórdão 1426/2015-TCU-Plenário, foi proposta nova determinação ao Ministério da Saúde para que apresente a este Tribunal as providências adotadas a fim de solucionar a situação da UBS São Paulo (Santo Antônio de Jesus/BA; Proposta 11795.6610001/10-001) e da UBS Jota Flores (Mucajaí/RR; Proposta 09344.1400001/09-002) que tiveram as suas propostas canceladas mas não houve devolução dos recursos federais repassados a esses municípios, conforme consta do Apêndice 1.
1.99.3. Nessa mesma linha, propôs-se dispensar o monitoramento das recomendações não implementadas ou implementadas parcialmente, também por não estarem de acordo com a Resolução-TCU 315/2020 e por terem sido proferidas em acórdãos prolatados há mais de três anos, com fulcro no art. 17, § 3º, alínea 'b' dessa resolução.
1.100. No que se refere ao terceiro objetivo desta inspeção (alínea 'c' do parágrafo 7 anterior) , no sentido de avaliar a atual situação das UPAs e UBSs, concluiu-se que:
quanto às UPAs que se encontram na situação de concluída, mas sem funcionamento (parágrafos 5.2 ao 5.2.3.11 desta instrução) :
a.1) um dos problemas detectados para essa situação advém da restrição contida no art. 2º, caput, do Decreto 9.380, de 22/5/2018, que impede essa readequação para obras financiadas com recursos que não foram transferidos fundo a fundo. Como essas UPAs foram construídas com recursos provenientes de financiamento com a CEF, via contrato de repasse, os pedidos de readequação foram negados pelo Ministério da Saúde, com base nesse normativo; e 
a.2) as instâncias superiores do Ministério da Saúde têm conhecimento do problema, que, inclusive, já foi objeto de ação na Justiça Federal, quando o pedido de readequação de uma unidade de saúde do município de Lajes/RS foi negado devido as obras financiadas por meio de contratos de repasse, ou outros instrumentos congêneres, terem sido excluídos da abrangência da referida política de Readequação da Rede Física do SUS (Processo 0800134-28.2020.4.05.8403; TRF 5ª Região/4ª Turma; Relator: Desembargador Federal Manoel de Oliveira Erhardt) ;
a.3) como a partir da pesquisa realizada no Sismob no dia 3/6/2022 foram encontradas algumas UPAs concluídas e sem funcionar, sem que se saiba, ao certo, o motivo que ocasionou essa situação, entende-se que se deva dar ciência à Secretaria de Atenção Especializada em Saúde do Ministério da Saúde a respeito dessa irregularidade. 
concernente à diferença encontrada no quantitativo de UPAs canceladas e que devolveram os recursos quando comparados os dados da pesquisa feita no Sismob com aqueles fornecidos pelo Ministério da Saúde (parágrafos 5.3 ao 5.3.5.1 desta instrução) :
b.1) restou confirmada a desatualização das informações constantes do Sismob e que levou à diferença encontrada a partir da pesquisa feita nesse sistema no dia 8/8/2021. Diante disso, propôs-se dar ciência ao Ministério da Saúde dessa irregularidade;
b.2) não há medidas a serem propostas neste acompanhamento quanto à morosidade na instauração das respectivas TCEs, pois o assunto já está sendo tratado pela SecexTCE, conforme demonstrado no Acórdão 1283/2021-TCU-Plenário (relatoria do Ministro Vital do Rego) , conforme segue:
b) fixar o prazo de 90 (noventa) dias, para que a Secretaria Executiva do Ministério da Saúde elabore e envie plano de ação para a efetiva análise, até 31/12/2022, de todas as prestações de contas referentes às transferências com prazo de apresentação estipulado até 31/12/2016 e para a instauração, instrução e remessa das tomadas de contas especiais/inscrição de débitos inferiores decorrentes da reprovação dessas prestações de contas ou da omissão do dever de prestá-las, conforme descrito no item 'c', do parágrafo 25, da instrução de peça 31 [do TC Processo 014.545/2021-7];
c) fixar o prazo de 150 (cento e cinquenta) dias, para que a Secretaria Executiva do Ministério da Saúde elabore e envie plano de ação para a efetiva análise de todas as prestações de contas referentes às transferências com prazo de apresentação estipulado entre 1º/1/2017 e 30/6/2021 e para a instauração, instrução e remessa das tomadas de contas especiais/inscrição de débitos inferiores decorrentes da reprovação dessas prestações de contas ou da omissão do dever de prestá-las, conforme descrito no item 'e', do parágrafo 25, da instrução de peça 31 [do TC Processo 014.545/2021-7];
no tocante às UPAs em fase de readequação da rede física que não entraram em funcionamento, as informações extraídas a partir da pesquisa do Sismob em 8/8/2021 e aquelas prestadas pelo Ministério da Saúde, indicaram que os registros no sistema não estão atualizados e, por conta disso, propõe-se dar ciência a esse ministério acerca dessa irregularidade (parágrafos 5.4 ao 5.4.3.5 desta instrução) ;
para as UBSs paralisadas aguardando providências do Ministério da Saúde foi possível identificar, inicialmente, que 35 unidades se encontram paralisadas e com a retomada das obras vencidas. Diante disso, propôs-se determinar ao Ministério da Saúde que adotasse providências a fim de solucionar esse problema, mas, antes de submeter esse encaminhamento ao Plenário deste Tribunal e em atendimento ao art. 14 da Resolução-TCU 315/2020, foi dada a oportunidade ao gestor de se manifestar sobre tal proposta. Após a análise dessa manifestação, manteve-se a determinação anterior, alterando-se apenas o seu teor, pois restaram identificadas 44 UBSs que ainda se encontravam paralisadas (parágrafos 5.5 ao 5.5.5.4 desta instrução) ;
acerca do elevado número de UBSs concluídas e que não entraram em funcionamento e da ausência de registro no Sismob para o motivo dessas unidades permanecerem nessa situação, propôs-se, respectivamente, encaminhar determinação e dar ciência ao Ministério da Saúde, conforme detalhamento a seguir (parágrafos 5.6 ao 5.6.5.4 desta instrução) : 
e.1) com relação a essa proposta de determinação, e em atendimento ao art. 14 da Resolução-TCU 315/2020, foi oportunizado ao gestor a possibilidade de se manifestar sobre ela. Após a análise dessa manifestação, propôs-se manter a determinação, alterando o seu texto, para que o Ministério da Saúde apresente as providências, no prazo assinalado, a fim de solucionar a situação das 749 propostas de UBSs que se encontram na situação de concluídas mas sem funcionamento, considerando o teor do Despacho de 21/7/2021 (SEI n. 0021773367) , elaborado pela Coordenação-Geral de Financiamento da Atenção Primária desse ministério, visto que a situação caracteriza ofensa ao art. 1.117 da Portaria de Consolidação 6/2017;
e.2) propôs-se, também, dar ciência ao Ministério da Saúde de que a ausência de informações no Sismob dos motivos pelos quais as UBSs não entraram em funcionamento, conforme pesquisa realizada nesse sistema em 17/8/2021, afronta o art. 1.112 da Portaria de Consolidação 6/2017, além de dificultar a tomada de decisão por parte desse ministério no sentido de direcionar as ações para colocar essas unidades em funcionamento;
relativo ao elevado número de UBSs canceladas que não devolveram o recurso federal transferidos aos entes federados, haja vista que o assunto já está sendo tratado pela SecexTCE, com base na decisão proferida no Acórdão 1283/2021-TCU-Plenário (relatoria do Ministro Vital do Rego) , deixa-se de propor medidas no presente acompanhamento (parágrafos 5.7 ao 5.7.3.5 desta instrução) ; e
atinente à ausência no Sismob da informação quanto à situação atual da obra de diversas UBSs, a constatação restou esclarecida pelo Ministério da Saúde, pois essas propostas não chegaram a ser aprovadas, ou seja, algumas foram canceladas por contingenciamento, ou por estarem incompletas ou se apresentarem como não favoráveis à aprovação, dentre outros motivos (parágrafos 5.8 ao 5.8.3.4 desta instrução) .
1.101. Pertinente à UPA do município de Goiás/GO (alínea 'd' do parágrafo 7 anterior) , incluída no presente acompanhamento por força do Acórdão 548/2021-TCU-Plenário (relatoria do Ministro Augusto Nardes) , verificou-se que essa unidade teve sua readequação aprovada pelo Ministério da Saúde e se encontra em funcionamento, e que os gestores responsáveis por irregularidades na referida obra já foram sancionados no âmbito do TC Processo 031.560/2016-4. Assim, concluiu-se que não há medidas a serem propostas no presente acompanhamento acerca deste caso (parágrafos 6 ao 6.7.1 desta instrução) .
1.102. No tocante à proposta de determinação ao Ministério da Saúde elencada na alínea 'b.9' do encaminhamento da instrução de peça 174, p. 38, tem-se que foi ofertada a possibilidade de construção participativa dessa deliberação, nos termos do art. 14 da Resolução-TCU 315/2020, tendo sido, portanto, realizado diligência junto a esse ministério, para que, caso entendesse pertinente, se manifestasse sobre as consequências práticas da implementação das medidas aventadas e eventuais alternativas, informando acerca de possíveis providências já adotadas (ou a adotar) , a fim de solucionar as irregularidades ali apontadas.
1.103. O MS apresentou resposta à diligência mencionada no parágrafo anterior, e a análise das informações ali contidas resultou em alteração dos textos dos encaminhamentos inicialmente propostos, conforme demonstrado nos parágrafos 5.5.5.1 a 5.5.5.4 e 5.6.5.1 a 5.6.5.4 desta instrução, cuja síntese pode ser vista nas alíneas 'd' e 'e' do parágrafo 7.3 anterior.
1.104. Conforme mencionado no exame técnico, o MS se pronunciou, embora não tivesse sido instado a fazê-lo, acerca de algumas propostas de ciência, conforme consta do despacho de 212/9/2021 (peça 179, p. 5-10) . A análise feita ao longo da instrução resultou na manutenção das propostas originais. 
1.105. Importante destacar que, em atenção ao subitem 9.6 do Acórdão 8929/2021-TCU-Segunda Câmara  (relatoria do Ministro Raimundo Carreiro) , considerou-se não haver implicações negativas para a dilação do prazo para apreciação do mérito deste processo em virtude da diligência que visou à construção participativa de deliberações, nos termos dos parágrafos anteriores.
1.106. Por fim, cabe esclarecer que, considerando a natureza deste processo, não coube aqui fazer a avaliação dos resultados e impactos da política pública objeto deste acompanhamento.
PROPOSTA DE ENCAMINHAMENTO
Ante todo o exposto, submetem-se os autos à consideração superior, propondo:
considerar cumpridas as determinações dos subitens 9.1.3, 9.1.8, 9.1.9, 9.1.11, 9.1.13, 9.1.14, 9.1.16, 9.1.17, 9.1.19.1, 9.1.19.2, 9.1.19.3, 9.1.19.4, 9.1.19.5 e 9.1.19.6 do Acórdão 1426/2015-TCU-Plenário (relatoria do Ministro Benjamin Zymler) ; e dos subitens 9.1.2, 9.1.3, 9.1.4 e 9.2 do Acórdão 1101/2014-TCU-Plenário  (relatoria do Ministro Benjamin Zymler) ;
considerar não mais aplicáveis, devido à perda do objeto, as determinações dos subitens 9.1.7 e 9.1.18 do Acórdão 1426/2015-TCU-Plenário (relatoria do Ministro Benjamin Zymler) ; e do subitem 9.1.7 do Acórdão 1101/2014-TCU-Plenário  (relatoria do Ministro Benjamin Zymler) ;
considerar parcialmente cumpridas as determinações dos subitens 9.1.4, 9.1.5, 9.1.10, 9.1.12 e 9.1.15 do Acórdão 1426/2015-TCU-Plenário (relatoria do Ministro Benjamin Zymler) ; dispensando-se a continuidade do monitoramento, com base no art. 17, § 3º, alínea 'a', da Resolução-TCU 315/2020;
considerar não cumpridas as determinações do subitem 9.1.6 do Acórdão 1426/2015-TCU-Plenário (relatoria do Ministro Benjamin Zymler) ; e do subitem 9.1.6 do Acórdão 1101/2014-TCU-Plenário  (relatoria do Ministro Benjamin Zymler) ; dispensando-se a continuidade do monitoramento, com base no art. 17, § 3º, alínea 'a', da Resolução-TCU 315/2020;
considerar implementadas as recomendações dos subitens 9.2.1, 9.2.7 e 9.2.9 do Acórdão 1426/2015-TCU-Plenário (relatoria do Ministro Benjamin Zymler) ; e dos subitens 9.1.2, 9.2.4, 9.2.5 e 9.2.6 do Acórdão 2292/2014-TCU-Plenário  (relatoria do Ministro Walton Alencar Rodrigues) ;
considerar não mais aplicáveis, devido à perda do objeto, as recomendações dos subitens 9.2.5, 9.2.10 e 9.2.11 do Acórdão 1426/2015-TCU-Plenário (relatoria do Ministro Benjamin Zymler) ;
considerar parcialmente implementadas as recomendações dos subitens 9.2.6 e 9.2.8 do Acórdão 1426/2015-TCU-Plenário (relatoria do Ministro Benjamin Zymler) ; e do subitem 9.2.7 do Acórdão 2292/2014-TCU-Plenário  (relatoria do Ministro Walton Alencar Rodrigues) ; dispensando-se a continuidade do monitoramento, com base no art. 17, § 3º, alínea 'b', da Resolução-TCU 315/2020;
considerar não implementadas as recomendações dos subitens 9.2.2, 9.2.3, 9.2.4 e 9.2.12 do Acórdão 1426/2015-TCU-Plenário (relatoria do Ministro Benjamin Zymler) ; e dos subitens 9.1.1, 9.2.1, 9.2.2 e 9.2.3 do Acórdão 2292/2014-TCU-Plenário  (relatoria do Ministro Walton Alencar Rodrigues) ; dispensando-se a continuidade do monitoramento, com base no art. 17, § 3º, alínea 'b', da Resolução-TCU 315/2020;
determinar ao Ministério da Saúde, com fundamento no inciso I do art. 43 da Lei 8.443/1992, c/c o inciso II do art. 250 do Regimento Interno do TCU, e art. 4º, inciso I, da Resolução-TCU 315/2020, que, no prazo de 120 dias, apresente a este Tribunal as providências adotadas a fim de solucionar as irregularidades a seguir, considerando o teor do Despacho de 27/10/2021 (SEI n. 0023505191) , elaborado pela Coordenação-Geral de Financiamento da Atenção Primária desse ministério, visto que as situações caracterizam ofensa ao art. 1.117 da Portaria de Consolidação 6/2017:
i.1) 44 propostas de UBSs que se encontram paralisadas, conforme relação a seguir (parágrafos 5.5 a 5.5.5.4 desta instrução) :
i.1.1) propostas em cancelamento por não cumprimento de prazo para retomada e conclusão da obra: 13639469000115001, 13639469000116004, 11422073000113004, 11906403000113010, 11906403000113011, 11906403000113006, 11906403000113004, 11906403000113007, 11906403000113003, 11906403000113005, 11906403000113002, 11906403000113001, 11906403000113009, 13552581000113002, 11274817000114003, 14369724000114004, 12063872000114030, 12063872000113015, 04330355000113002, 11401857000113005, 11401857000113023, 11401857000113022, 11401857000113011, 11898585000113003, 11898585000113004, 13398207000116001, 08640219000113003, 08640219000113005, 11565792000113005 e 11701954000110005;
i.1.2) proposta cancelada por não cumprimento de prazo para retomada e conclusão da obra: 10628610000114007; e 
i.1.3) propostas cujos municípios receberam solicitação de providências quanto a retomada e conclusão da obra: 12446725000117012, 07222467000118003, 313240221272210943, 11965996000117026, 11965996000117024, 11965996000117025, 11965996000117027, 11965996000117019, 11965996000117008, 11965996000117021, 08546934000117015, 12094476000119010 e 12094476000118012.
i.2) 749 propostas de UBSs que se encontram na situação de concluídas, mas sem funcionamento (parágrafos 5.6 a 5.6.5.4 desta instrução) ;
i.3) duas propostas de UBS que foram canceladas, mas sem devolução dos recursos federais aplicados: UBS São Paulo (Santo Antônio de Jesus/BA; Proposta 11795661000110001) e da UBS Jota Flores (Mucajaí/RR; Proposta 09344140000109002) (parágrafo 4.22.2 desta instrução) ;
dar ciência ao Ministério da Saúde, com fundamento no art. 9º, inciso I, da Resolução-TCU 315, de 2020:
j.1)  que a não atualização das informações do Sistema de Monitoramento de Obras (Sismob) para as propostas referentes às unidades de saúde que não foram financiadas com recursos transferidos fundo a fundo, tais como convênios, contratos de repasse ou instrumentos congêneres, afronta os princípios da transparência e da publicidade que devem nortear a Administração Pública, impedindo a obtenção de informações seguras sobre a real situação desses ajustes (parágrafos 3.5 a 3.25.3.5 desta instrução) ;
j.2)  que a não atualização das informações do Sismob para as propostas referentes às UPAs canceladas, afronta os princípios da transparência e da publicidade que devem nortear a Administração Pública, bem como o art. 1.112 da Portaria de Consolidação 6/2017, conforme demonstra o seguinte resultado da pesquisa realizada nesse sistema no dia 8/8/2021, quando em cotejo com a planilha que acompanhou à Nota Informativa 18/2021-CGURG/DAHU/SAES/MS (SEI 0021506275) (parágrafos 5.3 a 5.3.5.1 desta instrução) :
j.2.1) pelo Sismob o quantitativo de UPAs canceladas que devolveram os recursos é de apenas uma, enquanto o Ministério da Saúde assevera que 221 UPAs devolveram integralmente ou parcialmente os recursos recebidos;
j.2.2) pelo Sismob o valor devolvido pela única UPA cancelada foi de R$ 2.302.913,15, enquanto o Ministério da Saúde informa que foram devolvidos R$ 112.282.205,34, referentes às 221 UPAs canceladas;
j.3) que a não atualização dos dados do Sismob para diversas propostas de UPAs que se encontram em fase de readequação da rede física afronta os princípios da transparência e da publicidade e o art. 4º, § 3º, da Portaria GM/MS 3.583/2018, pois impede a obtenção de informações seguras sobre a real situação dessas unidades de saúde, conforme demonstra o resultado da pesquisa feita no dia 8/8/2021 (parágrafos 5.4 a 5.4.3.5 desta instrução) :
j.3.1) quantitativo de UPAs com processos de readequação concluídos e aprovados extraído do Sismob difere do resultado informado pelo ministério na Nota Informativa 19/2021-CQIS/CGES/DESID/SE/MS (SEI 0021425079) , pois o primeiro aponta dezessete UPAs nessa situação, enquanto o segundo 111 UPAs;
j.3.2) quantitativo de UPAs em processo de readequação extraído do Sismob difere do resultado informado pelo ministério na Nota Informativa 19/2021-CQIS/CGES/ DESID/SE/MS (SEI 0021425079) , pois o primeiro aponta 115 UPAs nessa situação, enquanto o segundo dezenove UPAs; e
j.4) que a ausência de informações no Sismob quanto ao motivo para a não entrada em funcionamento das UBSs que estão na situação de concluídas, afronta o art. 1.112 da Portaria de Consolidação 6/2017, dificultando a tomada de decisão por parte deste ministério no sentido de direcionar as ações para colocá-las em funcionamento (parágrafos 5.6 a 5.6.3.9 desta instrução) ;
dar ciência à Secretaria de Atenção Especializada em Saúde do Ministério da Saúde, com fundamento no art. 9º, inciso I, da Resolução-TCU 315, de 2020, que a não entrada em funcionamento das UPAs constantes da tabela a seguir, uma vez que já se encontram concluídas, afronta o disposto no art. 3º, caput, e § 1º, da Portaria GM/MS 885/2021 e nos arts. 1148, §§ 1º e 2º, e 1148-A, § 2º, da Portaria de Consolidação GM/MS 6/2017, para aquelas unidades de saúde cujos valores foram transferidos na modalidade fundo a fundo, bem como o estabelecido no art. 79, § 1º, da Portaria Interministerial 507/2011 e no art. 57, § 3º, da Portaria Interministerial 424/2016, para aquelas cujas transferências de recursos se deu mediante contratos de repasse (parágrafos 3.29.1 e 5.2 a 5.2.3.11 desta instrução) :
	  Número da proposta
	UF
	Município

	11859710000113006
	RS
	CAPÃO DA CANOA

	11851575000113008
	PA
	ITUPIRANGA

	04330355000112003
	MT
	PONTES E LACERDA

	01801612000109001
	GO
	PORANGATU

	75845503000110001
	PR
	CENTENÁRIO DO SUL

	46523148000110004
	SP
	EMBU-GUACU

	23086176000110003
	AP
	LARANJAL DO JARI

	01612821000108001
	TO
	CRIXÁS DO TOCANTINS

	16233439000108001
	BA
	EUNÁPOLIS

	07589369000108002
	CE
	CASCAVEL

	13646005000112012
	BA
	ALAGOINHAS

arquivar o presente processo, nos termos do art. 169, incisos II, e V, do Regimento Interno do TCU."

não há.

Não atuou.

ACOMPANHAMENTO. CONSTRUÇÃO DE UNIDADES DE PRONTO ATENDIMENTO (UPAS). ACÓRDÃO 2.658/2017-TCU-PLENÁRIO. CUMPRIMENTO DE ALGUMAS DETERMINAÇÕES. NÃO IMPLEMENTAÇÃO DE OUTRAS DETERMINAÇÕES. CIÊNCIA

ACOMPANHAMENTO (ACOM)

Secretaria de Controle Externo da Saúde (Secex Saúde).

Trata-se de acompanhamento realizado em atenção à determinação do subitem 9.3 do Acórdão 2658/2017-TCU-Plenário, prolatado no âmbito do TC Processo 034.411/2013-5, que teve como objeto as medidas necessárias à resolução dos problemas identificados nesse processo e relativos à construção de Unidades de Pronto Atendimento (UPAs) , consoante plano de ação do Ministério da Saúde (MS) .
2.	O relatório precedente informa o histórico das auditorias na área temática "Obras de Infraestrutura de Saúde", com enfoque sobre a construção de Unidades Básicas de Saúde (UBSs) e Unidades de Pronto Atendimento (UPAs) , com recursos oriundos do Sistema Único de Saúde (SUS) , consolidadas por meio do TC Processo 034.411/2013-5, que culminaram no Acórdão 1426/2015-TCU-Plenário,  com diversas determinações e recomendações ao Ministério da Saúde.
3.	Posteriormente, no mencionado processo, foi proferido o Acórdão 2658/2017-TCU-Plenário, que apreciou pedido de reexame interposto pelo MS contra o acórdão retromencionado. 
4.	O presente trabalho teve por objetivo: 
identificar as causas que levaram às divergências entre as informações prestadas pelo Ministério da Saúde (MS) em resposta ao Ofício 985/2019-TCU/SecexSaúde e aquelas extraídas do Sistema de Monitoramento de Obras (Sismob) ;
verificar os motivos que levaram ao não cumprimento das determinações e implementação das recomendações expedidas por este Tribunal ao MS por meio dos Acórdãos 1.426/2015, 1.101/20014 e 2.292/2014, todos do Plenário desta Corte de Contas;
avaliar a atual situação das UPAs e UBSs; e
examinar a atual situação da UPA 24 Horas do município de Goiás/GO, referente à Proposta 02295.7720001/09-001, como determinado no Acórdão 548/2021-TCU-Plenário, proferido no TC Processo 031.560/2016-4 (da relatoria do Ministro Augusto Nardes) . 
5.	De início, manifesto-me de acordo com o posicionamento da SecexSaúde, cujos argumentos incorporo às minhas razões de decidir.
6.	Em resumo, após minudente trabalho, a unidade técnica identifica, no que se refere ao cumprimento das determinações e implementação das recomendações expedidas por este Tribunal ao Ministério da Saúde, por meio dos Acórdãos 1.426/2015, 1.101/20014 e 2.292/2014, todos do Plenário) , a situação constante da tabela a seguir:
	Acórdão 1426/2015-TCU-Plenário 

	SUBITEM
	RESULTADO DA ANÁLISE

	9.1.3, 9.1.8, 9.1.9, 9.1.11, 9.1.13, 9.1.14, 9.1.16, 9.1.17, 9.1.19.1, 9.1.19.2, 9.1.19.3, 9.1.19.4, 9.1.19.5 e 9.1.19.6
	Determinações cumpridas

	9.1.7 e 9.1.18
	Determinações não mais aplicáveis (perda do objeto) 

	9.1.4, 9.1.5, 9.1.10, 9.1.12 e 9.1.15
	Determinações parcialmente cumpridas

	 9.1.6
	Determinação não cumprida

	9.2.1, 9.2.7 e 9.2.9
	Recomendações implementadas

	9.2.5, 9.2.10 e 9.2.11
	Recomendações não mais aplicáveis (perda do objeto) 

	9.2.6 e 9.2.8
	Recomendações parcialmente implementadas

	9.2.2, 9.2.3, 9.2.4 e 9.2.12
	Recomendações não implementadas

	Acórdão 1101/2014-TCU-Plenário 

	SUBITEM
	RESULTADO DA ANÁLISE

	9.1.2, 9.1.3, 9.1.4 e 9.2
	Determinações cumpridas

	9.1.6
	Determinações não cumpridas 

	9.1.7
	Determinação não mais aplicável (perda do objeto) 

	Acórdão 2292/2014-TCU-Plenário 

	SUBITEM
	RESULTADO DA ANÁLISE

	9.1.2, 9.2.4, 9.2.5 e 9.2.6
	Recomendações implementadas

	9.2.7
	Recomendação parcialmente implementada

	9.1.1, 9.2.1, 9.2.2 e 9.2.3
	Recomendações não implementadas 

6.1. 	A unidade técnica observa que, apesar da verificação de que algumas determinações não foram cumpridas e outras cumpridas apenas parcialmente, cabe dispensar o monitoramento dessas deliberações, em especial por algumas não atenderem integralmente aos critérios da Resolução-TCU 315/2020, nos termos do seu art. 17, § 3º, alínea "a". Da mesma forma, dispensou-se monitoramento das recomendações não implementadas ou implementadas parcialmente.
6.2. 	Não obstante, para a situação do subitem 9.1.4 do Acórdão 1426/2015-TCU-Plenário, foi sugerida nova determinação ao Ministério da Saúde para que apresente a este Tribunal as providências adotadas a fim de solucionar a situação da UBS São Paulo (Santo Antônio de Jesus/BA; Proposta 11795.6610001/10-001) e da UBS Jota Flores (Mucajaí/RR; Proposta 09344.1400001/09-002) que tiveram as suas propostas canceladas, mas não houve ressarcimento dos recursos federais repassados a esses municípios.
7.	No tocante às causas que levaram às divergências entre as informações prestadas pelo Ministério da Saúde em resposta ao Ofício 985/2019-TCU/SecexSaúde e aquelas extraídas do Sistema de Monitoramento de Obras (Sismob) , o MS informou que seis das sete UPAs que apresentaram tais divergências foram financiadas com recursos oriundos de contrato de repasse firmados com a Caixa Econômica Federal e que, por conta disso, apesar de essas unidades se encontrarem registradas no Sismob, as informações acerca da situação real dessas obras não foram atualizadas nem monitoradas nesse sistema, pois ele se presta apenas ao monitoramento das propostas financiadas fundo a fundo. 
7.1.	Considerando que essa situação prejudica a obtenção de informações atualizadas para essas obras, em afronta aos princípios da transparência e da publicidade, acolho proposta que se dê ciência ao Ministério da Saúde dessa irregularidade.
7.2. 	De qualquer modo, com relação à situação atual dessas sete obras de UPAs, a unidade técnica verificou que:
uma delas já tem processo de TCE autuado neste Tribunal (Proposta 23066640000108004) ; três já estão em funcionamento (Propostas 01740422000108001, 27165190000108004 e 13646005000108002) ; duas estão aguardando providências de instâncias superiores do Ministério da Saúde por se tratarem de obras financiadas por meio de contrato de repasse, sem possibilidade de readequação nos termos do Decreto 9.380/2018 (Propostas 16233439000108001 e 01612821000108001) ; e uma está em processo de readequação (Proposta 13646005000112012) . Para essas três últimas propostas, propôs-se dar ciência à Secretaria de Atenção Especializada em Saúde do Ministério da Saúde acerca da irregularidade referente à não entrada em funcionamento dessas UPAs que já se encontram concluídas.
8.	Em relação à avaliação da atual situação das UPAs e UBSs, constataram-se os problemas a seguir relatados.
8.1. 	Para as UPAs que se encontram na situação de concluída, mas sem funcionamento, a unidade indica que a origem do problema advém da restrição contida no art. 2º, caput, do Decreto 9.380, de 22/5/2018, que impede essa readequação para obras financiadas com recursos que não foram transferidos fundo a fundo. Por isso, como essas UPAs foram construídas com recursos provenientes de financiamento com a CEF, os pedidos de readequação foram negados pelo Ministério da Saúde.
8.2.	A questão em análise já é de conhecimento das instâncias superiores do Ministério da Saúde tendo, inclusive, já sido objeto de ação na Justiça Federal, quando o pedido de readequação de uma unidade de saúde do município de Lajes/RN foi negado devido as obras financiadas por meio de contratos de repasse, ou outros instrumentos congêneres, terem sido excluídos da abrangência da referida política de Readequação da Rede Física do SUS (Processo 0800134-28.2020.4.05.8403; TRF 5ª Região/4ª Turma; Relator: Desembargador Federal Manoel de Oliveira Erhardt) .
8.3	De qualquer modo, diante da pesquisa realizada no Sismob, no dia 3/6/2022, ter identificado algumas UPAs concluídas e sem funcionar, sem que se saiba, ao certo, o motivo que ocasionou essa situação, entendo pertinente que se dê ciência à Secretaria de Atenção Especializada em Saúde do Ministério da Saúde a respeito dessa irregularidade, na forma sugerida pela SecexSaúde. 
9.	No que concerne à UPA do município de Goiás/GO, incluída no presente acompanhamento por força do Acórdão 548/2021-TCU-Plenário, verificou-se que essa unidade teve sua readequação aprovada pelo Ministério da Saúde, encontrando-se em funcionamento, e que os gestores responsáveis por irregularidades na referida obra já foram sancionados no âmbito do TC Processo 031.560/2016-4. Dessa forma, não há medidas a serem propostas no presente acompanhamento acerca do caso.
10.	Por fim, no que se refere à proposta de determinação ao Ministério da Saúde elencada na alínea "b.9" do encaminhamento da instrução de peça 174, p. 38, foi ofertada a possibilidade de construção participativa dessa deliberação, nos termos do art. 14 da Resolução-TCU 315/2020, tendo sido, portanto, realizada diligência junto a esse ministério.
10.1. 	O MS apresentou resposta à diligência mencionada, e a análise das informações ali contidas resultou em alteração dos textos dos encaminhamentos inicialmente propostos pela equipe responsável pelo acompanhamento, conforme demonstrado nos parágrafos 5.5.5.1 a 5.5.5.4 e 5.6.5.1 a 5.6.5.4 de sua instrução.
	Ante o exposto, VOTO para que este Tribunal adote a minuta de Acórdão que trago à apreciação deste Colegiado.
TCU, Sala das Sessões, em 31 de agosto de 2022.
Ministro JOÃO AUGUSTO RIBEIRO NARDES 
Relator